ACORDAO-COMPLETO-2368440

ACÓRDÃO 11398/2019 ATA 39/2019 - SEGUNDA CÂMARA

VISTOS, relatados e discutidos estes autos que, no presente momento, tratam de inspeção realizada por força do item 9.1 do Acórdão 12161/2018-TCU-Segunda Câmara diante de algumas inconsistências sobre o andamento de vários processos de tomada de contas especial e, especialmente, sobre o andamento da tomada de contas especial instaurada pela Caixa Econômica Federal em desfavor de Luiz Alexandre Souza Falcão (gestão: 2009-2012) , como então prefeito de Iati - PE, diante do não cumprimento do Contrato de Repasse nº 213.643-67/2006 (SIAFI 585067) celebrado entre a Caixa, como mandatária da União representada pelo Ministério da Integração Nacional, e o aludido município sob o valor total de R$ 102.963,19 a partir do aporte de R$ 97.000,00 em recursos federais para a ampliação de barragem na localidade, tendo a vigência do ajuste sido estipulada para o período de 29/12/2006 a 19/9/2007, a despeito das sucessivas prorrogações até 29/12/2012;
ACORDAM os Ministros do Tribunal de Contas da União, reunidos em Sessão da 2ª Câmara, diante das razões apresentadas pelo Relator, em: 
9.1. retirar o sobrestamento determinado pelo item 9.2 do Acórdão 12161/2018-TCU-Segunda Câmara sobre todos os correspondentes processos de tomadas de contas especial (TC-Processo 000.058/2016-5, TC Processo 000.290/2015-7, TC-Processo 014.592/2016-9 e TC-Processo 016.251/2015-6, sob a condução da Secex-PE, TC-Processo 008.640/2015-7, sob a condução da Secex-AM, e TC-035.823/2015, sob a condução da Secex-TCE) , além de retirar o sobrestamento determinado sobre o TC-Processo 003.875/2016-4 pelo item 9.1 do Acórdão 7128/2019-TCU-Segunda Câmara;
9.2. determinar o desfazimento de todos os apensamentos determinados pelo item 9.2 do Acórdão 7128/2019-TCU-Segunda Câmara, determinado, ainda, que a competente unidade técnica promova o imediato prosseguimento de cada feito (TC-Processo 000.058/2016-5, TC Processo 000.290/2015-7, TC-Processo 014.592/2016-9 e TC-Processo 016.251/2015-6, sob a condução da Secex-PE, TC-Processo 008.640/2015-7, sob a condução da Secex-AM, TC-035.823/2015, sob a condução da Secex-TCE, e TC-Processo 003.875/2016-4, sob a condução da Secex-TCE) ;
9.3. determinar, nos termos do art. 250 do RITCU, que, no prazo de 15 (quinze) dias contados da ciência desta deliberação, a Caixa Econômica Federal oriente todas as suas unidades no País e, especialmente, as suas unidades no Estado de Pernambuco sobre a efetiva necessidade de pronta adoção das seguintes medidas:
9.3.1. abstenham-se de manter o atual procedimento adotado pela Caixa, ao eventualmente cogitar sobre a aplicação do Acórdão 5690/2015-TCU-Segunda Câmara, por não se mostrar plenamente adequado, pois não poderia emprestar ao referido Acórdão 5.690/2015 o condão de servir para o integral afastamento da aplicação das suas normas internas, a exemplo da AE 099, e das subjacentes normas legais, a exemplo do art. 116 da Lei n.º 8.666, de 1993, além de todas as demais premissas fixadas pela jurisprudência do TCU; devendo atentar, pois, para a necessidade de efetivamente observar a jurisprudência do TCU no sentido de só eventualmente opinar pelo superveniente arquivamento de tomada de contas especial, com o afastamento do dano ao erário originalmente apurado, quando a posterior execução complementar ou suplementar do correspondente objeto parcialmente executado não resultar, por exemplo, no afastamento da devida demonstração do respectivo nexo causal entre o aporte dos recursos federais e os supostos dispêndios incorridos no convênio ou instrumento congênere, entre outros elementos de convicção necessários à efetiva comprovação sobre a boa e regular aplicação dos recursos federais, até porque, diante desse afastamento do nexo causal, deve subsistir a evidência do dano ao erário apurado originalmente, com a consequente responsabilização de todos os gestores envolvidos e até mesmo, se o for o caso, dos agentes públicos praticantes dessa posterior execução complementar ou suplementar do objeto parcialmente executado, nos termos dos arts. 8º e 16 da Lei n.º 8.443, de 1992;
9.3.2. atentem também, entre outras circunstâncias tendentes a obstar aregular comprovação dos dispêndios nas respectivas prestações de contas dos ajustes, ao eventualmente cogitar sobre a aplicação do referido Acórdão 5690/2015-TCU-Segunda Câmara, para a eventual intercorrência das seguintes circunstâncias: (a)  execução dos itens de serviço pendentes em desacordo com as especificações previstas no plano de trabalho; (b) subsequente desvirtuamento das etapas anteriores, já aprovadas e pagas pela Caixa, ante a superveniente complementação do objeto previamente pactuado, resultando no desvio de objeto ou no desvio de finalidade; (c) deterioração dos itens de serviço executados sob a égide do convênio ou contrato de repasse, sem a efetiva comprovação de os itens de serviço terem sido completados de modo a preservar a integral funcionalidade das parcelas já executadas; e (d) ausência ou deficiência na visita in loco para a comprovação da execução física do objeto pactuado diante da possível insuficiência de relatórios fotográficos, entre outros documentos, e da impossibilidade de, assim, verificar a efetiva veracidade dessa suposta execução;
9.4. determinar que a Segecex informe todas as unidades técnicas junto ao TCU sobre a efetiva necessidade de observância às premissas anunciadas pelo item 9.3 deste Acórdão;
9.5. determinar que a SecexTCE adote as seguintes medidas;
9.5.1. envie a cópia deste Acórdão, acompanhado do Relatório e da Proposta de Deliberação, à Caixa Econômica Federal, para ciência e efetivo cumprimento ao item 9.3 deste Acórdão;
9.5.2. envie a cópia deste Acórdão, acompanhado do Relatório e da Proposta de Deliberação, à Segecex, para ciência e efetivo cumprimento ao item 9.4 deste Acórdão; e
9.5.3. restitua o presente processo de TCE, além da isolada restituição do TC-Processo 000.058/2016-5, TC-Processo 000.290/2015-7, TC-Processo 014.592/2016-9, TC-Processo 016.251/2015-6, TC-Processo 008.640/2015-7, TC-035.823/2015 e TC-Processo 003.875/2016-4, ao respectivo Ministro-Relator, após o cumprimento dos itens 9.1, 9.2, 9.5.1 e 9.5.2 deste Acórdão, com a devida urgência, para o imediato prosseguimento de cada feito.

Tomada de Contas Especial instaurada pela Caixa Econômica Federal em desfavor de Luiz Alexandre Souza Falcão (gestão: 2009-2012), como então prefeito de Iati  PE, diante do não cumprimento do Contrato de Repasse nº 213.643-67/2006 (SIAFI 585067) celebrado entre a Caixa, como mandatária da União representada pelo Ministério da Integração Nacional, e o aludido município sob o valor total de R$ 102.963,19 para a execução da ampliação de barragem, tendo a vigência do ajuste ficado estipulada para o período de 29/12/2006 a 19/9/2007, a despeito das sucessivas prorrogações até 29/12/2012.

Segunda Câmara

Caixa Econômica Federal (CAIXA); e Município de Iati - PE.

3. Responsável: Luiz Alexandre Souza Falcão (CPF XXX.936.314-XX).

Ana Arraes (Presidente).

13.1. Ministros presentes: Ana Arraes (Presidente), Augusto Nardes e Raimundo Carreiro.
13.2. Ministra que alegou impedimento na Sessão: Ana Arraes (Presidente).
13.3. Ministro-Substituto convocado: Augusto Sherman Cavalcanti.
13.4. Ministros-Substitutos presentes: Marcos Bemquerer Costa e André Luís de Carvalho (Relator).

ACORDAO-COMPLETO-2491610

Acórdão de Relação 10202/2021 - Segunda Câmara

Acórdão de Relação

ANDRÉ DE CARVALHO

Trata-se, no presente momento, de inspeção realizada por força do item 9.1 do Acórdão 12161/2018-TCU-Segunda Câmara diante de algumas inconsistências sobre o andamento de vários processos de tomada de contas especial e, especialmente, sobre o andamento da tomada de contas especial instaurada pela Caixa Econômica Federal em desfavor de Luiz Alexandre Souza Falcão (gestão: 2009-2012) , como então prefeito de Iati - PE, diante do não cumprimento do Contrato de Repasse nº 213.643-67/2006 (SIAFI 585067) celebrado entre a Caixa, como mandatária da União representada pelo Ministério da Integração Nacional, e o aludido município sob o valor total de R$ 102.963,19 a partir do aporte de R$ 97.000,00 em recursos federais para a ampliação de barragem na localidade, tendo a vigência do ajuste sido estipulada para o período de 29/12/2006 a 19/9/2007, a despeito das sucessivas prorrogações até 29/12/2012.
2.	Após a análise do feito, o auditor federal da Sec-PE lançou o seu parecer à Peça 72, com a anuência dos dirigentes da unidade técnica (Peças 73 e 74) , nos seguintes termos:
	" (...) 1.Trata a presente instrução de relatório de inspeção determinada pelo Acórdão 12161/2018-TCU-Segunda Câmara, relator Ministro André Luís de Carvalho, de 4/12/2018 (peça 26) , que, em face dos autos de tomada de contas especial instaurada pela Caixa Econômica Federal em desfavor de Luiz Alexandre Souza Falcão (gestão: 2009-2012) , como então prefeito de Iati - PE, diante do não cumprimento do Contrato de Repasse 213.643-67/2006 (SIAFI 585067) celebrado entre a Caixa, como mandatária da União representada pelo Ministério da Integração Nacional, e o aludido município sob o valor total de R$ 102.963,19 para a execução da ampliação de barragem, tendo a vigência do ajuste ficado estipulada para o período de 29/12/2006 a 19/9/2007, a despeito das sucessivas prorrogações até 29/12/2012, decidiu: 
'9.1. determinar, nos termos dos arts. 157, 240 e 250 do RITCU, que, diante da urgência inerente a toda essa estranha situação detectada nos autos, a Secex-PE promova a devida inspeção junto a todas as unidades competentes da Caixa Econômica Federal (Caixa) , no Estado de Pernambuco, com o intuito de verificar a regularidade, ou não, de todos os procedimentos adotados nas vistorias in loco com as tardias emissões dos atestes sobre a suposta funcionalidade de cada objeto então pactuado nos instrumentos de transferências financeiras voluntárias, a exemplo, entre outros processos, do TC-Processo 000.058/2016-5, TC-Processo 000.290/2015-7, TC-Processo 014.592/2016-9 e TC-Processo 016.251/2015-6, sob a condução da Secex-PE, do TC-Processo 008.640/2015-7, sob a condução da Secex-AM, e do TC-035.823/2015, sob a condução da Secex-TCE, devendo a unidade técnica apresentar, no âmbito do presente feito (TC-Processo 017.027/2015-2) , o correspondente relatório de inspeção ao Ministro-Relator, no prazo de 120 (cento e vinte) dias contados da ciência da presente deliberação, com a evidenciação, entre outras, das seguintes informações: (i) cada processo encontrado na Caixa com o referido procedimento tardio, (ii) cada data inerente à liberação dos respectivos recursos federais, à vigência do ajuste e à prestação final de contas do aludido instrumento de transferência voluntária, e (iii) cada agente público responsável na Caixa pela respectiva vistoria in loco; sem prejuízo de, entre outros elementos de convicção, conferir a ocorrência, ou não, do efetivo comparecimento de cada agente público da Caixa no local de cada empreendimento para a realização da suposta vistoria in loco;
9.2. determinar que a unidade técnica competente promova o sobrestamento do TC-Processo 000.058/2016-5, TC-Processo 000.290/2015-7, TC-Processo 014.592/2016-9 e TC-Processo 016.251/2015-6, sob a condução da Secex-PE, do TC-Processo 008.640/2015-7, sob a condução da Secex-AM, e do TC-035.823/2015, sob a condução da Secex-TCE, até a superveniente apreciação, pelo TCU, da inspeção determinada pelo item 9.1 deste Acórdão, sem prejuízo de determinar que a unidade técnica promova esse mesmo sobrestamento sobre todos os demais processos similares porventura existentes na sua carga interna de processos, até a referida apreciação da aludida inspeção pelo TCU; e 
9.3. determinar que a Secex-PE promova a juntada de cópia do presente Acórdão em cada processo ora sobrestado por força do item 9.2 deste Acórdão.'
1.1. 	A tomada de contas especial (TCE) foi autuada em 27/11/2014 pela Caixa Econômica Federal e, em 15/7/2015, deu entrada no Tribunal de Contas da União. A irregularidade motivadora desta TCE foi a seguinte (peça 1, p. 182) :
'1) houve a execução de 83,78% do objeto pactuado; 2) não houve atingimento dos objetivos almejados conforme contrato; 3) o objeto do contrato prevê a ampliação de barragem de terra no sitio Arapuã, que no estado em que se encontra não apresenta funcionalidade, visto que, não obstante o alto percentual de execução, a não correção de pendências estruturais; finalização e correção da laje de fundo do sangradouro e não apresentação da documentação necessária à reprogramação dos serviços faltantes não permite que a barragem possa trazer benefícios à população alvo conforme previsto no plano de trabalho, denotando total abandono do objeto contratado.'
1.2.  Em 31/8/2016, antes da instrução inicial por parte desta unidade técnica, a Caixa, por meio do Ofício 418/2016/SUAFI, de 26/8/2016, informou (peça 4, p. 1) :
'[...] a conclusão e o ateste de funcionalidade do objeto do contrato de repasse n° 213.643-67/2006 (SIAFI 585067) , firmado com o Município de lati/PE, para o qual foi instaurada a TCE n° 207/2014, protocolizado nesse Tribunal sob o n° TC- Processo 017.027/2015-2.' 
Considerando que a irregularidade que motivou a instauração do processo foi sanada, solicitamos avaliação dessa Corte para cancelamento do processo e posterior arquivamento.
1.3. 	Em anexo ao Ofício 418/2016/SUAFI, a Caixa encaminhou o PA GIGOV/CA 894/2014, de 7/10/2014, que trata de ´Parecer Técnico de ateste de funcionalidade do empreendimento´, referente ao Contrato de Repasse 213.643-67/2006, o qual expôs (peça 4, p. 2) :
No dia 26 de setembro de 2014 foi realizada vistoria técnica para atestar a funcionalidade do empreendimento. Mesmo com as alterações descritas o empreendimento pode ser considerado funcional em relação às metas inicialmente definidas.
1.4. 	Em 8/9/2016, a primeira instrução na Secretaria de Controle Externo em Pernambuco (SEC-PE) concluiu que (peça 5, p. 2) :
'Tendo em vista que o exame das ocorrências que ensejaram a instauração da presente tomada de contas especial evidenciou a ausência de pressupostos de constituição e de desenvolvimento válido e regular do processo, cabe propor, desde logo, o arquivamento dos autos, sem julgamento de mérito, nos termos do art. 212 do RI/TCU.'
1.5. 	A respectiva proposta de encaminhamento foi (peça 5, p. 2) :
'11. Diante do exposto, submetem-se os autos à consideração superior, propondo:
11.1 arquivar a presente tomada de contas especial, ante a ausência de pressupostos de constituição e de desenvolvimento válido e regular do processo com fundamento no art. 1º, inciso I, da Lei 8.443/1992 c/c os arts. 169, inciso VI, e 212 do Regimento Interno do TCU;
11.2 dar ciência da deliberação que vier a ser proferida ao Sr. Luiz Alexandre Souza Falcão (CPF: XXX.936.314-XX) e à Caixa Econômica Federal.'
1.6. 	Em 4/5/2017 o representante do Ministério Público junto ao TCU (MP/TCU) , aquiesceu à proposta da unidade técnica no sentido de arquivar os autos, acrescentando apenas quanto ao mérito que não há débito a ser perquirido, ainda que a execução do objeto tivesse sido parcial, pois o montante ressarcido pelo município seria superior ao valor atualizado do suposto débito (peça 7) .
1.7. 	Em 13/6/2017, por meio de Despacho do Ministro Relator André Luís de Carvalho (peça 8) , considerando, entre outros pontos, que: ´não há nos autos qualquer informação sobre a retomada dos serviços para a finalização da obra e a correção das pendências estruturais apontadas pelos aludidos pareceres técnicos;´ e que ´... a demora na adoção dessas providências pode resultar na irreversível deterioração da obra, com a potencial imprestabilidade do objeto;´, foi determinada a restituição dos autos para que a unidade técnica se pronunciasse, de forma conclusiva, sobre as ações adotadas pelo município para a efetiva correção das pendências detectadas pela Caixa Econômica Federal, à peça 4, p. 2-4, além de se pronunciar conclusivamente sobre a funcionalidade, ou não, do aludido empreendimento e sobre a produção, ou não, dos seus benefícios à população local.
1.8. 	Nova instrução da SEC-PE, de 5/3/2018, propôs a realização da diligência definida pelo Ministro Relator nos seguintes termos (peça 9, p. 3) :
'Diante do exposto, submetem-se os autos à consideração superior, propondo realizar diligência, com fundamento nos arts. 10, § 1º, e 11 da Lei 8.443/1992 c/c o art. 157 do RI/TCU, Caixa Econômica Federal e à Prefeitura Municipal de Iati/PE, para que, no prazo de quinze dias, sejam encaminhados a esta Secretaria de Controle Externo os documentos abaixo listados, relativos ao Contrato de Repasse 213.643-67/2006, celebrado com a União, que teve como objeto a ´execução de ampliação de barragem´, de modo a comprovar a retomada dos serviços para a finalização da obra e a correção das pendências estruturais apontadas pelo parecer PA GIGOV/CA 894/2014, da Caixa: a) registros fotográficos e outros documentos que demonstrem a efetiva funcionalidade do objeto contratado e dos benefícios gerados à população local; b) Certidão de Registro do Cartório de Imóveis; c) Levantamento Topográfico, d) Georrefenciamento; e e) Declaração de Maciço e Teste de Absorção.'
1.9.  	Em 13/9/2018, após o recebimento da documentação requisitada à Caixa, a subunidade técnica da SEC-PE emitiu sua terceira instrução para a TCE em tela, de onde se obtêm os seguintes trechos (peça 18, p. 3) :
'16. Analisando a documentação apresentada pela estatal, constata-se que os documentos solicitados por este TCU foram atendidos. Constam dos autos os registros fotográficos (peça 17, p. 5) , certidões de imóveis (peça 17, p. 16-19 e p. 22-24) , o levantamento topográfico (peça 17, p. 25) , a localização da barragem georreferenciada (peça 17, p. 20-21 e p. 25-26) e o Declaração de Maciço e Teste de Absorção (peça 17, p. 13-14 e p. 27-29) .
17. Considera-se, assim, que os documentos acima mencionados estão relacionados ao cumprimento das pendências elencadas no item 4 do Parecer PA GIGOV/CA 894/2014, de 7/10/2014, encaminhado pela Caixa (peça 4, p. 2-4) , os quais foram citados como necessários de atendimento por parte do contratante. Além disso, em vistoria técnica realizada setembro de 2014 os técnicos da Caixa atestaram a funcionalidade da barragem em relação às metas inicialmente definidas (peça 4, p. 2) .
18. Dessa forma, nos autos constam os elementos necessários e suficientes para esclarecimentos dos fatos apontados pelo tomador de contas (Caixa) , restando evidenciado a consecução dos objetivos propostos no contrato de repasse e a funcionalidade da obra, bem como a resolução das pendências documentais.
19. Conclui-se que a TCE perdeu o objeto, ou seja, não há mais dano ao erário e, consequentemente, não há mais pressupostos de constituição e de desenvolvimento válido e regular do processo, cabendo propor, neste momento, o arquivamento dos autos, sem julgamento de mérito, nos termos do art. 212 do RI/TCU.
 (...) 
PROPOSTA DE ENCAMINHAMENTO
21. Diante do exposto, submetem-se os autos à consideração superior, propondo:
I. arquivar a presente tomada de contas especial, ante a ausência de pressupostos de
constituição e de desenvolvimento válido e regular do processo com fundamento no art. 1º, inciso I, da Lei 8.443/1992 c/c os arts. 169, inciso VI, e 212 do Regimento Interno do TCU; e
II. dar ciência da deliberação que vier a ser proferida ao Sr. Luiz Alexandre Souza Falcão (CPF: XXX.936.314-XX) e à Caixa Econômica Federal.  
1.10. 	Em 3/10/2018 o MP-TCU expôs a sua aquiescência à proposta da SEC-PE nos seguintes termos (peça 20) :
Considerando o saneamento do processo, realizado por meio de diligência e a conclusão de inexistência de dano ao erário relacionado com o objeto desta TCE, este representante do Ministério Público de Contas manifesta-se de acordo com a proposta de arquivamento dos presentes autos, formulada pela unidade técnica, dando-se ciência da deliberação que vier a ser proferida ao órgão instaurador da TCE e ao responsável no processo.'
1.11. 	Em sessão de 4/12/2018 foram acordadas as decisões expressas no Acórdão 12161/2018-TCU-Segunda Câmara, Relator Ministro André Luís de Carvalho, já explicitadas no primeiro parágrafo deste Histórico, que determinou a realização da presente inspeção junto a todas as unidades competentes da Caixa Econômica Federal (Caixa) , no Estado de Pernambuco, com o intuito de verificar a regularidade, ou não, de todos os procedimentos adotados nas vistorias in loco com as tardias emissões dos atestes sobre a suposta funcionalidade de cada objeto então pactuado nos instrumentos de transferências financeiras voluntárias.
DO RELATÓRIO DE INSPEÇÃO
2.	A partir deste ponto apresentaremos o relatório da presente inspeção a que se refere o item 9.1 do Acórdão 12161/2018-TCU-Segunda Câmara (Relator: Ministro-Substituto André Luís de Carvalho) , já transcrito acima.
2.1.	Da leitura do excerto acima colacionado, conclui-se que a presente inspeção tem dois objetos/objetivos: (1) verificar a regularidade dos procedimentos adotados nas vistorias in loco com as tardias emissões dos atestes sobre a funcionalidade de cada objeto então pactuado nos instrumentos de transferências financeiras voluntárias, a exemplo, entre outros processos, do TC-Processo 000.058/2016-5, TC-Processo 000.290/2015-7, TC-Processo 014.592/2016-9 e TC-Processo 016.251/2015-6, sob a condução da Secex-PE, do TC-Processo 008.640/2015-7, sob a condução da Secex-AM, e do TC-035.823/2015, sob a condução da Secex-TCE, e (2) levantar elementos de convicção que comprovem o comparecimento dos agentes da Caixa no local de cada empreendimento para a realização da vistoria in loco.
2.2.	Vale esclarecer aqui que a equipe de fiscalização considerou que a expressão ´todos os procedimentos adotados nas vistorias in loco com as tardias emissões dos atestes sobre a suposta funcionalidade de cada objeto então pactuado nos instrumentos de transferências financeiras voluntárias´ refere-se aos procedimentos adotados pela Caixa para fazer a vistoria na obra após a tomada de contas especial ter sido remetida a este Tribunal (por isso chamados de tardios) e, após a visita in loco, ter modificado seu entendimento, atestando a obra como sendo funcional e pugnando pela extinção da TCE na fase externa (por tudo isso considerada situação estranha) .
2.3.	O supracitado acórdão determinou que fossem coletadas também os elementos listados abaixo, tudo com o fim de subsidiar o segundo objetivo da inspeção, que é o de levantar elementos de convicção que comprovem o comparecimento dos agentes da Caixa no local de cada empreendimento para a realização da vistoria in loco.
	a) cada processo encontrado na Caixa com o referido procedimento tardio;
	b) cada data inerente (1) à liberação dos respectivos recursos federais, (2) à vigência do ajuste e (3) à prestação de contas final do aludido instrumento de transferência voluntária;
	c) cada agente público responsável na Caixa pela respectiva vistoria in loco;
2.4.	Vale esclarecer que a equipe de inspeção considerou que a expressão ´cada processo encontrado na Caixa com o referido processo tardio´ refere-se aos processos de tomada de contas especial que, durante a realização da fiscalização, (1) constatou-se que eles já tinham sido encaminhados ao Tribunal para julgamento, (2) que a Caixa realizou vistoria com visita in loco, posteriormente ao envio a esta Corte, (3) que os agentes da Caixa pugnaram pela funcionalidade e (4) que, por isso, solicitou-se a extinção da TCE da fase externa; ou seja, processos que passaram pela mesma situação estranha dos elencados no item 9.1 do acórdão que determinou a realização da presente instrução.
                 3.	Escopo da inspeção:	
	a) TC 017.027/2015 - Contrato de Repasse (CR) 213.643-67/2006, Siafi 585067, Ministério da Integração nacional, Ordem Bancária (OB) de R$ 97.000,00: Ampliação de barragem no município de Iati/PE;
	b) TC 000.058/2016 - CR 212.110-03/2006, Siafi 584756, Ministério do Esporte, ordens Bancárias (OBs) no total de R$ 100.000,00:  Construção de duas quadras poliesportivas nos distritos de Brejinho e Borborema no município de Tabira/PE;
	c) TC Processo 000.290/2015-7 - CR 186.255-97/2005, Siafi 541787, Ministério do Esporte, OB de R$ 140.000,00: Ampliação de unidade esportiva no município de Cupira/PE;
	d) TC Processo 014.592/2016-9 - CR 173.925-17/2005, Siconv 525403, Ministério do Esporte, OB de R$ 270.000,00:  Implantação de núcleos de esporte recreativo e lazer, incluindo construção e equipamentos para quadra de esportes coberta no município de Brejo da Madre de Deus/PE;
	e) TC Processo 016.251/2015-6 - CR 275.733-63/2008, Siafi 643013, Ministério do Turismo, OB de R$ 195.000,00: Pavimentação asfáltica e sinalização de vias públicas no município de Pesqueira/PE;
	f) TC Processo 008.640/2015-7 - CR 307.412-72/2009, Siafi 722182, Ministério do Turismo, OBs no total de R$ 167.856,00: Pavimentação asfáltica de vias urbanas do município de Pesqueira/PE;
	g) TC Processo 035.823/2015-1 - CR 306.537-53/2009, Siafi 718813, Ministério do Turismo, OB de R$ 78.432,90: Execução de ampliação e reforma com urbanização de praça pública no município de São Vicente Ferrer/PE.
METODOLOGIA
4. Por questões didáticas consideramos oportuno narrar os achados da fiscalização por processo do escopo (listados no item 3 da presente instrução) , incluindo em um apartado os que foram ´encontrados na Caixa com o referido procedimento tardio´.
4.1.	Ao final da análise de cada processo faremos uma conclusão (1) manifestando nosso parecer pela regularidade ou não dos procedimentos adotados nas vistorias in loco com as tardias emissões dos atestes sobre a funcionalidade de cada objeto então pactuado nos instrumentos de transferências financeiras voluntárias e (2) manifestando nosso parecer se os documentos apresentados pela Caixa contêm elementos de convicção suficientes para afirmar que o agente público que fiscalizou a obra compareceu ao local do empreendimento para realizar a vistoria in loco.
5. No que diz respeito às informações que o acórdão determinou que fossem coletadas (datas de liberação dos respectivos recursos federais; de vigência do ajuste e de prestação de contas final do aludido instrumento de transferência voluntária) consideramos didático que elas sejam apresentadas por processo do escopo, após as conclusões inerentes ao processo a que elas se referem.
RESULTADOS DA INSPEÇÃO
6. Tendo em vista que o acórdão que originou a presente inspeção determinou que a inspeção fosse realizada junto a todas as unidades componentes da Caixa, no estado de Pernambuco, com o fim de apurar a situação estranha detectada nos presentes autos, foi necessário apurar quantas e quais são as unidades da Caixa, em Pernambuco, que realizam vistoria in loco nos objetos pactuados nos instrumentos de transferência financeira voluntária cujo recurso seja de origem federal.
6.1.	Para obtermos esta informação, consultamos a Caixa por meio do Ofício 47/2019-TCU/Sec-PE, de 25/1/2019 (peça 30, p. 2) .
6.2.	A Caixa informou, via Ofício 77/2019/GEGOP, de 4/2/2019 (peça 32, p. 1) , que existem três unidades, quais sejam: 
	a) GIGOV Recife, que trata das operações firmadas com o município de Recife e da região metropolitana, além das operações firmadas com o Governo do Estado de Pernambuco;
	b) GIGOV Caruaru, à qual estão vinculados 133 municípios do interior do estado; e
	c) REGOV Petrolina, que é uma representação da GIGOV Caruaru, responsável pelo atendimento aos demais municípios (no total de 37) , no sertão de Pernambuco.
6.3. Tendo em vista (1) que todas as TCEs objeto da presente fiscalização estão sob a administração/jurisdição da GIGOV Caruaru/PE, (2) a urgência da inspeção e (3) o tempo estabelecido para a apresentação dos resultados apurados, centralizamos nossas análises nos processos do escopo e realizamos a busca por processos com o referido processo tardio na supracitada unidade de Caruaru/PE.
7.	Com o fim de fazer um levantamento das normas que regulamentam as atividades dos agentes públicos da Caixa responsável pela vistoria in loco nos objetos pactuados por instrumentos de transferência voluntárias e verificar se há a previsão da emissão de pareceres com atestes tardios sobre a funcionalidade do empreendimento, perguntamos à Caixa, por meio do Ofício 47/2019-TCU/Sec-PE, de 25/1/2019 (peça 30, p. 2) , o seguinte:
	a) qual a norma que regulamenta as vistorias in loco nos objetos pactuados nos instrumentos de transferência financeira voluntária cujo recurso seja de origem federal? (encaminhar cópia do instrumento normativo) ; e
	b) quais os motivos que levaram a Caixa a encaminhar as Tomadas de Contas Especiais referentes aos contratos de repasse abaixo elencados, pugnando pela falta de funcionalidade do objeto e, posteriormente, ter realizado vistoria in loco e concluído pela funcionalidade?
7.1. A Caixa informou, via Ofício 77/2019/GEGOP, de 4/2/2019 (peça 32, p. 1) , que as normas que regulam as atividades de vistoria in loco são: AE099, AE115, AE127, SA137, SA150.
7.2. Acrescentou que até o advento do Acórdão 5690/2015-TCU-Segunda Câmara, Relator Raimundo Carreiro (TC Processo 004.142/2015-2) , a norma que vinha sendo observada era a AE 099, item 3.3.8.2, que assim dispõe (peça 34, p. 3-4) :
3.3.8.2	 Não é admitida funcionalidade parcial do objeto, ou seja, cumprimento de parte da função prevista e/ou alcance incompleto das condições de desempenho inicialmente definidas, exceto nos casos excepcionados pelo Gestor do Programa (por exemplo, seleções realizadas por etapas) .
7.3.	Da informação prestada acima, depreende-se que houve uma mudança na forma de avaliar a funcionalidade das obras, uma vez que a norma citada pela Caixa não previa a possibilidade de uma obra ser considerada parcialmente funcional e que a partir do momento em que este Tribunal apreciou o TC Processo 004.142/2015-2 (Acórdão 5690/2015-TCU-Segunda Câmara) esse julgado passou a servir de paradigma para os pareceristas.
7.4.	Diante deste fato novo, passamos a perseguir os motivos que levaram a Caixa a encaminhar as Tomadas de Contas Especiais referentes aos contratos de repasse do escopo da presente inspeção, pugnando pela falta de funcionalidade do objeto, em um primeiro momento e, posteriormente, ter realizado vistoria in loco e concluído pela funcionalidade, solicitando o cancelamento do julgamento da TCE.
7.5.	Abordaremos aqui a mudança de paradigma em si e analisaremos a sua regularidade ou não, para posteriormente efetuarmos as análises individualizadas dos processos, conforme mencionamos no item referente à metodologia das análises da presente instrução.
7.6.	Da mudança de paradigma:
7.6.1. A Caixa informou que em março de 2016 tomou conhecimento do Acórdão 5690/2015-TCU-Segunda Câmara, que julgou a TCE do Contrato de Repasse 165.600-32/2004 (Siafi 508482) , firmado com a Prefeitura de Cupira/PE, e que, a partir de então, passou a tomá-lo como parâmetro para realizar as vistorias de verificação da funcionalidade das obras fiscalizadas para quantificar possíveis danos ao erário (peça 32, p. 1-2) .
7.6.2. Informou que os parâmetros adotados, a partir de então, são os que colacionamos abaixo (peça 32, p. 2) :
'Considerando a jurisprudência recente do Tribunal de Contas, o arrolamento do débito integral somente se justifica em casos de completa frustração do objetivo contratual, sendo completa a imprestabilidade do objeto. Entende-se que em muitos casos existem sim pendências com impactos que inviabilizam o empreendimento, mesmo com alto percentual de execução de obra. Porém, é imprescindível que essas pendências sejam detalhadas, e que contenham elementos objetivos que fundamentem a conclusão de que a parte parcialmente executada, não executada ou com vícios tenha tornado inútil todo o objeto. Em casos de não execução total do objeto, a jurisprudência do TCU tem entendido somente ser cabível a devolução integral dos recursos federais na hipótese de completa frustração do objeto ou da completa inutilidade do que foi executado (Acórdão 5690/2015-TCU-2ª. Câmara) . Assim, toda e qualquer execução que atenda à população deve ser quantificada e excluída do dano, pois, caso contrário, fica caracterizado o enriquecimento sem causa da Administração. Os processos de TCE que se encontrarem nessa situação e que seguirem para o TCU serão arquivados por aquele Tribunal e os respectivos responsáveis não serão julgados.'
7.6.3.	Acrescentou que esse texto faz parte de uma orientação prestada pelo Sr. Ricardo Jesuino Monteiro de Abreu, Gerente Executivo, CPF XXX.641.501-XX, sem caráter vinculante, expedida como resultado do Grupo de Trabalho constituído pela Portaria 1.886/15-VIFIC/VIGOV, que teve como objetivo sanear os processos de TCE ainda em fase de instrução (peça 35, p. 2) .
7.6.4.	Esclareceu que a supracitada orientação referia-se à instauração de um processo de TCE, ainda na fase interna, no qual pretendia-se imputar como débito, a ser ressarcido pelos responsáveis, o total dos recursos repassados pela União. Na oportunidade, percebeu-se que o Acórdão 5690/2015-TCU-Segunda Câmara (julgado em 18/8/2015) firmou entendimento diverso do utilizado pela Caixa em seus normativos (peça 35, p. 2-3) .
7.6.5.	Diante dessa situação a GIGOV/Caruaru solicitou esclarecimentos, em 15/3/2016, pouco mais de seis meses após o julgamento do Acórdão 5690/2015-TCU-Segunda Câmara (julgado em 18/8/2015) , à GENEF04 (TCE e Atendimento OGU Órgãos de Controle Externo) de como proceder em casos de contratos de repasse que apresentaram metas por item com alto percentual de execução e meta total acumulada com percentual de execução baixo (peça 34, p. 2-4) .
7.6.6.	Os agentes públicos da GIGOV/Caruaru demandantes das informações foram os seguintes (peça 34, p. 4) :
	a) a Sra. Verônica Mendes Lira, na condição de Auxiliar Operacional;
	b) a Sra. Mariana Martins Falcone, na condição de Arquiteta;
	c) o Sr. Carlos Farias da Silva Junior, na condição de Coordenador de Filial e
	d) a Sra. Izabela Brandão Veríssimo de Souza, na condição de Gerente de Filial.
7.6.7.	Tendo em vista a importância do documento, transcrevemos o seu inteiro teor, abaixo, valendo destacar que a consulta foi intitulada de ´Dúvidas referentes ao Acórdão 5690/2015-TCU-Segunda Câmara (peça 34, p. 3-4) :
'Senhor (a) Gerente
1 A partir das situações ocorridas nos casos em anexo, que se tratam de contratos de repasse que apresentam metas com alto percentual de execução, embora o percentual acumulado seja relativamente baixo, lançamos abaixo algumas dúvidas:
Ambos os contratos estão em Tomada de Contas e essa GN nos requisitou pareceres complementares para fins de análise de funcionalidade das metas isoladas desses contratos;
No caso específico do Contrato de nº 200.960-49, da Prefeitura de São João, nos foi solicitado o referido parecer mediante embasamento do Acórdão 5690/2015-TCU-Segunda Câmara;
No caso do Contrato nº 243.539-24, da Prefeitura de Cumaru, embora não mencione explicitamente o aludido Acórdão, entendemos que segue o mesmo entendimento da situação do contrato de São João.
2  Ocorre que esse tipo de demanda de análise de funcionalidade por metas não é permitido pelo normativo AE 099, que conforme item 3.3.8.2, admite apenas a funcionalidade total do objeto;
3.3.8.2	 Não é admitida funcionalidade parcial do objeto, ou seja, cumprimento de parte da função prevista e/ou alcance incompleto das condições de desempenho inicialmente definidas, exceto nos casos excepcionados pelo Gestor do Programa (por exemplo, seleções realizadas por etapas) .
3 Acrescentamos também, que temos em nosso estoque de contratos, alguns que são passíveis de instauração de TCE e apresentam em algumas de suas metas, alto percentual de execução (tomando por base aquelas a partir de 90% de execução) , embora o percentual acumulado até o último R.A.E seja relativamente baixo.
4 Dessa forma, deverá esta GIGOV, para fins de dar celeridade ao processo, já encaminhar o dossiê da TCE constando dessa análise desdobrada das metas, tendo em vista os casos similares já mencionados? Ou caberá a essa GENEF analisar, isoladamente, cada situação contratual?
5 Quanto a metas com ´alto percentual de execução´ deverão ser consideradas aquelas a partir de 90%?
6 Diante do exposto, aguardamos resposta a estas dúvidas, bem como outras orientações cabíveis ao caso em tela.
7 Sem mais, agradecemos e permanecemos no aguardo.'
7.6.8. Em atenção à consulta acima transcrita, a GENEF04 expediu duas orientações à CIGOV de Caruaru/PE, quais sejam:
	a) A primeira, em 16/11/2015, nos seguintes termos (peça 38, p. 1-2) :
'Senhor Gerente,
1 Reportamo-nos ao CR 200.960-49, celebrado com a Prefeitura Municipal de São João, e encaminhado por essa GIGOV para a devida instauração de Tomada de Contas Especial, contrato este que tem como objetivo a urbanização do entorno do açude municipal e que contempla ações de pavimentação com drenagem, passeio geral/rampas, paisagismo, equipamentos de ginástica, iluminação e muro de contenção. 
1.1 Em análise sobre a funcionalidade do empreendimento, o PA GIDUR/CA 492/13 recusa o teste como um todo até o saneamento completo das pendências, em que pese a aferição in loco confirmar uma execução de 96,07%.
2. Considerando a jurisprudência recente do Tribunal de Contas, no entanto, o arrolamento do débito integral somente se justifica em casos de completa frustração do objetivo contratual, sendo completa a imprestabilidade do objeto.
3. Entendemos que em muitos casos existem sim pendências com impactos que inviabilizam o empreendimento, mesmo com alto percentual de execução de obra. Porém, é imprescindível que essas pendências sejam detalhadas, e que contenham elementos objetivos que fundamentam a conclusão de que a parte parcialmente executada, não executada ou com vícios tenha tornado inútil todo o objeto.
3.1 Esclarecemos que em casos análogos de não execução total do objeto, a jurisprudência do TCU tem entendido somente ser cabível a devolução integral dos recursos federais na hipótese de completa frustração do objeto ou da completa inutilidade do que foi executado (Acórdão 5690/2015 -TCU 2ª. Câmara) .
3.2 A título de exemplo, e trazendo novamente para o contrato em tela, caso todos os trechos de pavimentação executados estejam comprometidos, informar tal situação expressamente, ou, caso contrário, atestar a funcionalidade os trechos executados, quantificando os correspondentes valores.
4. Assim, toda e qualquer execução que atenda à população deve ser quantificada e excluída do dano, pois, caso contrário, fica caracterizado o enriquecimento sem causa da Administração. Aqueles processos que se encontram nessa situação e que seguirem para o TCU serão arquivados por aquele tribunal e os respectivos responsáveis não serão julgados. 
5 Em conclusão, solicitamos a elaboração de Parecer complementar com o detalhamento e valoração necessários sobre a funcionalidade de cada meta/ação, posicionando desde já esta GENEF sobre o prazo necessário para sua emissão.' 
	b) A segunda, em 25/4/2016, nos seguintes termos (peça 38, p. 4) :
'Senhor Gerente
Em atenção ao questionamento em tela, esclarecemos que, não obstante o manual normativo não prever demanda de análise de funcionalidade por metas, é recomendação do Tribunal de Contas da União que as parcelas que não apresentem funcionalidades sejam detalhadas, inclusive com a apresentação de registro fotográfico e/ou outras documentações necessárias, que justifiquem porque dentre as metas executadas quais não tem qualquer parte aproveitável, e as metas que apresentam funcionalidade devem ser excluídas do valor do prejuízo a ser cobrado dos responsáveis.
A título de exemplo, temos vários contratos com altos percentuais de execução e que se referem a pavimentação de vias públicas. A área técnica deve esclarecer dentre as ruas pavimentadas quais tiveram seu objeto executado total ou parcialmente, mas que apresentem funcionalidade. Se tivermos um contrato que prevê a pavimentação de dez ruas e apenas uma foi concluída em sua totalidade, esta deve ser retirada do valor a ser ressarcido pelos responsáveis. 
Quanto ao percentual de execução, mesmo que a meta concluída apresente um baixo quantitativo de execução, deve ser retirado do valor do dano, caso apresente funcionalidade, e para contratos que apresentem alto percentual de execução, deve ser esclarecido quais as metas não apresentem qualquer parte aproveitável e incluídas no valor a ser cobrado na TCE.' 
7.6.9.	A Caixa informou que as orientações tratavam da instauração de um processo específico de TCE que estava na fase interna e que a resposta da GIGOV foi interpretada como um procedimento que visou atender os princípios da economicidade e da celeridade processual, uma vez que a constituição de uma TCE, em caso análogo ao tratado no Acórdão 5690/2015-TCU-Segunda Câmara, com ausência de pressupostos de constituição e desenvolvimento válidos, tem como corolário o arquivamento do processo, na forma do art. 212 do Regimento Interno do TCU (peça 35, p. 3) .
7.6.10.	Acrescentou que a orientação teve como objetivo adotar medidas necessárias à apuração do efetivo prejuízo ao erário, previamente à instauração das tomadas de contas especiais, de forma a não onerar o sistema de controle, encaminhando-lhes propostas que seriam arquivadas por falta de pressupostos de constituição e de desenvolvimento válido e regular do processo (peça 35, p. 3) .
7.6.11.	Alega que a realização das vistorias in loco posteriormente à instauração dos processos de TCE estaria em consonância com o art. 65 da Lei 9.784/1999, ao predicar que os processos administrativos de que resultem sanções podem ser revistos, a qualquer tempo, a pedido ou de ofício, quando surgirem fatos novos ou circunstâncias relevantes suscetíveis de justificar a inadequação da sanção aplicada (peça 35, p. 3) .
7.6.12.	Alegou ainda que o entendimento da Caixa é de que os agentes delegatários da União, no acompanhamento da execução de contratos de repasses, devem observar os preceitos da legislação que rege os processos administrativos e que pode realizar diligência para revisar sua decisão, ao surgirem fatos novos ou circunstâncias relevantes, tais como o advento do Acórdão 5690/2015-TCU-Segunda Câmara, e que tudo foi feito com o intuito de não prejudicar os administradores públicos com a aplicação de sanções descabidas e não condizentes com a situação de fato da execução dos objetos dos instrumentos de repasse, em nome do princípio da verdade material (peça 35, p. 3) .
7.6.13.	Finalizou informando que os manuais normativos internos da Caixa são revistos periodicamente motivados por demandas internas e externas, estas por determinações ou recomendações dos órgãos de controle ou alteração na legislação (peça 35, p. 4) .
Análise
7.6.14.	Ficou evidente que o gestor justificou que os motivos que levaram a Caixa a encaminhar as Tomadas de Contas Especiais referentes aos contratos de repasse aqui sob análise, inicialmente pugnando pela falta de funcionalidade do objeto e, posteriormente, ao ter realizado vistoria in loco, concluído pela funcionalidade dos empreendimentos foi a ciência que tomou do teor do Acórdão 5690/2015-TCU-Segunda Câmara.
7.6.15.	É verdade que as tomadas de contas especiais tratadas nos processos do escopo ingressaram neste Tribunal com parecer da Caixa pela falta de funcionalidade.
7.6.16.	Vale chamar a atenção para os seguintes fatos:
	a) as datas dos pareceres da GENEF04 são posteriores à data do julgamento do acórdão;
	b) a data de emissão dos ofícios encaminhados pela Caixa ao Tribunal, informando que as obras, sob a ótica do Acórdão 5690/2015-TCU-Segunda Câmara, têm funcionalidade, também são posteriores à data de julgamento do acórdão, vejamos (as referências às peças se referem ao processo específico) :
	b.1) TC Processo 017.027/2015-2, Ofício 418/2016/SUAFI, de 26/8/2016 (peça 4) ;
	b.2) TC Processo 000.058/2016-5, Ofício 1560/2016/COPAC/GEATO, de 29/12/2016 (peça 4) ;
	b.3) TC Processo 000.290/2015-7, Ofício 1134/2018/GEGOP, de 13/11/2018 (peça 79) ;
	b.4) TC Processo 014.592/2016-9, Ofício 261/2017/GEATO, de 20/3/2017 (peça 3) ;
	b.5) TC Processo 016.251/2015-6, Ofício 355/2017/GEGOP, de 28/9/2017 (peça 22) ;
	b.6) TC Processo 008.640/2015-7, Ofício 352/2017/GEGOP, de 28/9/2017 (peça 26) ;
	b.7) TC Processo 035.823/2015-1, nesse processo não houve emissão de documento expedido pela Caixa pugnando pela funcionalidade da obra após a TCE ter sido instaurada pelo Tribunal. Contudo o Responsável, em suas alegações de defesa, solicitou que este TCU reconhecesse a funcionalidade da obra, objeto das contas, tomando como parâmetro o Acórdão 5690/2015-TCU-Segunda Câmara, conforme consta no parecer do MPTCU (peça 75, p. 4) .
7.6.17.	Analisando o supracitado acórdão verificamos o seguinte:
	a) que tratou de tomada de contas especial instaurada pela Caixa Econômica Federal (Caixa) , em desfavor do prefeito municipal de Cupira-PE, em razão de possível inexecução do objeto pactuado quanto aos recursos repassados por força do Contrato de Repasse 165.600-32/2004, que tinha como objeto a construção de onze habitações, naquela municipalidade;
	b) que a Caixa apontou um suposto dano ao Erário pela execução parcial do objeto de 87,15% do objeto pactuado;
	c) que a CGU também se manifestou pela irregularidade das contas;
	d) que o Relator Raimundo Carreiro, no item 7 do seu voto acolheu as conclusões dos pareceres uniformes da unidade técnica, ratificadas pelo MP/TCU, no sentido de arquivar os autos pela ausência de pressupostos de constituição e de desenvolvimento válido e regular do processo, nos termos do art. 212 do RI/TCU c/c art. 7º, II, da IN/TCU 71/2012.
7.6.18.	Tendo em vista a importância desse ponto para o deslinde da questão, colacionamos abaixo excerto do Histórico do Voto condutor do relator supramencionado:
'8. Transcrevo a seguir, excerto da instrução lavrada no âmbito da Secex-PE (peça 3) , cujas conclusões contaram com a anuência do corpo diretivo daquela unidade técnica (peças 4 e 5) , bem como do MP/TCU, representado pelo Procurador Sérgio Ricardo Costa Caribé (peça 6) .
´ (...) 
EXAME TÉCNICO
[...]
Da quantificação do dano
12. Da análise da materialidade apurada nesta tomada de contas, verifica-se que, nada obstante o reconhecimento de uma execução física de 87,15% das onze unidades habitacionais correspondente a R$ 126.194,71 consoante vistoria realizada pela Caixa (peça 1, p. 122) , concluiu que os elementos construídos não possuem funcionalidade, haja vista o não implemento dos serviços de esgotamento sanitário e a conclusão da pavimentação nas ruas, razão pela qual o tomador de contas imputou o débito pelo total repassado para construção de moradias do referido ajuste (peça 1, p. 183) .
13. Pela leitura sistemática dos relatórios emitidos pela Caixa acerca do acompanhamento do empreendimento sob exame (peça 1, p. 94-124) , verifica-se que as obras iniciaram em julho/2004, seguindo normalmente até setembro/2006.
14. Naquela oportunidade, registrou-se uma execução de 87,15% do total dos serviços pactuados, sendo o saldo não medido no montante de R$ 20.805,29 (peça 1, p. 122) , correspondente aos serviços de esgotamento sanitário (fossas sépticas e sumidouros) , que não foram executados, e a conclusão da pavimentação nas ruas.
15. Trazemos trecho do parecer técnico utilizado como fundamento da decisão do tomador de contas, datado de 21/11/2013 (peça 1, p. 168) , verbis:
As 11 casas contempladas neste contrato de repasse não possuem sistema de esgotamento sanitário. É possível verificar o escoamento do esgoto a céu aberto sobre as ruas que não são pavimentadas nem possuem calçadas. Ou seja, as casas não possuem infraestrutura básica. Além disso, encontram-se degradadas e descaracterizadas.
É importante considerar que, devido à ocupação das casas, não foram realizadas vistorias às áreas internas dos lotes e das residências.
A pavimentação em paralelepípedos das 1a e 2a Travessas Antônio Izídio Arruda está danificada em alguns trechos e necessita de reparos. Há ainda duas caixas de passagem sem tampa na 2a travessa. Além disso, as travessas não estão devidamente sinalizadas.
Diante do exposto acima, concluímos pela não funcionalidade das metas deste contrato de repasse.
16. Depreende-se, portanto, que, as onze casas foram construídas e estão sendo habitadas, inclusive com fornecimento de água e de energia (peça 1, p. 160) .
17. Logo, são questionáveis os fundamentos para imputação do débito, considerando que foi constatada em vistoria uma execução física de 87,15% do objeto, correspondente a R$ 126.194,71, consoante vistoria realizada pela Caixa (peça 1, p. 122) , o qual é superior ao valor efetivamente repassado ao ente federado - que não chegou a ser a totalidade. Ressalta-se que o saldo do repasse mais as atualizações, no valor de R$ 35.922,58, foi devolvido ao Tesouro Nacional (peça 1, p. 172) .
18. Essas circunstâncias acima expostas demonstram a utilidade dos recursos empregados, de forma que não há como promover a responsabilização pela totalidade do valor repassado para a meta, o que caracterizaria o enriquecimento sem causa da administração.
19. De mais a mais, deve ser levado em consideração que o percentual cumprido à época poderia vir a ser aproveitado com a simples conclusão da parte faltante do objeto (poços absorventes e fossas sépticas e a conclusão da pavimentação das ruas) , com o que os benefícios almejados poderão ser totalmente auferidos.
20. Enfim, não foram constatados nos autos elementos objetivos que possam referendar eventual conclusão de que a parte inexecutada do contrato tivesse prejudicado ou tornado inútil todo o sistema de habitação previsto no pacto.
21. Nesse viés, cabe observar que, em casos análogos de execução apenas parcial do objeto, a jurisprudência do TCU é uníssona no sentido de que a devolução integral dos valores federais transferidos só é cabível na hipótese de completa frustação do objetivo colimado pela União com a celebração do ajuste ou em face da imprestabilidade do que foi executado (acórdãos 149/2008, 1577/2011, 3388/2011, 5821/2011 todos da 2ª Câmara) .
22. Da interpretação dessa jurisprudência, percebe-se que a devolução integral dos valores federais somente seria apropriada na hipótese de desvio de finalidade na aplicação dos recursos, que caracterizaria a frustração absoluta do objetivo colimado pela União com a celebração do pacto, uma vez que, no caso de inexecução parcial, em que resta configurada a utilização dos valores, ainda que de forma limitada, nos fins previstos, fica claro que o interesse federal, mesmo que não atendido por completo, é parcialmente contemplado.
23. Adverte-se, ademais, que, de acordo com os boletins de medições da Caixa, os serviços de esgotamento sanitário e a do remanescente da pavimentação nas ruas não foram medidos e pagos, situação que afasta a existência de débito decorrente de pagamentos de parcelas de serviços não realizados (peça 1, p. 92-121) .'
7.6.19.	Da leitura deste excerto acolhido pelo voto do relator ficou claro que:
	a) em casos análogos aos ali tratados, ou seja, quando há uma execução apenas parcial do objeto, a jurisprudência do TCU é uníssona no sentido de que a devolução integral dos valores federais transferidos só é cabível na hipótese de completa frustação do objetivo colimado pela União com a celebração do ajuste ou em face da imprestabilidade do que foi executado (Acórdão 149/2008-TCU-Segunda Câmara, Relator Aroldo Cedraz, 1.577/2011-TCU-2ª Câmara, Relator Augusto Sherman, 3.388/2011-TCU-2ª Câmara, Relator André de Carvalho, 5.821/2011-TCU-2ª Câmara, Relator André de Carvalho) ; e
	b) da interpretação dessa jurisprudência, percebe-se que a devolução integral dos valores federais somente seria apropriada na hipótese de desvio de finalidade na aplicação dos recursos, que caracterizaria a frustração absoluta do objetivo colimado pela União com a celebração do pacto, uma vez que, no caso de inexecução parcial, em que resta configurada a utilização dos valores, ainda que de forma limitada, nos fins previstos, fica claro que o interesse federal, mesmo que não atendido por completo, é parcialmente contemplado.
Conclusão
7.6.20.	Diante de tudo o exposto, tendo em vista as análises constantes nos itens 6 a 7.6.19, concluímos que:
	a) a Caixa tem razão em afirmar que o advento do Acórdão 5690/2015-TCU-Segunda Câmara trouxe uma mudança de paradigma no sentido de que, em casos análogos aos ali tratados, ou seja, quando há uma execução apenas parcial do objeto, a jurisprudência do TCU é uníssona no sentido de que a devolução integral dos valores federais transferidos só é cabível na hipótese de completa frustação do objetivo colimado pela União com a celebração do ajuste ou em face da imprestabilidade do que foi executado (Acórdão 149/2008-TCU-Segunda Câmara, Relator Aroldo Cedraz, 1.577/2011-TCU-2ª Câmara, Relator Augusto Sherman, 3.388/2011-TCU-2ª Câmara, Relator André de Carvalho, 5.821/2011-TCU-2ª Câmara, Relator André de Carvalho) ;
	b) da interpretação dessa jurisprudência, percebe-se que a devolução integral dos valores federais somente seria apropriada na hipótese de desvio de finalidade na aplicação dos recursos, que caracterizaria a frustração absoluta do objetivo colimado pela União com a celebração do pacto, uma vez que, no caso de inexecução parcial, em que resta configurada a utilização dos valores, ainda que de forma limitada, nos fins previstos, fica claro que o interesse federal, mesmo que não atendido por completo, é parcialmente contemplado;
	c) ficou evidente que a Caixa providenciou a realização das vistorias in loco, em um momento posterior ao envio das TCEs a este Tribunal, ao tomar conhecimento do entendimento firmado no Acórdão 5690/2015-TCU-Segunda Câmara, para verificar se o empreendimento poderia ser considerado funcional, na forma da jurisprudência já citada.
	d) que não há indícios de irregularidades no procedimento da Caixa de encaminhar um segundo parecer pugnando pela funcionalidade de um empreendimento, em se tratando de caso análogo ao tratado no Acórdão 5690/2015-TCU-Segunda Câmara, quando a TCE já tinha sido encaminhada a este Tribunal pugnando pela falta de funcionalidade, porque havia utilizado como parâmetro o normativo Caixa AE 099, item 3.3.8.2, que era divergente ao entendimento do Tribunal no referido acórdão.
8.	Análise dos processos do escopo.
8.1. Neste item analisaremos os processos abaixo listados, com o fim de verificar se houve irregularidade no procedimento adotado pelos agentes públicos da Caixa responsáveis pelas respectivas vistorias in loco para emissão de atestes de forma tardia sobre a funcionalidade dos objetos então pactuados nos instrumentos de transferências financeiras voluntárias.
8.1.1 Também verificaremos se os documentos apresentados pela Caixa contêm elementos de convicção suficientes de que o agente público que fiscalizou a obra compareceu ao local do empreendimento para realizar a vistoria in loco, além de identificar quais foram esses agentes públicos.
8.2. TC Processo 017.027/2015-2 - CR 213.643-67/2006, Ampliação de barragem no município de Iati/PE:
8.2.1. Com o fim de verificar se houve irregularidade no procedimento adotado pelos agentes públicos responsável pelas vistorias in loco para emissão do ateste de forma tardia sobre a funcionalidade do objeto então pactuado no instrumento de transferência financeira voluntária supramencionado, solicitamos à Caixa, por meio do Ofício 47/2019-TCU/Sec-PE, de 25/1/2019, que nos informasse quais os motivos que levaram a estatal a encaminhar as Tomadas de Contas Especiais, referentes ao presente contratos de repasse, pugnando pela falta de funcionalidade do objeto e, posteriormente, ter realizado vistoria in loco e concluído pela funcionalidade (peça 30) .
8.2.2.	 Além disso solicitamos que nos informassem quais agentes públicos da Caixa foram responsáveis pelas vistorias, informando-nos no mínimo: nome e CPF (peça 30) .
8.2.3.	 Em atenção à nossa requisição, a Caixa informou, por meio do Ofício 77/2019/GEGOP, de 4/2/2019 (peça 32, p. 2) , o que abaixo transcrevemos:
'Posição CAIXA: c.1) 213.643-67/2006: PREFEITURA DE IATI - VIGÊNCIA: 29/12/2012 - Objeto: AMPLIAÇÃO DA BARRAGEM DE TERRA NO SÍTIO ARAPUÁ - A TCE foi instaurada, inicialmente, em out/2013, em razão da não conclusão total do objeto contratado. O percentual de execução atestado pela Caixa estava paralisado em 83,78%, correspondentes ao total de R$ 86.266,20, conforme Relatório de Vistoria de 01/10/2010, cujo total havia sido desbloqueado ao município. Antes da instauração da TCE, o objeto estava inconcluso, sem ateste de funcionalidade e havia pendências de reprogramação que deviam ser atendidas pelo município antes da vistoria final, cujas pendências até o fim da vigência, em 29/12/2012, não haviam sido atendidas. Em fev/2013, houve notificações de TCE, sem qualquer manifestação por parte dos notificados, e, em out/2013, o dossiê foi enviado ao setor competente para instauração do processo. Após atendimento de pendências para saneamento do processo de TCE, houve, finalmente, instauração do processo em nov/2014, por meio do Relatório de TCE nº 207/2014. Enquanto a TCE era instaurada pelo setor competente, o município, com a nova gestão iniciada em jan/2013, contatou a CAIXA para saneamento das pendências documentais e de obra para ateste final do objeto, que ocorreu em vistoria realizada em 26/09/2014, porém as pendências documentais somente foram saneadas em 18/08/2016, quando, de fato, foi solicitado o cancelamento da TCE. Em nov/2016, a prestação de contas final foi apresentada e foi aprovada pela CAIXA em 30/12/2016 e no SIAFI em 20/02/2017.'
8.2.4.	A Caixa acrescentou que (peça 32, p. 5) :
'Posição CAIXA: d.1) IATI - 213.643-67/2006 - A vistoria de funcionalidade da obra foi realizada em 26/09/2014 pela empregada Itajacy Lira Melo e Silva, CREA 42494-D/PE, matrícula 125539-2, CPF XXX.531.264-XX, cujo registro da vistoria ocorreu no PA GIGOV/CA 894/2014, de 07/10/2014; já o saneamento das pendências documentais foi registrado pelo empregado Manoel Rafael de Arruda Neto, CREA 35452-D/PE, matrícula 102073-7, CPF XXX.609.084-XX, Coordenador Técnico da GIGOV Caruaru, cujo registro ocorreu mediante despacho a próprio punho em 18/08/2016. Segue, em anexo, registro fotográfico ocorrido no dia da vistoria:'
8.2.5.	Os registros fotográficos encontram-se à peça 32, p. 5-6.
8.2.6.	 No que diz respeito às evidências da realização das vistorias feitas in loco pela equipe de fiscalização da Caixa, com o fim de demonstrar que os fiscais, efetivamente, compareceram ao local do empreendimento, a Caixa prestou as seguintes informações (peça 35, p. 1-2) :
IATI - 213.643-67/2006: Seguem as telas do destacamento da empregada Itajacy Lira, que realizou a vistoria no objeto contratado em 26/09/2014.
8.2.7	Os comprovantes de pagamento de diárias e de uso de veículo da Caixa ao Sr. Itajacy Lira Melo e Silva, nos dias 25 e 26 de setembro de 2014, encontram à peça 56.
Análise:
8.2.8 Após a Caixa ter apresentado suas considerações e esclarecimentos, passemos às análises.
8.2.8.1. Quanto aos motivos que levaram a Caixa a encaminhar a Tomada de Conta Especial, referentes ao contrato de repasse em análise, pugnando pela falta de funcionalidade do objeto e, posteriormente, ter realizado vistoria in loco e concluído pela funcionalidade, os gestores esclareceram que em novembro de 2014 instaurou-se a TCE e remeteram ao Tribunal o Relatório de TCE 207/2014 (que se encontra à peça 1) .
8.2.8.2. Acrescentou que, enquanto a TCE ainda estava na fase interna, em janeiro de 2013, a nova gestão municipal mostrou interesse em sanear as pendências documentais e da obra em si, para que ela passasse por uma nova vistoria, que foi realizada em 26/9/2014, conforme informações constantes à peça 4, p. 2, no PA GIGOV/CA 894/2014, de 7/10/2014, que pugnou pela funcionalidade da obra, ainda que tenha ressalvado que existiam documentos ainda pendentes de apresentação, tais como: declaração de suporte de solo; teste de absorção etc.
8.2.8.3. As pendências documentais foram consideradas saneadas em 18/8/2016, pelo Sr. Manoel Rafael de Arruda Neto, CREA 35452-D/PE, matrícula 102073-7, CPF XXX.609.084-XX, Coordenador Técnico da GIGOV Caruaru, oportunidade em que ele mesmo encaminhou o processo ao setor competente ´para a realização da prestação de contas final´ (peça 4, p. 6) .
8.2.8.4. Poucos dias depois, mesmo sem que a prestação de contas final tivesse sido formalmente aprovada pelo setor competente, com a TCE ainda com pendências financeiras da ordem de R$ 2.033,03 (peça 36, p. 12) , as quais foram sanadas em 23/12/2016 com o recolhimento de GRU (peça 36, p. 14-15) , o Sr. Saulo Farhat Paiva, Superintendente Nacional - em Exercício de Administração Financeira, solicitou o cancelamento do contrato de repasse em questão de forma antecipada, por meio do Ofício 418/2016/SUAFI, de 26/8/2016, e registrado pela Sec-PE nos autos no dia 31/8/2016 (peça 4) .
8.2.8.5. A prefeitura de Iati/PE, em 31/10/2016, apresentou a prestação de contas final (peça 36, p. 1-15) .
8.2.8.6. Em 30/12/2016 a Caixa aprovou, por meio do PA GIGOVCA 210/2016, a prestação de contas final do presente contrato de repasse (peça 36, p. 16-17) .
8.2.8.7. Vale chamar a atenção, ainda, sobre a mudança de paradigma adotada pela Caixa com o advento do Acórdão 5690/2015-TCU-Segunda Câmara, no que diz respeito à jurisprudência do Tribunal, que entende que é possível que uma obra seja considerada funcional, mesmo sem a execução de 100% do que foi planejado no seu projeto básico, uma vez que o ofício que solicitou o cancelamento da TCE, Ofício 418/2016/SUAFI, de 26/8/2016 (peça 4) , foi emitido sob a égide do novo entendimento, conforme análises constante nos itens 7.6 a 7.6.20 da presente instrução.
8.2.8.8. Quanto às evidências da realização das vistorias feitas in loco de maneira tardia, pela equipe de fiscalização da Caixa, referentes ao contrato de repasse em questão, com o fim de demonstrar que os fiscais, efetivamente, compareceram no local de cada empreendimento, conforme já mencionado nos itens 8.2.6 a 8.2.7, os gestores apresentaram os comprovantes de pagamento de diárias e de uso de veículo referentes ao Sr. Itajacy Lira Melo e Silva, nos dias 25 e 26 de setembro de 2014 (peça 56) , que coincide com a data de realização da vistoria constante no PA GIGOV/CA 894/2014, de 7/10/2014, que informa que a visita ocorreu no dia 26/9/2014 (peça 4, p. 2) . Vale acrescentar que o próprio relatório acima mencionado serve de evidência da realização da vistoria, uma vez que este Tribunal sempre o aceitou como elemento suficiente para a prova do trabalho realizado pelos agentes fiscalizadores da Caixa.
8.2.8.9. No que diz respeito à informação de quais agentes públicos da Caixa foram responsáveis pelas vistorias tardias realizadas in loco, conforme consta nos itens 8.2.2 a 8.2.7 da presente instrução, no caso desse contrato de repasse, apuramos que foi o Sr. Itajacy Lira Melo e Silva, CREA 42494-D/PE, matrícula 125539-2, CPF XXX.531.264-XX, quem realizou a visita, conforme PA GIGOV/CA 894/2014, de 07/10/2014, e comprovantes de pagamento de diárias e de uso de veículo da Caixa, nos dias 25 e 26 de setembro de 2014.
Conclusão:
8.2.8.10.	Considerando (1) as evidências constantes nos autos, (2) que os agentes públicos que prestaram as informações requeridas cumpriram com seu dever funcional de dizer a verdade a este Tribunal e (3) as análises feitas nos itens 8.2 a 8.2.8.9 da presente instrução, concluímos:
	a) que os motivos que levaram a Caixa a solicitar o cancelamento da TCE, após as contas terem ingressado neste Tribunal, do CR 213.643-67/2006, ampliação de barragem no município de Iati/PE, objeto do TC 017.027/2015, foram (1) o fato de a nova gestão municipal ter saneado as pendências documentais e da obra, para que ela pudesse passar por uma nova vistoria, com o fim de verificar a sua funcionalidade, e (2) o fato de o PA GIGOV/CA 894/2014, de 7/10/2014, ter pugnado pela funcionalidade da obra, tudo na forma do entendimento firmado no Acórdão 5690/2015-TCU-Segunda Câmara e jurisprudência deste Tribunal nele citada;
	b) que há elementos de convicção suficientes para afirmar que o Sr. Itajacy Lira Melo e Silva compareceu no local do empreendimento para a realização da vistoria in loco no dia 26/9/2014, conforme consta no PA GIGOV/CA 894/2014, de 7/10/2014, para a tardia emissão do ateste sobre a funcionalidade do objeto;
	c) que não há indícios de irregularidades nos procedimentos adotados na vistoria in loco com a tardia emissão do ateste sobre a funcionalidade do objeto então pactuado no instrumento de transferência financeira voluntária CR 213.643-67/2006 (TC Processo 017.027/2015-2) .
8.2.8.11.	Informar às autoridades superiores que o agente público da Caixa responsável pela vistoria tardia realizada in loco, no caso desse contrato de repasse, foi o Sr. Itajacy Lira Melo e Silva, CREA 42494-D/PE, matrícula 125539-2, CPF XXX.531.264-XX.
Informações coletadas por determinação do item 9.1 do Acórdão 12161/2018-TCU-Segunda Câmara
8.2.8.12.	Conforme informado no item referente à metodologia do relatório, apresentamos neste item as informações complementares coletadas por força do determinado no item 9.1 do supracitado acórdão, no que diz respeito ao CR 213.643-67/2006:
	a) data de liberação dos respectivos recursos federais: 5/3/2010 - R$ 63.874,50; 2/7/2010 - R$ 17.392,10 (peça. 1, p. 170) ;
	b) data de vigência do ajuste: de 29/12/2006 a 29/12/2012 (peça 1, p. 2) 
	c) data de prestação de contas final: aprovada pela Caixa em 30/12/2016 (peça 36) 
8.3. TC Processo 000.058/2016-5 - CR 212.110-03/2006, Construção de duas quadras poliesportivas nos distritos de Brejinho e Borborema no município de Tabira/PE:
8.3.1.	 Com o fim de verificar se houve irregularidade no procedimento adotado pelos agentes públicos responsável pelas vistorias in loco para emissão do ateste de forma tardia sobre a funcionalidade do objeto então pactuado no instrumento de transferência financeira voluntária supramencionado, solicitamos à Caixa, por meio do Ofício 47/2019-TCU/Sec-PE, de 25/1/2019, que nos informasse quais os motivos que levaram a Caixa a encaminhar as Tomadas de Contas Especiais, referentes ao presente contratos de repasse, pugnando pela falta de funcionalidade do objeto e, posteriormente, ter realizado vistoria in loco e concluído pela funcionalidade (peça 30) .
8.3.2.	 Além disso solicitamos que nos informassem quais agentes públicos da Caixa foram responsáveis pelas vistorias, informando-nos no mínimo: nome e CPF (peça 30) .
8.3.3.	 Em atenção à nossa requisição, a Caixa informou, por meio do Ofício 77/2019/GEGOP, de 4/2/2019 (peça 32, p. 2-3) , o que abaixo transcrevemos:
c.2) 212.110-03/2006: PREFEITURA DE TABIRA - VIGÊNCIA: 30/04/2013 - Objeto: CONSTRUÇÃO DE DUAS QUADRAS POLIESPORTIVAS DESCOBERTAS, NOS POVOADOS DE BREJINHO E DA BORBOREMA - A TCE foi instaurada, inicialmente, em out/2014, em razão da não conclusão total do objeto contratado. O percentual de execução atestado pela Caixa estava paralisado em 71,29%, correspondentes ao total de R$ 81.321,20, conforme Relatório de Vistoria de 08/01/2013. Antes da instauração da TCE o objeto estava inconcluso, sem funcionalidade e havia pendências para liberação de glosas, parte documentais e parte em razão de alguns equipamentos apresentarem-se danificados. Em 30/04/2013, a vigência contratual expirou sem a prefeitura atender as pendências remanescentes. Em jun/2014, foram enviadas notificações de TCE e, não havendo solução da situação do contrato, em 17/11/2014 o dossiê foi enviado ao setor competente para instauração do processo. Em 20/11/2014, o município solicitou vistoria final, sob alegação de que todas as exigências solicitadas haviam sido sanadas, e a vistoria ocorreu em 24/02/2015, atestando, de fato, que os 71,29% executados do contrato apresentavam o mínimo necessário para a funcionalidade da intervenção. Em dez/2016, o cancelamento da TCE foi solicitado e a fase de prestação de contas final iniciada, sendo aprovada pela CAIXA em 23/08/2017 e no SIAFI em 09/04/2018.
8.3.4.  A Caixa acrescentou que (peça 32, p. 6) :
d.2) TABIRA - 212.110-03/2007 - A vistoria de funcionalidade da obra foi realizada em 24/02/2015 pelo empregado Roberto Cláudio Morais de Oliveira Júnior, CREA 31998-D/PE, matrícula 118674-5, CPF XXX.551.444-XX, cujo registro da vistoria ocorreu no PA GIGOV/CA 1042/2015, de 25/02/2015. Segue, em anexo, registro fotográfico do objeto realizado no dia da vistoria:
8.3.5. Os registros fotográficos encontram-se à peça 32, p. 6-7.
8.3.6. No que diz respeito às evidências da realização das vistorias feitas in loco pela equipe de fiscalização da Caixa, com o fim de demonstrar que os fiscais, efetivamente, compareceram ao local do empreendimento, a Caixa prestou as seguintes informações (peça 35, p. 2) :
TABIRA - 212.110-03/2006: Seguem as telas do destacamento do empregado Roberto Cláudio, que realizou a vistoria no objeto contratado em 24/02/2015;
8.3.7. Os comprovantes de pagamento de diárias e de uso de veículo da Caixa ao Sr. Roberto Cláudio Morais de Oliveira Júnior, nos dias 23 e 24 de fevereiro de 2015, encontram à peça 57.
Análise:
8.3.8. Após a Caixa ter apresentado suas considerações e esclarecimentos, passemos às análises.
8.3.8.1. Quanto aos motivos que levaram a Caixa a encaminhar a Tomada de Conta Especial, referentes ao contrato de repasse em análise, pugnando pela falta de funcionalidade do objeto e, posteriormente, ter realizado vistoria in loco e concluído pela funcionalidade, os gestores esclareceram que em outubro de 2014 instaurou-se a TCE e remeteram ao Tribunal o Relatório de TCE 014/2015/GENEF/SUAFI/CAIXA, de 26/1/2015 (que se encontra à peça 1 do TC Processo 000.058/2016-5) .
8.3.8.2. Em 20/11/2014, o município solicitou vistoria final, sob alegação de que havia saneado as pendências inicialmente apontadas pela Caixa. A visita in loco ao empreendimento ocorreu em 24/2/2015, logo, após a TCE ter sido remetida a este Tribunal.
8.3.8.3. Na visita in loco, tardia, mencionada acima, atestou-se a funcionalidade do empreendimento, conforme consta no PA GIGOV/CA 1.042/2015, de 25/2/2015 (peça 3, p. 4-6, do TC Processo 000.058/2016-5) .
8.3.8.4. Em 29 de dezembro de 2016, por meio do Ofício 1.560/2016/COPAC/GEATO (que se encontra à peça 4, p. 1, do TC Processo 000.058/2016-5) , o cancelamento da TCE foi solicitado e a fase de prestação de contas final iniciada.
8.3.8.5. A aprovação pela Caixa ocorreu em 23/8/2017, conforme consta à peça 6 do TC Processo 000.058/2016-5.
8.3.8.6. Vale chamar a atenção, também, para a mudança de paradigma adotada pela Caixa com o advento do Acórdão 5690/2015-TCU-Segunda Câmara, no que diz respeito à jurisprudência do Tribunal, que entende que é possível que uma obra seja considerada funcional, mesmo sem a execução de 100% do que foi planejado no seu projeto básico, uma vez que o ofício que solicitou o cancelamento da TCE, Ofício 1.560/2016/COPAC/GEATO, de 29 de dezembro de 2016, foi emitido sob a égide do novo entendimento, conforme análises constante nos itens 7.6 a 7.6.20 da presente instrução.
8.3.8.7. Quanto às evidências da realização das vistorias feitas in loco de maneira tardia, pela equipe de fiscalização da Caixa, referente ao contrato de repasse em questão, com o fim de demonstrar que os fiscais, efetivamente, compareceram no local de cada empreendimento, conforme já mencionado nos itens 8.3.6 a 8.3.7, os gestores apresentaram os comprovantes de pagamento de diárias e de uso de veículo referentes ao Sr. Roberto Cláudio Morais de Oliveira Júnior, nos dias 23 e 24 de fevereiro de 2015 (peça 57) , que coincide com a data de realização da vistoria, 24/2/2015 constante no PA GIGOV/CA 1.042/2015, de 25/2/2015 (peça 3, p. 4-6, do TC Processo 000.058/2016-5) . Vale acrescentar que o próprio relatório acima mencionado serve de evidência da realização da vistoria, uma vez que este Tribunal sempre o aceitou como elemento suficiente para a prova do trabalho realizado pelos agentes fiscalizadores da Caixa.
8.3.8.8. No que diz respeito à informação de qual agente público da Caixa foi responsável pela vistoria tardia realizada in loco, conforme consta nos itens 8.3.4 a 8.3.7 da presente instrução, no caso desse contrato de repasse, apuramos que foi o Sr. Roberto Cláudio Morais de Oliveira Júnior, CREA 31998-D/PE, matrícula 118674-5, CPF XXX.551.444-XX, quem realizou a visita, conforme PA GIGOV/CA 1.042/2015, de 25/2/2015, e comprovantes de pagamento de diárias e de uso de veículo da Caixa, nos dias 23 e 24 de fevereiro de 2015.
Conclusão:
8.3.8.9. Considerando (1) as evidências constantes nos autos, (2) que os agentes públicos que prestaram as informações requeridas cumpriram com seu dever funcional de dizer a verdade a este Tribunal e (3) as análises feitas nos itens 8.3 a 8.3.8.8 da presente instrução, concluímos:
	a) que os motivos que levaram a Caixa a solicitar o cancelamento da TCE, após as contas terem ingressado neste Tribunal, do CR 212.110-03/2006, construção de duas quadras poliesportivas nos distritos de Brejinho e Borborema no município de Tabira/PE, objeto do TC Processo 000.058/2016-5, foram (1) o fato de a municipalidade ter saneado as pendências inicialmente apontadas pela Caixas e solicitado uma nova vistoria, com o fim de verificar a sua funcionalidade, e (2) o fato de o PA GIGOV/CA 1.042/2015, de 25/2/2015, ter pugnado pela funcionalidade da obra, tudo na forma do entendimento firmado no Acórdão 5690/2015-TCU-Segunda Câmara e jurisprudência deste Tribunal nele citada;
	b) que há elementos de convicção suficientes para afirmar que o Sr. Roberto Cláudio Morais de Oliveira Júnior compareceu no local do empreendimento para a realização da vistoria in loco no dia 24/2/2015, conforme consta no PA GIGOV/CA 1.042/2015, de 25/2/2015, para a tardia emissão do ateste sobre a funcionalidade do objeto;
	c) que não há indícios de irregularidades nos procedimentos adotados na vistoria in loco com a tardia emissão do ateste sobre a funcionalidade do objeto então pactuado no instrumento de transferência financeira voluntária CR 212.110-03/2006 (TC Processo 000.058/2016-5) .
8.3.8.10.	Informar às autoridades superiores que o agente público da Caixa responsável pela vistoria tardia realizada in loco, no caso desse contrato de repasse, foi o Sr. Roberto Cláudio Morais de Oliveira Júnior, CREA 31998-D/PE, matrícula 118674-5, CPF XXX.551.444-XX.
Informações coletadas por determinação do item 9.1 do Acórdão 12161/2018-TCU-Segunda Câmara
8.3.8.11. Conforme informado no item referente à metodologia do relatório, apresentamos neste item as informações complementares coletadas por força do determinado no item 9.1 do supracitado acórdão, no que diz respeito ao CR 212.110-03/2006:
	a) data de liberação dos respectivos recursos federais: 30/6/2008 - R$ 28.351,86; 30/12/2008 - R$ 36.836,64 (peça 1, p. 113 do TC Processo 000.058/2016-5) ;
	b) data de vigência do ajuste: de 29/12/2006 a 30/4/2013 (peça 1, p. 4 do TC Processo 000.058/2016-5) ;
	c) data de prestação de contas final: aprovada pela Caixa em 23/8/2017 (peça 6 do TC Processo 000.058/2016-5) .
8.4. TC Processo 000.290/2015-7 - CR 186.255-97/2005, ampliação de unidade esportiva no município de Cupira/PE:
8.4.1.	 Com o fim de verificar se houve irregularidade no procedimento adotado pelos agentes públicos responsável pelas vistorias in loco para emissão do ateste de forma tardia sobre a funcionalidade do objeto então pactuado no instrumento de transferência financeira voluntária supramencionado, solicitamos à Caixa, por meio do Ofício 47/2019-TCU/Sec-PE, de 25/1/2019, que nos informasse quais os motivos que os levaram a encaminhar as Tomadas de Contas Especiais, referentes ao presente contratos de repasse, pugnando pela falta de funcionalidade do objeto e, posteriormente, ter realizado vistoria in loco e concluído pela funcionalidade (peça 30) .
8.4.2.	 Além disso solicitamos que nos informassem quais agentes públicos da Caixa foram responsáveis pelas vistorias, informando-nos no mínimo: nome e CPF (peça 30) .
8.4.3.	 Em atenção à nossa requisição, a Caixa informou, por meio do Ofício 77/2019/GEGOP, de 4/2/2019 (peça 32, p. 3) , o que abaixo transcrevemos:
c.3) 186.255-97/2005: PREFEITURA DE CUPIRA - VIGÊNCIA: 30/12/2011 - Objeto: CONCLUSÃO E EQUIPAMENTOS DE QUADRA POLIESPORTIVA - A TCE foi instaurada, inicialmente, em nov/2013, em razão da não conclusão total do objeto contratado. O percentual de execução atestado pela CAIXA estava paralisado em 78,87%, correspondentes ao total de R$ 116.469,93, conforme Relatório de Vistoria de 16/11/2007. Antes da instauração da TCE, o objeto estava inconcluso, sem ateste de funcionalidade, vigência expirada desde 30/12/2011 e pendências para reprogramação, além de necessidade de manutenção e conservação de alguns equipamentos. Em nov/2012, foram enviadas notificações de TCE e, em nov/2013, dossiê seguiu para o setor competente para instauração do processo. Em mai/2015, o município solicitou vistoria, porém a CAIXA informou que somente ocorreria a vistoria após execução dos reparos necessários ao ateste de funcionalidade. Em set/2018, tomamos conhecimento do Ofício 1370/2018-TCU/SECEX-PE, de 23/08/2018, mediante o qual a própria Corte de Contas solicitava desta GIGOV que informássemos a situação atual da quadra e dos equipamentos, o que exigia uma vistoria in loco, que foi realizada em 04/10/2018. Dessa forma, foi possível o ateste de funcionalidade, visto que a quadra e os equipamentos estavam em razoável estado de conservação e indicavam que havia manutenção periódica. Também houve a observação no parecer de funcionalidade de que a quadra era rotineiramente utilizada pela população para práticas esportivas e de lazer, ou seja, apresentava benefício à população. Diante do exposto, prestamos as informações ao TCU e, visto que não havia dano que justificasse a continuidade da TCE, o cancelamento do processo foi solicitado e iniciada a fase de análise de prestação de contas, que foi aprovada pela CAIXA em 19/10/2018 e no SIAFI em 16/11/2018.
8.4.4. A Caixa acrescentou que (peça 32, p. 7) :
d.3) CUPIRA - 186.255-97/2005 - A vistoria solicitada pelo TCU, mediante a qual foi atestada a funcionalidade do objeto contratado, foi realizada em 04/10/2018 pelo empregado Gustavo A. Muniz de Araújo, CAU A29318-0, matrícula 118575-7, CPF XXX.547.984-XX, cujo registro da vistoria ocorreu no PA GIGOV/CA 511/18, de 18/10/2018. Segue, em anexo, registro fotográfico ocorrido no dia da vistoria:
8.4.5. Os registros fotográficos encontram-se à peça 32, p. 7-10.
8.4.6. À peça 35, p. 4, constam informações complementares da Caixa retificando o que fora dito no Ofício 77/2019/GEGOP, de 4/2/2019, transcritas no item 8.4.3 da presente instrução. Também apresentou evidências da realização das vistorias feitas in loco, com o fim de demonstrar que os fiscais, efetivamente, compareceram ao local do empreendimento:
CUPIRA - 186.255-97/2005 - Retificamos duas informações mencionadas no subitem 1.4.3 daquele ofício da GEGOP: houve duas vistorias no objeto deste contrato, sendo a primeira em 28/09/2018, onde verificou-se o bom estado de conservação da quadra e que estava em pleno uso pela população, porém eram necessários reparos nas instalações elétricas, por isso não houve seu ateste de funcionalidade nessa primeira vistoria. Em 10/10/2018, e não em 04/10/2018, conforme informado no PAT GIGOV/CA 511/18, o empregado foi novamente à quadra para verificar as instalações elétricas reparadas, quando concluiu-se, finalmente, pela funcionalidade do objeto. Ambas as vistorias foram realizadas pelo empregado Gustavo Muniz. Em anexo, seguem as telas dos destacamentos realizados em 28/09/2018 e 10/10/2019. Acrescentamos que esse último destacamento consta o trecho CARUARU-IBIMIRIM-CARUARU, pois o destino dessa vistoria era o município de Ibimirim, porém, foi encaixada na rota a vistoria em Cupira e uma outra em Belo Jardim, conforme BDT (Boletim Diário de Tráfego) em anexo;
8.4.7. Os comprovantes de pagamento de diárias e de uso de veículo da Caixa ao Sr. Gustavo Almeida Muniz de Araújo, no dia 28/9/2018 encontram-se à peça 58, p. 1 e nos dias 10/10/2018 e 11/10/2018 encontram-se à peça 58, p. 4-6.
Análise:
8.4.8. Após a Caixa ter apresentado suas considerações e esclarecimentos, passemos às análises.
8.4.8.1. Quanto aos motivos que levaram a Caixa a encaminhar a Tomada de Conta Especial, referentes ao contrato de repasse em análise, pugnando pela falta de funcionalidade do objeto e, posteriormente, ter realizado vistoria in loco e concluído pela funcionalidade, os gestores esclareceram:
	a) que a TCE foi instaurada em novembro de 2013, em razão da não execução total do objeto pactuado, tendo a execução ficado em 78,87%, correspondente a R$ 116.469,93, na forma do relatório de vistoria de 16/11/2007 (peça 1, p. 53-54 do TC Processo 000.290/2015-7) ;
	b) que em 30/12/2012 a obra não estava concluída, sem atestado de funcionalidade e com contrato expirado desde 30/12/2011;
	c) que em novembro de 2013 iniciou-se o processo de instauração da TCE;
	d) que em maio de 2015 a municipalidade solicitou uma vistoria de verificação de funcionalidade, mas não foi levada a cabo, porque existiam ainda pendências na obra.
	e) que foram realizadas duas vistorias, sendo a primeira no dia 28/9/2018 e a segunda no dia 10/10/2018, com o fim de atender o que foi solicitado pela Sec-PE, por meio do Ofício 1.370/2018-TCU/SECEX-PE, de 23/8/2018 (peça 74, p. 1, do TC Processo 000.290/2015-7) , ambas realizadas pelo Sr. Gustavo A. Muniz de Araújo, CAU A29318-0, matrícula 118575-7, CPF XXX.547.984-XX. O relatório de vistoria, PA GIGOV/CA 511/2018, de 18/10/2018, encontra-se à peça 79, p. 2-7, do TC Processo 000.290/2015-7, valendo acrescentar que o gestor informou que a data nele constante está equivocada e que as visitas in loco ocorreram, na verdade, nos dias já mencionados acima.
	f) que o relatório fotográfico consta à peça 32, p. 7-10.
	g) que foi nessa oportunidade que se verificou que a quadra tinha funcionalidade e, por consequência, solicitou-se a suspensão/arquivamento do processo de TCE, se esse for o entendimento desta Corte de Contas (peça 79, p. 1, do TC Processo 000.290/2015-7) ;
	h) que após atestada a funcionalidade da obra, procedeu-se uma nova análise da prestação de contas, que culminou com sua aprovação com ressalva (peça 82, p. 14 do TC Processo 000.290/2015-7) , pelo setor competente da Caixa, em 19/10/2018 e registro no Siafi em 16/11/2018.
8.4.8.2. Com o fim de testar se há evidências de que o agente da Caixa compareceu ao empreendimento para fazer a visita in loco, a primeira no dia 28/9/2018 e a segunda no dia 10/10/2018, consultamos os comprovantes de deslocamento e de pagamento de diárias que estão à peça 58 e constatamos que as datas constantes nesses documentos coincidem com as informadas à equipe de fiscalização.
8.4.8.3. Vale ressaltar que no corpo do supracitado relatório de vistoria consta que o fiscal utilizou o Acórdão 5690/2015-TCU-Segunda Câmara como referência (peça 79, p. 2 e p. 6 do TC Processo 000.290/2015-7) .
8.4.8.4. É importante mencionar que Ofício 1.370/2018-TCU/SECEX-PE, de 23/8/2018 (peça 74, p. 1, do TC Processo 000.290/2015-7) foi expedido em atendimento ao despacho do Ministro João Augusto Ribeiro Nardes, que determinou a realização de diligência, na fase recursal, ante a interposição de recurso de reconsideração pelo Sr. José João Inácio ao Acórdão 5832/2017-TCU-Segunda Câmara (Relator Ministro Substituto André Luís de Carvalho) no seguinte sentido (peça 72, p. 2-3 do TC Processo 000.290/2015-7) :
10.1. diligencie a Caixa Econômica Federal a fim de que informe: 
9.1.1. a situação atual da quadra e dos serviços aprovados pelo Contrato de Repasse 186.255-97/2005 (Siafi 541.787) , esclarecendo se de algum modo foram supridas as lacunas e deficiências qualitativas e quantitativas apontadas no Relatório de Acompanhamento de Empreendimento datado de 16/11/2007 (Processo 182.255- 97/2005) , em especial no tocante ao item ´piso da quadra´; 
9.1.2. os ´equipamentos´ previstos no plano de trabalho aprovado - não especificados nesta tomada de contas especial -, esclarecendo se a falta de instalação dos itens pelo convenente inviabilizou o uso da quadra pela população local; em caso afirmado, em que medida se deu essa inviabilização; e 
9.1.3. a existência de outros contratos de repasse cujos objetos tenham conexão com o deste contrato de repasse, bem como as linhas de conexão entre eles, se existentes, que evidenciem casos de sobreposição de obras e serviços de engenharia na quadra/ginásio situada na Praça José Luiz da Silveira Barros, no Município de Cupira/PE; e 10.2. devolva o processo a este gabinete, de posse da resposta da estatal à diligência, mediante nova instrução técnica, encaminhando-o antes à Secretaria de Recursos e, na sequência, ao
8.4.8.5. Vale matizar que a resposta ao Ofício 1.370/2018-TCU/SECEX-PE, de 23/8/2018 foi apresentada pela Caixa por meio do Ofício 1.001/2018/GEGOP (peça 78 do TC Processo 000.290/2015-7) de 2/10/2018, oportunidade em foi noticiado que:
1.1.1 Após vistoria realizada na semana passada, verificou-se o bom estado da quadra e que esta se encontra em uso pela população, porém há necessidade de efetuar reparos nas instalações elétricas para ateste final da funcionalidade. O Município também apresentou a última prestação de contas parcial, que está apta à aprovação, com ressalvas, desde que seja dado o ateste conclusivo da funcionalidade. Ficou agendada nova vistoria para 09/10/2018, para fins de verificação das instalações elétricas.
8.4.8.6. Finalmente, por meio do Ofício 1.134/2018/GEGOP, de 13/11/2018, a Caixa informou à Secex-TCE que o PAT GIGOV/CA 511/2018 (peça 79, p. 2-7 do TC Processo 000.290/2015-7) atestou a funcionalidade do objeto contratual aqui em análise, sendo esse o motivo do pedido de forma tardia da análise e eventual suspensão/arquivamento da TCE.
Conclusão:
8.4.8.4. Considerando (1) as evidências constantes nos autos, (2) que os agentes públicos que prestaram as informações requeridas cumpriram com seu dever funcional de dizer a verdade a este Tribunal e (3) as análises feitas nos itens 8.4 a 8.4.8.6 da presente instrução, concluímos:
	a) que os motivos que levaram a Caixa a solicitar a suspensão/arquivamento, por meio do Ofício 1.001/2018/GEGOP, de 2/10/2018, após as contas terem ingressado neste Tribunal, do CR 186.255-97/2005, ampliação de unidade esportiva no município de Cupira/PE, objeto do TC Processo 000.290/2015-7, foram (1) o fato de que, para responder ao Ofício 1.370/2018-TCU/SECEX-PE, de 23/8/2018, foi necessário realizar nova visita in loco, oportunidade em que também foi avaliada a funcionalidade das obras, e (2) o fato de o PA GIGOV/CA 511/2018, de 18/10/2018, ter pugnado pela funcionalidade da obra, tudo na forma do entendimento firmado no Acórdão 5690/2015-TCU-Segunda Câmara e jurisprudência deste Tribunal nele citada;
	b) que há elementos de convicção suficientes para afirmar que o Sr. Gustavo A. Muniz de Araújo compareceu no local do empreendimento para a realização das vistorias in loco nos dias 28/9/2018 e 10/10/2018;
	c) que não há indícios de irregularidades nos procedimentos adotados na vistoria in loco com a tardia emissão do ateste sobre a funcionalidade do objeto então pactuado no instrumento de transferência financeira voluntária CR 186.255-97/2005 (TC Processo 000.290/2015-7) ;
8.4.8.5. Informar às autoridades superiores que o agente público da Caixa responsável pela vistoria tardia realizada in loco, no caso desse contrato de repasse, foi o Sr. Gustavo A. Muniz de Araújo, CAU A29318-0, matrícula 118575-7, CPF XXX.547.984-XX.
Informações coletadas por determinação do item 9.1 do Acórdão 12161/2018-TCU-Segunda Câmara
8.4.8.6. Conforme informado no item referente à metodologia do relatório, apresentamos neste item as informações complementares coletadas por força do determinado no item 9.1 do supracitado acórdão, no que diz respeito ao CR 186.255-97/2005:
	a) data de liberação dos respectivos recursos federais: 15/11/2007 - R$ 19.236,00; 5/7/2007 - R$ 51.464,00; 30/8/2007 - R$ 19.474,00; 6/12/2007 - R$ 21.230,00 (peça 1, p. 102 do TC Processo 000.290/2015-7) ;
	b) data de vigência do ajuste: de 29/12/2006 a 30/12/2011 (peça 1, p. 3 do TC Processo 000.290/2015-7) ;
	c) data de prestação de contas final: aprovada pela Caixa em 19/10/2018 (peça 82 do TC Processo 000.290/2015-7) ;
8.5. TC Processo 014.592/2016-9 - CR 173.925-17/2005: Implantação de núcleos de esporte recreativo e lazer, incluindo construção e equipamentos para quadra de esportes coberta no município de Brejo da Madre de Deus/PE:
8.5.1. Com o fim de verificar se houve irregularidade no procedimento adotado pelos agentes públicos responsável pelas vistorias in loco para emissão do ateste de forma tardia sobre a funcionalidade do objeto então pactuado no instrumento de transferência financeira voluntária supramencionado, solicitamos à Caixa, por meio do Ofício 47/2019-TCU/Sec-PE, de 25/1/2019, que nos informasse quais os motivos que levaram a Caixa a encaminhar as Tomadas de Contas Especiais, referentes ao presente contratos de repasse, pugnando pela falta de funcionalidade do objeto e, posteriormente, ter realizado vistoria in loco e concluído pela funcionalidade (peça 30) .
8.5.2. Além disso solicitamos que nos informassem quais agentes públicos da Caixa foram responsáveis pelas vistorias, informando-nos no mínimo: nome e CPF (peça 30) .
8.5.3. Em atenção à nossa requisição, a Caixa informou, por meio do Ofício 77/2019/GEGOP, de 4/2/2019 (peça 32, p. 2-3) , o que abaixo transcrevemos:
c.4) 173.925-17/2005 - PREFEITURA DE BREJO DA MADRE DE DEUS - VIGÊNCIA: 30/08/2013 - Objeto: CONSTRUÇÃO DE QUADRA POLIESPORTIVA COBERTA - A TCE foi instaurada, inicialmente, em fev/2015, em razão da não conclusão total do objeto contratado. O percentual de execução atestado pela CAIXA estava paralisado em 49,08%, correspondentes ao total de R$ 241.866,08, conforme Relatório de Vistoria de 11/12/2012. Antes da instauração da TCE, o objeto estava inconcluso, sem ateste de funcionalidade e pendências remanescentes reiteradas desde ago/2012. Em jun/2014, foram enviadas notificações de TCE e, em fev/2015, o dossiê seguiu para o setor competente para instauração do processo. Em set/2015, com base no Relatório de TCE nº 157/2015, foi enviado o ofício ao imputado responsabilizado, que era o prefeito à época. Nos meses de jan/2016 e mar/2016 o então prefeito se justificou acerca da situação do contrato e foi orientado pela GIGOVCA que somente caberia ao município concluir o objeto contratado com recursos próprios e solicitar vistoria da CAIXA ou ressarcir à União o total pago pelo objeto inconcluso. Em 21/10/2016, a CAIXA recebeu o pedido de vistoria do município, cuja 1ª vistoria ocorreu em 26/10/2016, porém sem ateste de funcionalidade em razão da ausência da rampa de acessibilidade. O município foi informado da pendência e, em 10/03/2017, houve nova vistoria na qual foi atestada a funcionalidade da quadra, razão pela qual foi solicitado o cancelamento da TCE e iniciada a fase de análise de prestação de contas, que foi aprovada pela CAIXA em 19/09/2017 e no SIAFI em 25/09/2017.
8.5.4. A Caixa acrescentou que (peça 32, p. 6) :
d.4) BREJO DA MADRE DE DEUS - 173.925-17/2005 - A 1ª vistoria solicitada pelo município ocorrida em 26/10/2016, mediante a qual foi detectada a ausência das rampas de acessibilidade aos PNE's, foi realizada pela empregada Paula dos Santos Cunha Boumann, CREA 34382-D/PE, matrícula 118600-1, CPF XXX.792.374-XX. Já a 2ª vistoria, mediante a qual houve o ateste de funcionalidade, foi realizada pela empregada Paula, acima mencionada, além do empregado Gustavo A. Muniz de Araújo, CAU A29318-0, matrícula 118575-7, CPF XXX.547.984-XX. O registro das duas vistorias ocorreram no PAT 343/2016, de 11/11/2016, e no PAT 097/2019, de 13/03/2017, respectivamente. Segue, em anexo, registro fotográfico ocorrido no dia da vistoria:
8.5.6. Os registros fotográficos encontram-se à peça 32, p. 10-11.
8.5.7.	 No que diz respeito às evidências da realização das vistorias feitas in loco pela equipe de fiscalização da Caixa, com o fim de demonstrar que os fiscais, efetivamente, compareceram ao local do empreendimento, a Caixa prestou as seguintes informações (peça 35, p. 2) :
BREJO DA MADRE DE DEUS - 173.925-17/2005: Informamos que houve duas vistorias, sendo a primeira em 26/10/2016 e a segunda e 10/03/2017. Retificamos a informação mencionada no subitem 1.4.4 daquele ofício da GEGOP: a segunda vistoria foi realizada apenas pelo empregado Gustavo Muniz, que foi verificar se a pendência apontada pela empregada Paula, na primeira vistoria, havia sido atendida, o que foi constatado, razão pela qual concluiu-se pela funcionalidade da quadra. Seguem as telas dos destacamentos dos dois empregados;
8.5.8. Os comprovantes de pagamento de diárias/uso de veículo feitos à Sra. Paula dos Santos Cunha Boumann, CREA 34382-D/PE, matrícula 118600-1, CPF XXX.792.374-XX, na primeira inspeção, feita em 26/10/2016, e os comprovantes de pagamentos ao Sr. Gustavo Almeida Muniz de Araújo, CAU A29318-0, matrícula 118575-7, CPF XXX.547.984-XX, na segunda inspeção, feita em 10/3/2017, encontram-se à peça 68.
Análise:
8.5.9. Após a Caixa ter apresentado suas considerações e esclarecimentos, passemos às análises.
8.5.9.1. Quanto aos motivos que levaram a Caixa a encaminhar a Tomada de Conta Especial, referentes ao contrato de repasse em análise, pugnando pela falta de funcionalidade do objeto e, posteriormente, ter realizado vistoria in loco e concluído pela funcionalidade, os gestores esclareceram o seguinte:
	a) que em fevereiro de 2015 instaurou-se a TCE por motivo da não conclusão total do objeto contratado (peça 1, p. 3 do TC Processo 014.592/2016-9) ;
	b) que na oportunidade da instauração da TCE o percentual de execução foi atestado em 49,08%, conforme relatório de vistoria de 11/12/2012 (peça 1, p. 76 do TC Processo 014.592/2016-9) e que o objeto estava inconcluso, sem ateste de funcionalidade e pendências;
	c) que em maio de 2016 a TCE foi encaminhada ao Tribunal por meio do Ofício 32/2016/AECI/GM-ME, de 10/5/2016 (peça 1, p. 1 do TC Processo 014.592/2016-9) ;
	d) que a prefeitura solicitou a realização de vistoria para atestar a funcionalidade da obra por meio do Ofício GP 212/2016, de 20/10/2016 (peça 69, p. 20) ;
	e) que foi realizada vistoria in loco no dia 10/3/2017 que concluiu, tomando como critério o Acórdão 5690/2015-TCU-Segunda Câmara, pela funcionalidade da obra, PAT 97/2017/GIGOV/CA, de 13 de março de 2017 (peça 69, p. 28-31) , e que por esse motivo é que foi solicitado o arquivamento da TCE aqui em análise, caso este Tribunal entenda que seja o caso, por meio do Ofício 261/2017/GEATO, de 20 de março de 2017 (peça 3, p. 1 do TC Processo 014.592/2016-9) ;
	f) que a vistoria in loco que atestou a funcionalidade da obra, no dia 10/3/2017, a que se refere o PAT 97/2017/GIGOV/CA, de 13 de março de 2017, foi realizada pela Sra. Paula dos Santos Cunha Boumann, CREA 34382-D/PE, matrícula 118600-1, CPF XXX.792.374-XX e pelo Sr. Gustavo Almeida Muniz de Araújo, CAU A29318-0, matrícula 118575-7, CPF XXX.547.984-XX, cujos comprovantes de pagamento de diárias/uso de veículos encontram-se à peça 68.
Conclusão:
8.5.9.2. Considerando (1) as evidências constantes nos autos, (2) que os agentes públicos que prestaram as informações requeridas cumpriram com seu dever funcional de dizer a verdade a este Tribunal e (3) as análises feitas nos itens 8.5 a 8.5.9.1 da presente instrução, concluímos:
	a) que os motivos que levaram a Caixa a solicitar o arquivamento, por meio do Ofício 261/2017/GEATO, de 20 de março de 2017, após as contas terem ingressado neste Tribunal, do CR 173.925-17/2005, implantação de núcleos de esporte recreativo e lazer, incluindo construção e equipamentos para quadra de esportes coberta no município de Brejo da Madre de Deus/PE foram (1) o fato de a prefeitura ter solicitado vistoria in loco para atestar a funcionalidade da obra por meio do Ofício GP 212/2016, de 20/10/2016, e (2) o fato de o PAT 97/2017/GIGOV/CA, de 13 de março de 2017, ter concluído pela funcionalidade da obra, ao tomar como critério o Acórdão 5690/2015-TCU-Segunda Câmara;
	b) que há elementos de convicção suficientes para afirmar que a Sra. Paula dos Santos Cunha Boumann e o Sr. Gustavo Almeida Muniz de Araújo compareceram no local do empreendimento para a realização das vistorias in loco no dia 10/3/2017;
	c) que não há indícios de irregularidades nos procedimentos adotados na vistoria in loco com a tardia emissão do ateste sobre a funcionalidade do objeto então pactuado no instrumento de transferência financeira voluntária CR 173.925-17/2005 (TC Processo 014.592/2016-9) .
8.5.9.3. Informar às autoridades superiores que os agentes públicos da Caixa responsáveis pela vistoria tardia realizada in loco, no caso desse contrato de repasse, são a Sra. Paula dos Santos Cunha Boumann, CREA 34382-D/PE, matrícula 118600-1, CPF XXX.792.374-XX e o Sr. Gustavo Almeida Muniz de Araújo, CAU A29318-0, matrícula 118575-7, CPF XXX.547.984-XX.
Informações coletadas por determinação do item 9.1 do Acórdão 12161/2018-TCU-Segunda Câmara
8.5.9.4. Conforme informado no item referente à metodologia do relatório, apresentamos neste item as informações complementares coletadas por força do determinado no item 9.1 do supracitado acórdão, no que diz respeito ao CR 173.925-17/2005:
	a) data de liberação dos respectivos recursos federais: 29/8/2008 - R$ 13.821,30; 24/11/2008 - R$ 14.312.70; 31/3/2010 - R$ 15.066,00; 17/4/2012 - R$ 31.342,42; 12/11/2012 - R$ 26.730,69; 11/6/2013 - R$ 30.074,47 (peça. 1, p. 161 do 	TC Processo 014.592/2016-9) ;
	b) data de vigência do ajuste: de 28/7/2007 a 30/8/2013 (peça 1, p. 4 do 	TC Processo 014.592/2016-9) ;
	c) data de prestação de contas final: aprovada pela Caixa em 19/9/2017 (peça 13 do 	TC Processo 014.592/2016-9) ;
8.6. TC Processo 016.251/2015-6 - CR 275.733-63/2008, Pavimentação asfáltica e sinalização de vias públicas no município de Pesqueira/PE:
8.6.1. Com o fim de verificar se houve irregularidade no procedimento adotado pelos agentes públicos responsáveis pelas vistorias in loco para emissão do ateste de forma tardia sobre a funcionalidade do objeto então pactuado no instrumento de transferência financeira voluntária supramencionado, solicitamos à Caixa, por meio do Ofício 47/2019-TCU/Sec-PE, de 25/1/2019, que nos informasse quais os motivos que os levaram a encaminhar as Tomadas de Contas Especiais, referentes ao presente contrato de repasse, pugnando pela falta de funcionalidade do objeto e, posteriormente, ter realizado vistoria in loco e concluído pela funcionalidade (peça 30) .
8.6.2. Além disso solicitamos que nos informassem quais agentes públicos da Caixa foram responsáveis pelas vistorias, informando-nos no mínimo: nome e CPF (peça 30) .
8.6.3. Em atenção à nossa requisição, a Caixa informou, por meio do Ofício 77/2019/GEGOP, de 4/2/2019 (peça 32, p. 3-4) , o que abaixo transcrevemos:
c.5) 275.733-63/2008 - PREFEITURA MUNICIPAL DE PESQUEIRA - VIGÊNCIA: 30/06/2018- Objeto: PAVIMENTAÇÃO ASFÁLTICA DA RUA CARDEAL ARCOVERDE E PRAÇA COMENDADOR JOSÉ DIDIER, NA SEDE DO MUNICÍPIO DE PESQUEIRA - ATCE foi instaurada, inicialmente, em ago/2014, em razão da não conclusão total do objeto contratado. O percentual de execução atestado pela Caixa estava paralisado em 84,81%, correspondentes ao total de R$ 172.552,00, conforme Relatório de Vistoria de 23/01/2013. Antes da instauração da TCE, o objeto estava inconcluso, sem ateste de funcionalidade e pendências remanescentes reiteradas desde abr/2012. Em jun/2014, foram enviadas notificações de TCE e, em ago/2014, o dossiê seguiu o setor competente para instauração do processo. Em out/2014, houve ciência do Relatório de TCE nº 151/2014 e enviados ofícios aos imputados responsabilizados. Em set/2017, na nova gestão municipal, o município solicitou vistoria do contrato, bem como dos demais contratos firmados com Pesqueira, que também estavam em processo de TCE. Em 22/09/2017, foi realizada a vistoria in loco que atestou que as ruas estavam funcionais e em pleno uso pela população, razão pela qual o cancelamento da TCE foi solicitado e iniciada a fase de análise de prestação de contas, que foi aprovada pela CAIXA em 18/07/2018 e no SIAFI em 31/07/2018.
8.6.4. A Caixa acrescentou que (peça 32, p. 11) :
d.5) PESQUEIRA - 275.733-63/2008 - A vistoria solicitada pelo município foi realizada em 22/09/2017 pelo empregado Gustavo A. Muniz de Araújo, CAU A29318-0, matrícula 118575-7, CPF XXX.547.984-XX, cujo registro da vistoria ocorreu no PA GIGOV/CA 461/2017, de 28/09/2017. Segue, em anexo, registro fotográfico ocorrido no dia da vistoria:
8.6.5. Os registros fotográficos encontram-se à peça 32, p. 12.
8.6.6. À peça 35, p. 2, constam informações complementares da Caixa informando o seguinte:
PESQUEIRA - 275.733-63/2008 e 307.412-72/2009: Seguem as telas do destacamento do empregado Gustavo Muniz, que realizou as vistorias no mesmo dia, em 22/09/2017, nos respectivos objetos contratados;
8.6.7. Os comprovantes de pagamento de diárias e de uso de veículo da Caixa ao Sr. Gustavo Almeida Muniz de Araújo, CAU A29318-0, matrícula 118575-7, CPF XXX.547.984-XX, no dia 22/9/2017, encontram-se à peça 70.
Análise:
8.6.8. Após a Caixa ter apresentado suas considerações e esclarecimentos, passemos às análises.
8.6.8.1. Quanto aos motivos que levaram a Caixa a encaminhar a Tomada de Conta Especial, referentes ao contrato de repasse em análise, pugnando pela falta de funcionalidade do objeto e, posteriormente, ter realizado vistoria in loco e concluído pela funcionalidade, apuramos o seguinte:
inicialmente, em ago/2014, em razão da não conclusão total do objeto contratado. O percentual de execução atestado pela Caixa estava paralisado em 84,81%, correspondentes ao total de R$ 172.552,00, conforme Relatório de Vistoria de 23/01/2013. Antes da instauração da TCE, o objeto estava inconcluso, sem ateste de funcionalidade e pendências remanescentes reiteradas desde abr/2012 (PEÇA 1, p. 107) . Em jun/2014, foram enviadas notificações de TCE e, em ago/2014, o dossiê seguiu o setor competente para instauração do processo. Em out/2014, houve ciência do Relatório de TCE nº 151/2014 e enviados ofícios aos imputados responsabilizados. Em set/2017, na nova gestão municipal, o município solicitou vistoria do contrato, bem como dos demais contratos firmados com Pesqueira, que também estavam em processo de TCE. Em 22/09/2017, foi realizada a vistoria in loco que atestou que as ruas estavam funcionais e em pleno uso pela população, razão pela qual o cancelamento da TCE foi solicitado e iniciada a fase de análise de prestação de contas, que foi aprovada pela CAIXA em 18/07/2018 e no SIAFI em 31/07/2018.
	a) que a TCE foi instaurada em agosto de 2014, em razão da não conclusão total do objeto contratado, tendo a execução ficado em 84,81%, correspondente a R$ 172.552,00, na forma do relatório de vistoria de 20/12/2013 (peça 1, p. 117-121 do TC Processo 016.251/2015-6) . Esclarece-se que esse relatório de vistoria foi especificado no item ´c.5´ acima transcrito da peça 32, p. 3 como sendo de 23/1/2013, mas a data correta do relatório é 30/12/2013, resultante de vistoria efetivada em 26/12/2013 (peça 1, p. 117 do TC Processo 016.251/2015-6) ; 
	b) que o objeto estava inconcluso, sem ateste de funcionalidade e pendências remanescentes constadas desde o Relatório de Acompanhamento de Engenharia - RAE desde a inspeção de 27/7/2010 (peça 1, p. 91 do TC Processo 016.251/2015-6) , quando já fora assinalada a execução dos 84,81% que não foi incrementada nas vistorias seguintes, a despeito de notificação à Sra. Cleide Maria de Souza Oliveira, então prefeita municipal de Pesqueira, gestão 2009-2012 (peça 1, p. 95 do TC Processo 016.251/2015-6) ; 
	c) que após a emissão do RAE de 9/4/2012 (peça 1, p. 101-103 do TC Processo 016.251/2015-6) , que registrou o mesmo percentual de execução de 84,81% e assinalou que não foram atendidas as soluções que garantiriam a acessibilidade universal para os usuários, foi emitido o Ofício 1.177/2012/GIDURCA - GI em 10/4/2012, também endereçado à ex-prefeita municipal, reiterando as regularização de diversos pontos (peça 1, p. 107-108 do TC Processo 016.251/2015-6) , tendo, em seguida, transcorrido mais de dois anos sem que a prefeitura de Pesqueira/PE tomasse as devidas providências (peça 1, p. 7 do TC Processo 016.251/2015-6) ; 
	d) depreende-se dos autos e de manifestação da unidade regional da Caixa de Caruaru - PE, de 15/8/2014 (peça 1, p. 5-9 do TC Processo 016.251/2015-6) , que o objeto não apresentava funcionalidade e a execução da obra se encontrava paralisada desde 2010, embora o RAE utilizado para a instauração da TCE seja o de 26/12/2013 (peça 1, p. 117-119 do TC Processo 016.251/2015-6) ; 
	e) que em setembro/2014 foi elaborado o Relatório de TCE 151/2014 pelo valor original de R$ 163.930,2 relativo a desembolso efetivo de 1º/10/2010, vindo o processo a ser autuado no TCU em 6/7/2015;
	f) 	que em 12/9/2016 foi proposto o arquivamento do TC Processo 016.251/2015-6 pela então Secex-SP (peças 4-7 do respectivo TC) , o que não foi acatado pelo TCU, que determinou pelo Acórdão 12747/2016-TCU-Segunda Câmara, Ministro Relator André Luís de Carvalho, a transferência da responsabilidade pelo TC para a então Secex-PE, bem como a citação solidária da Sra. Cleide Maria de Souza Oliveira, do Sr. Evandro Mauro Maciel Chacon e da Construtora Ancar Ltda., contratada para a execução da obra (peça 8 do TC Processo 016.251/2015-6) ;
	g) que foi elaborada a instrução referente às citações, seguindo-se as respectivas notificações (peças 10-12, 15-20) , ao passo que apenas a Construtora Ancar Ltda. apresentou suas alegações de defesa (peça 21 do TC Processo 016.251/2015-6) ;
	h) que, em setembro/2017, a Caixa recebeu solicitação de vistoria no objeto do contrato de repasse 275.733-63/2008, da nova gestão municipal, com o fim de atestar a sua funcionalidade (peça 32, p. 4) ;
	i) que em 3/10/2017, antes de elaboração de instrução de mérito da TCE, foram adicionadas ao processo cópias do Ofício 355/2017/GEGOP, juntamente com o PAT GIGOV/CA 461/2017, ambos de 28/9/2017, que requisitou o cancelamento da TCE no âmbito deste Tribunal, tendo em vista que a funcionalidade da obra fora atestada em vistoria de 22/9/2018 (peças 21-22 do TC Processo 016.251/2015-6) ;
		j) que após o ateste da funcionalidade da obra por meio do PAT GIGOV/CA 461/2017, foi efetivada a análise de prestação de contas, aprovada pela Caixa em 18/7/2018 (peça 26 do TC Processo 016.251/2015-6) e homologada no Siafi em 31/7/2018, segundo o Ofício 77/2019/GEGOP, de 4/2/2019 (peça 32, p. 4) ; 
	k) que o relatório fotográfico consta à peça 32, p. 12.
8.6.8.2. Com o fim de comprovar se há evidências de que o agente da Caixa, Gustavo A. Muniz de Araújo, CAU A29318-0, matrícula 118575-7, compareceu ao empreendimento para fazer a visita in loco em 22/9/2017, cujo registro da vistoria ocorreu no PAT GIGOV/CA 461/2017, de 28/9/2017 (peça 22, p. 2-4 do TC Processo 016.251/2015-6) , consultamos os comprovantes de deslocamento e de pagamento de diárias que estão à peça 70 e constatamos que a data constante do documento coincide com a informada à equipe de fiscalização.
8.6.8.3. Vale ressaltar que no corpo do PAT GIGOV/CA 461/2017, de 28/9/2017 que realizou a vistoria supracitada consta que o fiscal utilizou o Acórdão 5690/2015-TCU-Segunda Câmara como referência (peça 22, p. 2 do TC Processo 016.251/2015-6) .
Conclusão:
8.6.8.3. Considerando (1) as evidências constantes nos autos, (2) que os agentes públicos que prestaram as informações requeridas cumpriram com seu dever funcional de dizer a verdade a este Tribunal e (3) as análises feitas nos itens 8.6.81 a 8.6.8.2 da presente instrução, concluímos:
	a) que os motivos que levaram a Caixa a solicitar a suspensão/arquivamento, por meio do Ofício 355/2017/GEGOP, de 28/9/2017, após as contas do CR 275.733-63/2008 terem ingressado neste Tribunal, objeto do TC Processo 016.251/2015-6, foram: (1) o fato de a prefeitura ter requisitado à Caixa a realização de uma nova visita in loco e (2) o fato de o PAT GIGOV/CA 461/2017, de 28/9/2017, ter pugnado pela funcionalidade da obra, tudo na forma do entendimento firmado no Acórdão 5690/2015-TCU-Segunda Câmara e jurisprudência deste Tribunal nele citada;
	b) que há elementos de convicção suficientes para afirmar que o Sr. Gustavo A. Muniz de Araújo compareceu no local do empreendimento para a realização das vistorias in loco no dia 22/09/2017;
	c) que não há indícios de irregularidades nos procedimentos adotados na vistoria in loco com a tardia emissão do ateste sobre a funcionalidade do objeto então pactuado no instrumento de transferência financeira voluntária CR 275.733-63/2008 (TC Processo 016.251/2015-6) ;
8.6.8.4. Informar às autoridades superiores que o agente público da Caixa responsável pela vistoria tardia realizada in loco, no caso desse contrato de repasse, foi o Sr. Gustavo A. Muniz de Araújo, CAU A29318-0, matrícula 118575-7, CPF XXX.547.984-XX.
Informações coletadas por determinação do item 9.1 do Acórdão 12161/2018-TCU-Segunda Câmara
8.6.8.5. Conforme informado no item referente à metodologia do relatório, apresentamos neste item as informações complementares coletadas por força do determinado no item 9.1 do supracitado acórdão, no que diz respeito ao CR 275.733-63/2008:
		a) data de liberação dos respectivos recursos federais: 1º/10/2010 - R$ 163.930,02 (peça 1, p. 149 do TC Processo 016.251/2015-6) ;
	b) data de vigência do ajuste: De 26/12/2008 a 19/11/2014 (peça 1, p. 5 do TC Processo 016.251/2015-6) ;
	c) data de prestação de contas final: aprovada pela Caixa em 18/7/2018 (peça 26 do TC Processo 016.251/2015-6) .
8.7. TC Processo 008.640/2015-7 - CR 307.412-72/2009, Pavimentação asfáltica de vias urbanas do município de Pesqueira/PE:
8.7.1. Com o fim de verificar se houve irregularidade no procedimento adotado pelos agentes públicos responsáveis pelas vistorias in loco para emissão do ateste de forma tardia sobre a funcionalidade do objeto então pactuado no instrumento de transferência financeira voluntária supramencionado, solicitamos à Caixa, por meio do Ofício 47/2019-TCU/Sec-PE, de 25/1/2019, que nos informasse quais os motivos que os levaram a encaminhar as Tomadas de Contas Especiais, referentes ao presente contrato de repasse, pugnando pela falta de funcionalidade do objeto e, posteriormente, ter realizado vistoria in loco e concluído pela funcionalidade (peça 30) .
8.7.2. Além disso solicitamos que nos informassem quais agentes públicos da Caixa foram responsáveis pelas vistorias, informando-nos no mínimo: nome e CPF (peça 30) .
8.7.3. Em atenção à nossa requisição, a Caixa informou, por meio do Ofício 77/2019/GEGOP, de 4/2/2019 (peça 32, p. 4) , o que abaixo transcrevemos:
c.6) 307.412-72/2009 - PREFEITURA MUNICIPAL DE PESQUEIRA - VIGÊNCIA: 30/06/2018 - Objeto: PAVIMENTAÇÃO ASFÁLTICA DA AV. ÉSIO ARAÚJO, NA SEDE DO MUNICÍPIO DE PESQUEIRA - A TCE foi instaurada, inicialmente, em set/2014, em razão da não conclusão total do objeto contratado. O percentual de execução atestado pela Caixa estava paralisado em 86,19%, correspondentes ao total de R$ 171.980,98, conforme Relatório de Vistoria de 05/04/2012. Antes da instauração da TCE, o objeto estava inconcluso, sem ateste de funcionalidade e pendências remanescentes reiteradas desde abr/2012. Em jun/2014, foram enviadas notificações de TCE e, em set/2014, o dossiê seguiu para o setor competente para instauração do processo. Em out/2014, houve ciência do Relatório de TCE nº 158/2014 enviados ofícios aos imputados responsabilizados. Em set/2017, na nova gestão municipal, recebemos do município solicitação de vistoria deste, bem como dos demais contratos firmados com Pesqueira, que também estavam em processo de TCE. Em 22/09/2017, foi realizada a vistoria in loco que atestou que a avenida estava funcional e em pleno uso pela população, razão pela qual o cancelamento da TCE foi solicitado e iniciada a fase de análise de prestação de contas, que ainda está em verificação pela CAIXA. Ressaltamos que o contrato já está notificado de TCE pelo descumprimento do prazo para apresentação da prestação de contas, porém ainda estão sendo esgotadas medidas administrativas antes de enviarmos o processo para efetiva instauração.
8.7.4. A Caixa acrescentou que (peça 32, p. 12) :
d.6) PESQUEIRA - 307.412-72/2009 - A vistoria solicitada pelo município foi realizada em 22/09/2017 pelo empregado Gustavo A. Muniz de Araújo, CAU A29318-0, matrícula 118575-7, CPF XXX.547.984-XX, cujo registro da vistoria ocorreu no PA GIGOV/CA 461/2017, de 28/09/2017. Segue, em anexo, registro fotográfico ocorrido no dia da vistoria:
8.7.5. Os registros fotográficos encontram-se à peça 32, p. 13.
8.7.6. À peça 35, p. 2, constam informações complementares da Caixa informando o seguinte:
PESQUEIRA - 275.733-63/2008 e 307.412-72/2009: Seguem as telas do destacamento do empregado Gustavo Muniz, que realizou as vistorias no mesmo dia, em 22/09/2017, nos respectivos objetos contratados;
8.7.7. Os comprovantes de pagamento de diárias e de uso de veículo da Caixa ao Sr. Gustavo Almeida Muniz de Araújo, CAU A29318-0, matrícula 118575-7, CPF XXX.547.984-XX, no dia 22/9/2017, encontram-se à peça 70.
Análise:
8.7.8. Após a Caixa ter apresentado suas considerações e esclarecimentos, passemos às análises.
8.7.8.1. Quanto aos motivos que levaram a Caixa a encaminhar a Tomada de Conta Especial, referentes ao contrato de repasse em análise, pugnando pela falta de funcionalidade do objeto e, posteriormente, ter realizado vistoria in loco e concluído pela funcionalidade, apuramos o seguinte:
	a) que a TCE foi instaurada em setembro de 2014, em razão da não conclusão total do objeto contratado, tendo a execução ficado em 86,19%, correspondente a R$ 171.980,98, na forma do relatório de vistoria de 5/4/2012 (peça 1, p. 87-89 do TC Processo 008.640/2015-7) ;
	b) que o objeto estava inconcluso, sem ateste de funcionalidade e pendências remanescentes reiteradas desde abril/2012. Segundo manifestação da unidade regional da Caixa de Caruaru - PE, de 2/9/2014 (peça 1, p. 5-9 do TC Processo 008.640/2015-7) , o objeto não apresentava funcionalidade e a execução da obra se encontrava paralisada desde julho/2011, tendo em vista que os Relatórios de Acompanhamento de Engenharia de 29/6/2011 e 5/4/2012 (peça 1, p. 81-83 e 87-89 do TC Processo 008.640/2015-7) atestavam o mesmo percentual das obras concluídas, 86,08%;
	c) que em setembro/2014 iniciou-se o processo de instauração da TCE (Relatório de TCE 158/2014) , dando-se ciência aos responsáveis em outubro/2014;
	d) 	que em 17/2/2016, por meio do Oficio 237/2016/SN da Caixa, em atenção à diligência deste Tribunal, que demandou informações sobre o Contrato de Repasse 307.412-72/2009, foi esclarecido que ele era objeto de TCE, cuja execução do empreendimento havia alcançado 86,08% de execução (peça 7, p. 1 do TC Processo 008.640/2015-7) ;
	e) que em 14/4/2016 foram propostas citações e audiências da Sra. Cleide Maria de Souza Oliveira e do Sr. Evandro Mauro Maciel Chacon, respectivamente, ex-gestores municipais de Pesqueira/PE, em 2009-2012 e em 2013-2016, em razão da não comprovação da boa e regular aplicação dos recursos públicos repassados ao município, Contrato de Repasse 307.412-72/2009 (peças 9, 13-16 do TC Processo 008.640/2015-7) ;
	f) 	que em instrução de 8/5/2017 (peça 22 do TC Processo 008.640/2015-7) foi proposta a rejeição das alegações de defesa apresentadas pela Sra. Cleide Maria de Souza Oliveira, com a fixação de novo e improrrogável prazo de quinze dias para que a responsável efetuasse o recolhimento de R$ 20.774,52, em valores históricos e correspondentes a 13,92% dos recursos transferidos (peça 22 do TC Processo 008.640/2015-7) , o que foi acatado pelo Ministro Relator André Luís de Carvalho e culminou no Acórdão 893/2018-TCU-Segunda Câmara, de 6/3/2018 (peça 38 do TC Processo 008.640/2015-7) ;
	g) que em 2/10/2017, antes do julgamento de mérito da TCE, encaminhou-se à então Secex/PE o e-mail que apresentou o Ofício 352/2017/GEGOP, juntamente com o PAT GIGOV/CA 464/2017 Brasília, ambos de 28/9/2017, que requisitou o cancelamento da TCE no âmbito deste Tribunal, tendo em vista que a funcionalidade da obra foi atestada (peças 25 e 26 do TC Processo 008.640/2015-7) ;
	h) que em 30/4/2018 foi apresentado, pela Sra. Cleide Maria de Souza Oliveira, expediente (peças 46-48 do TC Processo 008.640/2015-7) a título de recurso de reconsideração contra o Acórdão 893/2018-TCU-Segunda Câmara, o qual a Secretaria de Recursos propôs recebe-lo como mera petição, em razão do não cabimento de recurso e ante a ausência de decisão definitiva de mérito (peça 49 do TC Processo 008.640/2015-7) , que embasou decisão do Acórdão 4681/2018-TCU-Segunda Câmara, Ministro relator André Luís de Carvalho, no sentido de determinar que a Secex-AM promovesse a análise sobre o expediente acostado à peça 46 pelo Sr. Luis Gallindo (OAB/PE 20.189) , procurador da Sra. Cleide Maria de Souza Oliveira, com a documentação anexada às peças 47, 48, 52, 53 e 54 do TC Processo 008.640/2015-7 como elementos complementares da defesa;
	i) que em instrução de 15/8/2018 a então Secex/AM (peça 59 do TC Processo 008.640/2015-7) , após a análise dos itens 35 a 64 do TC Processo 008.640/2015-7, propôs o acolhimento integral das alegações de defesa apresentadas pela Sra. Cleide Maria de Souza Oliveira, que seriam suficientes para elidir as irregularidades a ela atribuídas. Desse modo, considerando inexistentes os danos à fazenda pública federal, propôs o arquivamento do processo, o que foi acompanhado em 15/8/2018 pelo pronunciamento do MP/TCU (peça 61 do TC Processo 008.640/2015-7) , enquanto o julgamento definitivo da questão encontra-se sobrestado devido ao Despacho de 10/12/2018 do Ministro Relator André Luís de Carvalho (peça 64 do TC Processo 008.640/2015-7) ;
	j) que, em setembro/2017, a Caixa recebeu solicitação de vistoria no objeto do contrato de repasse 307.412-72/2009, da nova gestão municipal, com o fim de atestar a sua funcionalidade (peça 32, p. 4) ;
	k) que em 22/9/2017 foi realizada a vistoria in loco que atestou, por meio do PAT GIGOV/CA 464/2017, de 27/9/2017, a funcionalidade da obra e que a avenida estava em pleno uso pela população, razão pela qual o cancelamento da TCE foi solicitado (peça 26 do TC Processo 008.640/2015-7) e iniciada a fase de análise de prestação de contas, que ainda está em verificação pela Caixa (peça 32, p. 4, do TC Processo 017.027/2015-2) ;
	l) que o relatório fotográfico consta à peça 32, p. 13;
8.7.8.2. Com o fim de comprovar se há evidências de que o agente da Caixa, Gustavo A. Muniz de Araújo, CAU A29318-0, matrícula 118575-7, compareceu ao empreendimento para fazer a visita in loco, em 22/9/2017, cujo registro da vistoria ocorreu no PAT GIGOV/CA 464/2017, de 27/9/2017 (peça 25, p. 3-5 do TC 008.6402015-7) , consultamos os comprovantes de deslocamento e de pagamento de diárias que estão à peça 70 e constatamos que a data constante do documento coincide com a informada à equipe de fiscalização.
8.7.8.3. Vale ressaltar que no corpo do PAT GIGOV/CA 464/2017, de 27/9/2017 que realizou a vistoria supracitada consta que o fiscal utilizou o Acórdão 5690/2015-TCU-Segunda Câmara como referência (peça 25, p. 3 do TC Processo 008.640/2015-7) .
8.7.8.4. Ainda é importante ressaltar que no Acórdão 4681/2018-TCU-Segunda Câmara (peça 55 do TC 008.640/20157) esta Corte decidiu conhecer o expediente do advogado da Sra. Cleide Maria de Souza Oliveira, prefeita do município de Pesqueira/PE, na gestão 2009-2012, acostado à peça 46 do mesmo processo, peças 47, 48, 52, 53 e 54, como elementos complementares da defesa, para a oportuna análise pela unidade técnica, determinando à então Secex-AM a adoção das seguintes medidas:
1.7.1. envie a cópia do presente Acórdão, acompanhado do parecer da unidade técnica, ao peticionante; e 
1.7.2. promova a análise sobre o expediente acostado à Peça 46 pelo Sr. Luís Gallindo (OAB/PE 20.189) , como procurador da Sra. Cleide Maria de Souza Oliveira, com a documentação anexada às Peças 47, 48, 52, 53 e 54 como elementos complementares da defesa, no prazo de até 30 dias contados da ciência desta deliberação, devendo submeter o feito ao Ministro-Relator com o correspondente parecer conclusivo sobre esse expediente e a subjacente documentação.
8.7.8.5. A instrução decorrente da análise determinada pelo Acórdão 4681/2018-TCU-Segunda Câmara concluiu que (peça 59 do TC Processo 008.640/2015-7) :
65. Em face da análise promovida nos itens 35 a 64, propõe-se acolher integralmente as alegações de defesa apresentadas pela Sra. Cleide Maria de Souza Oliveira, uma vez que foram suficientes para elidir as irregularidades a ela atribuídas. Desse modo, inexistentes os danos à fazenda pública federal, propõe-se o arquivamento desse processo. Nesse sentido já decidiu esta Corte (Acórdão 1077/2018-TCU-Segunda Câmara, Relator Marcos Bemquerer; 9.650/2017-1ª Câmara, Relator Augusto Sherman; 5.066/2015-2ª Câmara, Relator Vital do Rêgo) .
Conclusão:
8.7.8.6. Considerando (1) as evidências constantes nos autos, (2) que os agentes públicos que prestaram as informações requeridas cumpriram com seu dever funcional de dizer a verdade a este Tribunal e (3) as análises feitas nos itens 8.7 a 8.7.8.5 da presente instrução, concluímos:
	a) que os motivos que levaram a Caixa a solicitar a suspensão/arquivamento, por meio do Ofício 352/2017/GEGOP, de 28/9/2017, após as contas terem ingressado neste Tribunal, do CR 307.412-72/2009, pavimentação asfáltica de vias urbanas no município de Pesqueira/PE, objeto do TC Processo 008.640/2015-7, foram: (1) o fato de a prefeitura ter requisitado à Caixa a realização de uma nova visita in loco e (2) o fato de o PAT GIGOV/CA 464/2017, de 27/9/2017, ter pugnado pela funcionalidade da obra, tudo na forma do entendimento firmado no Acórdão 5690/2015-TCU-Segunda Câmara e jurisprudência deste Tribunal nele citada;
	b) que há elementos de convicção suficientes para afirmar que o Sr. Gustavo A. Muniz de Araújo compareceu no local do empreendimento para a realização das vistorias in loco no dia 22/09/2017;
	c) que não há indícios de irregularidades nos procedimentos adotados na vistoria in loco com a tardia emissão do ateste sobre a funcionalidade do objeto então pactuado no instrumento de transferência financeira voluntária CR 307.412-72/2009 (TC 008. 640/2017-7) ;
8.7.8.7. Informar às autoridades superiores que o agente público da Caixa responsável pela vistoria tardia realizada in loco, no caso desse contrato de repasse, foi o Sr. Gustavo A. Muniz de Araújo, CAU A29318-0, matrícula 118575-7, CPF XXX.547.984-XX.
Informações coletadas por determinação do item 9.1 do Acórdão 12161/2018-TCU-Segunda Câmara
8.7.8.8. Conforme informado no item referente à metodologia do relatório, apresentamos neste item as informações complementares coletadas por força do determinado no item 9.1 do supracitado acórdão, no que diz respeito ao CR 307.412-72/2009:
	a) data de liberação dos respectivos recursos federais: 23/8/2011 - R$ 38.453,10; 27/1/2012 - R$ 110.789,12 (peça. 1, p. 161 do TC Processo 008.640/2015-7) ;
	b) data de vigência do ajuste: de 24/12/2009 a 30/12/2014 (peça 1, p. 5 do TC Processo 008.640/2015-7) ;
	c) data de prestação de contas final: ainda está em análise pela Caixa desde 4/2/2019 (peça 32, p. 4, do TC Processo 017.027/2015-2) .
8.8. TC Processo 035.823/2015-1 - CR 306.537-53/2009, Execução de ampliação e reforma com urbanização de praça pública no município de São Vicente Ferrer/PE. 
8.8.1. Com o fim de verificar se houve irregularidade no procedimento adotado pelos agentes públicos responsável pelas vistorias in loco para emissão do ateste de forma tardia sobre a funcionalidade do objeto então pactuado no instrumento de transferência financeira voluntária supramencionado, solicitamos à Caixa, por meio do Ofício 47/2019-TCU/Sec-PE, de 25/1/2019, que nos informasse quais os motivos que os levaram a encaminhar as Tomadas de Contas Especiais, referentes ao presente contratos de repasse, pugnando pela falta de funcionalidade do objeto e, posteriormente, ter realizado vistoria in loco e concluído pela funcionalidade (peça 30) .
8.8.2. Além disso solicitamos que nos informassem quais agentes públicos da Caixa foram responsáveis pelas vistorias, informando-nos no mínimo: nome e CPF (peça 30) .
8.8.3. Em atenção à nossa requisição, a Caixa informou, por meio do Ofício 77/2019/GEGOP, de 4/2/2019 (peça 32, p. 4-5) , o que abaixo transcrevemos:
c.7) 306.537-53/2009 - SÃO VICENTE FÉRRER - VIGÊNCIA: 30/12/2013 - Objeto: AMPLIAÇÃO E REFORMA DA PRAÇA PÚBLICA JOSÉ NILO (DISTRITO DE SIRIJI) - A TCE foi instaurada, inicialmente, em set/2014, em razão da não conclusão total do objeto contratado. O percentual de execução atestado pela CAIXA estava paralisado em 59,69%, correspondentes ao total de R$ 81.364,84, conforme Relatório de Vistoria de 20/10/2011. Antes da instauração da TCE, o objeto estava inconcluso e sem ateste de funcionalidade. Em fev/2013, foram enviadas notificações de TCE e, em set/2014, o dossiê enviado para o setor competente para instauração do processo. Em mai/2015, houve ciência do Relatório de TCE nº 086/2015 e enviados ofícios aos imputados responsabilizados, incluindo o atual gestor, à época. Em jun/2015, o município respondeu que executaria os serviços de manutenção para eliminar o desgaste da praça, para solicitar vistoria assim que os serviços fossem concluídos. O contrato permaneceu em TCE. Em set/2017, o município solicitou a vistoria do objeto, cuja funcionalidade foi atestada, razão pela qual o cancelamento da TCE foi solicitado e iniciada a fase de análise de prestação de contas, que foi aprovada pela CAIXA em 13/12/2017 e no SIAFI em 06/06/2018. Acrescentamos que, em 27/06/2018, tomamos conhecimento do Ofício 0531/2018 - TCU/SECEX - SE, de 19/06/2018, por meio do qual a própria Corte de Contas solicitava informações sobre a situação atual da obra e se possível, efetuasse nova vistoria, o qual foi respondido que já havia sido atestada a funcionalidade e que a prestação de contas já estava aprovada, inclusive no SIAFI.
8.8.4. A Caixa acrescentou que (peça 32, p. 13) :
d.7) SÃO VICENTE FÉRRER - 306.537-53/2009 - A vistoria solicitada pelo município foi realizada em 19/10/2017 pela empregada Itajacy Lira Melo e Silva, CREA 42494-D/PE, matrícula 125539-2, CPF XXX.531.264-XX, cujo registro da vistoria ocorreu no PAT GIGOV/CA 536/2017, de 03/11/2017. Segue, em anexo, registro fotográfico ocorrido no dia da vistoria:
8.8.5. Os registros fotográficos encontram-se à peça 32, p. 14.
8.8.6. À peça 35, p. 2, constam informações complementares da Caixa retificando o que fora dito no Ofício 77/2019/GEGOP, de 4/2/2019, transcritas no item 8.8.3 da presente instrução. Também apresentou evidências da realização das vistorias feitas in loco, com o fim de demonstrar que os fiscais, efetivamente, compareceram ao local do empreendimento, nos seguintes termos ´SÃO VICENTE FÉRRER - 306.537-53/2009 - Seguem as telas do destacamento da empregada Itajacy Lira, que realizou a vistoria no objeto contratado em 19/10/2017.´
8.8.7. Os comprovantes de pagamento de diárias e de uso de veículo da Caixa à Sra. Itajacy Lira Melo e Silva, CREA 42494-D/PE, matrícula 125539-2, no dia 3/11/2017 encontra-se à peça 71.
Análise:
8.8.8. Após a Caixa ter apresentado suas considerações e esclarecimentos, passemos às análises.
8.8.8.1. Quanto aos motivos que levaram a Caixa a encaminhar a Tomada de Conta Especial, referentes ao contrato de repasse em análise, pugnando pela falta de funcionalidade do objeto e, posteriormente, ter realizado vistoria in loco e concluído pela funcionalidade, os gestores esclareceram:
	a) que a TCE foi instaurada em setembro de 2014, em razão da não conclusão do objeto pactuado, tendo a execução ficado em 59,69%, correspondente a R$ 81.364,84, na forma do relatório de vistoria de 20/10/2011 (peça 1, p. 89-934 do TC Processo 035.823/2015-1) ;
	b) que em fevereiro/2013 foram enviadas notificações de TCE e em setembro/2014 o respectivo dossiê foi enviado ao competente setor da Caixa para instauração da tomada de contas especial, enquanto a obra não estava concluída, sem atestado de funcionalidade e com contrato de repasse expirado desde 30/12/2013;
	c) que, segundo informação da Caixa, em maio/2015 houve ciência do Relatório de TCE 86/2015 e enviados ofícios aos imputados responsabilizados, incluindo o gestor à época, bem como que em junho/2015 o município respondeu que executaria os serviços de manutenção para eliminar o desgaste da praça e para solicitar vistoria assim que os serviços fossem concluídos, enquanto o contrato de repasse permaneceu em TCE (peça 32, p. 4) ;
	d) 	que em primeira instrução do TC Processo 035.823/2015-1 foi concluído pela falta de elementos essenciais ao estabelecimento de juízo de valor acerca da culpabilidade dos responsáveis arrolados na respectiva TCE, enquanto foram propostas diligências à Caixa com o intuito de buscar a cópia da prestação de contas relativas aos recursos repassados, e junto ao município contratante, a fim de que informasse se a parcela executada foi aproveitada e estava sendo utilizada (peça 3 do TC Processo 035.823/2015-1) ; 
	e) que em 3/11/2016, após análises das diligências, foi proposta a citação do ex-prefeito municipal de São Vicente Férrer/PE, Sr. Pedro Augusto Pereira Guedes (gestão 2009-2012) , em razão da conduta de má gestão dos recursos, já que não foi dado cumprimento às metas pactuadas no plano de trabalho relativo ao Contrato de Repasse 306.537-53/2009, que foi buscada em seguida, mas só foi efetivada por meio de edital 0004/2017-TCU/SECEX-SE, de 28/4/2017 e publicado no Diário Oficial da União de 12/5/2017 (peças 20, 24, 34 e 36 do TC Processo 035.823/2015-1) ;
	f) 	que em instrução de 17/7/2017 (peça 37 do TC Processo 035.823/2015-1) foi proposta a revelia e responsabilização do Sr. Pedro Augusto Pereira Guedes, encaminhamento que não foi acatado pelo MP/TCU (peça 40 do TC Processo 035.823/2015-1, que propôs a e exclusão do Sr. Pedro Augusto da relação processual, com a inclusão do seu sucessor, Sr. Flávio Travassos Régis de Albuquerque (gestão 2013-2016) . Em despacho de 25/7/2017, o Ministro Relator André Luís de carvalho determinou a citação solidária dos dois ex-prefeitos (peça 41 do TC Processo 035.823/2015-1) ;
	g) que em instrução de 9/8/2018 (peça 72 do TC Processo 035.823/2015-1) , foi proposta a responsabilização exclusiva do Sr. Pedro Augusto Pereira Guedes, o mesmo tempo em que se acatariam as alegações de defesa do Sr. Flávio Travassos Régis de Albuquerque;
	h) que o MP/TCU, em pronunciamento de 20/6/2018 (peça 75 do TC Processo 035.823/2015-1) , não acompanhou a proposta da então Secex-CE e propôs que o Sr. Pedro Augusto Pereira Guedes fosse excluído do processo, ao passo em que as contas do Sr. Flávio Travassos Régis de Albuquerque fossem julgadas regulares com ressalva, com quitação, tendo por base que ´restou demonstrada a conclusão da ampliação e reforma da praça José Nilo, à exceção da construção da campânula (correspondente a 12,4% do orçamento previsto) , cuja ausência, no entanto, não prejudicou a funcionalidade da obra´ (peça 75, p. 4 do TC Processo 035.823/2015-1) ;
	i) que embora não tenha havido a recepção no TCU de ofício da Caixa solicitando o cancelamento da respectiva TCE, durante a presente inspeção foram obtidos os seguintes documentos:
	I) Ofício 165/2017 da Prefeitura Municipal de São Vicente Férrer/PE, assinado em 22/9/2017 pelo então prefeito, Sr. Flávio Travassos Régis de Albuquerque (peça 37, p. 16 do TC Processo 017.027/2015-2) , solicitando a realização de vistoria de ateste de funcionalidade na obra referente ao CR 306.537-53/2009;
II) PAT GIGOV/Caruaru 536/2017, de 3/11/2017, emitido pela Enga. Itajacy Lira Melo e Silva, decorrente de vistoria em 19/10/2017, que atestou a funcionalidade da obra do CR 306.537-53/2009 (peça 37, p. 17-19 do TC Processo 017.027/2015-2) .
	j) que em 19/10/2017, foi realizada a vistoria in loco que atestou, em consonância com o Acórdão 5690/2015-TCU-Segunda Câmara, por meio do PAT GIGOV/CA 536/2017, de 3/11/2017, a funcionalidade da obra e que os serviços de reforma e ampliação da praça José Nilo, de modo geral, apresentavam-se concluídos e com razoável grau de conservação (peça 37, p. 17-19 do TC Processo 017.027/2015-2) ;
	k) que o relatório fotográfico consta à peça 32, p. 14 e peça 37, p. 18-19 do TC Processo 017.027/2015-2;
	l) que a prestação de contas do CR 306.537-53/2009 foi devidamente aprovada em 13/12/2017 pela Caixa, com homologação em 6/6/2018 no Siafi (peça 71 do TC Processo 035.823/2015-1) ;
8.8.8.2. Com o fim de testar se há evidências de que a agente da Caixa compareceu ao empreendimento para fazer a visita in loco em 19/10/2017, consultamos os comprovantes de deslocamento e de pagamento de diárias que estão à peça 71 e constatamos que as datas constantes nesses documentos coincidem com as informadas à equipe de fiscalização.
8.8.8.3. Vale ressaltar que no corpo do supracitado relatório de vistoria, PAT Gigov/Caruaru 536/2017, de 3/11/2017, emitido pela Enga. Itajacy Lira Melo e Silva, consta que a fiscal utilizou o Acórdão 5690/2015-TCU-Segunda Câmara como referência (peça 37, p. 17-19 do TC Processo 017.027/2015-2) .
Conclusão:
8.8.8.4. Considerando (1) as evidências constantes nos autos, (2) que os agentes públicos que prestaram as informações requeridas cumpriram com seu dever funcional de dizer a verdade a este Tribunal e (3) as análises feitas nos itens 8.8 a 8.8.8.3 da presente instrução, concluímos:
	a) que, embora não tenha sido requisitado o cancelamento da TCE Processo 035.823/2015-1 relativa ao CR 306.37-53/2009, como nos demais casos encontrados na presente inspeção, a Caixa emitiu, por meio de sua fiscal, Enga. Itajacy Lira Melo e Silva, o PAT Gigov/CA 536/2017, em 3/11/2017, que apresentam argumentos bastante e suficientes para a comprovação da funcionalidade da obra na forma do entendimento firmado no Acórdão 5690/2015-TCU-Segunda Câmara e jurisprudência deste Tribunal nele citada;
	b) que há elementos de convicção suficientes para afirmar que a Sra. Itajacy Lira Melo e Silva compareceu no local do empreendimento para a realização da vistoria in loco no dia 19/10/2017;
	c) que não há indícios de irregularidades nos procedimentos adotados na vistoria in loco com a tardia emissão do ateste sobre a funcionalidade do objeto então pactuado no instrumento de transferência financeira voluntária CR 306.537-53/2009 (TC Processo 035.823/2015-1) ;
	d) que a prestação de contas aprovada em 13/12/2017 e devidamente homologada no Siafi em 6/6/2018 corrobora a correta aplicação dos recursos transferidos para o município de São Vicente Férrer/PE por conta do CR 306.537-53/2009.
8.8.8.5. Informar às autoridades superiores que o agente público da Caixa responsável pela vistoria tardia realizada in loco, no caso desse contrato de repasse, foi a Sra. Itajacy Lira Melo e Silva, CREA 42494-D/PE, matrícula 125539-2, CPF XXX.531.264-XX.
Informações coletadas por determinação do item 9.1 do Acórdão 12161/2018-TCU-Segunda Câmara
8.8.8.6. Conforme informado no item referente à metodologia do relatório, apresentamos neste item as informações complementares coletadas por força do determinado no item 9.1 do supracitado acórdão, no que diz respeito ao CR 212.110-03/2006:
	a) data de liberação dos respectivos recursos federais: 27/7/2012 - R$ 78.432,90; (peça. 1, p. 129 do TC Processo 035.823/2015-1) ;
	b) data de vigência do ajuste: De 24/12/2009 a 30/12/2013 (peça 1, p. 5 do TC Processo 035.823/2015-1) ;
	c) data de prestação de contas final: aprovada pela Caixa em 13/12/2017 (peça 71 do TC Processo 035.823/2015-1) .
8.9. Outros processos encontrados na Caixa com o referido procedimento tardio:
8.9.1. Vale lembrar que este ponto do relatório foi destinado para analisar os processos encontrados na Caixa, durante a fase de fiscalização, cujas tomadas de contas especiais (1) já foram encaminhadas ao Tribunal para julgamento, (2) que a Caixa realizou vistoria com visita in loco, posteriormente ao envio a esta Corte, (3) que os agentes da Caixa pugnaram pela funcionalidade e (4) que, por isso, solicitou-se a extinção da TCE da fase externa; ou seja, processos que passaram pela mesma situação estranha dos elencados no item 9.1 do acórdão que determinou a realização da presente instrução.
8.9.2. Por meio do Ofício 47/2019-TCU/Sec-PE solicitamos à Caixa que nos informasse a existência de processos que se encontrassem na situação descrita acima. Obtivemos a resposta por meio do ofício constante à peça 32, p. 15.
8.9.2.1. Na lista constam sete contratos de repasse que não foram remetidos a esta Casa, porque ainda estão em fase de avaliação da funcionalidade da obra, tomando como parâmetro o Acórdão 5690/2015-TCU-Segunda Câmara e jurisprudência deste Tribunal nele citada, são eles: CR 0229759; CR 0243323; CR 0280364; CR 0212191; CR 0299628; CR 0260119; CR 0280945.
8.9.2.2. Consideramos que estes processos não são objeto da inspeção, porque não satisfazem os requisitos listados no item 8.9.1 da presente instrução.
8.9.2.3. A lista dos contratos de repasse que a Caixa informou que havia encaminhado TCE a este Tribunal e, posteriormente, realizado visita in loco para verificar a funcionalidade da obra, tendo solicitado tardiamente o cancelamento/arquivamento das tomadas de contas são os listados abaixo (peça 60) :
	a) CR 275.728-99/2009, Município de Canhotinho/PE, TC Processo 016.125/2017-7;
	b) CR 267.210-76/2008, Município de Carpina/PE, TC Processo 031.614/2015-9;
	c) CR 228.180-97/2007, Município de Machados/PE, TC Processo 020.446/2017-9;
	d) CR 309.920-60/2009, Município de Pesqueira/PE, TC Processo 010.865/2015-2;
	e) CR 237.021-54/2007, Município de Sertânia/PE, TC Processo 002.514/2016-8;
	f) CR 257.574-63/2008, Município de Sertânia/PE, TC Processo 007.360/2016-9;
	g) CR 211.269-97/2006, Município de Tabira/PE, TC Processo 026.061/2015-5;
	h) CR 278.748-94/2008, Município de Tabira/PE, TC Processo 007.819/2016-1;
	i) CR 308.467-55/2009, Município de Tabira/PE, TC Processo 026.062/2015-1.
8.9.2.4. Ao compulsar os autos do TC Processo 031.614/2015-9 (CR 267.210-76/2008) , Município de Carpina/PE, verificamos que nele não há registro de pedido tardio de cancelamento da TCE pela Caixa, o que faz com que ele seja excluído do escopo, por não satisfazer os requisitos listados no item 8.9.1 da presente instrução. O mesmo ocorre com o TC Processo 007.819/2016-1 (CR 278.748-94/2008) , que tampouco consta pedido de cancelamento de continuidade da apreciação da TCE, tendo, neste caso, a particularidade de o processo já ter sido julgado por meio do Acórdão 11767/2018-TCU-Segunda Câmara, Relator André de Carvalho.
8.9.2.5. Em relação aos demais, ao compulsar os autos, constatamos que todos os processos já foram apreciados pelo Tribunal:
	a) TC Processo 016.125/2017-7 (Acórdão 3982/2018-TCU-Segunda Câmara, Relator Marcos Bemquerer) :
Os Ministros do Tribunal de Contas da União ACORDAM, por unanimidade, com fundamento nos arts. 143, inciso V, alínea a, 169, inciso VI, e 212 do Regimento Interno/TCU, em determinar o arquivamento dos presentes autos, sem julgamento de mérito, por ausência dos pressupostos de constituição e de desenvolvimento válido e regular do processo, sem prejuízo de encaminhar cópia desta deliberação aos responsáveis e à Caixa Econômica Federal, de acordo com os pareceres emitidos nos autos:
	b) TC Processo 020.446/2017-9 (Acórdão 1420/2018-TCU-Segunda Câmara, Relator Marcos Bemquerer) :
Os Ministros do Tribunal de Contas da União ACORDAM, por unanimidade com fundamento nos arts. 1º, inciso I, 16, inciso II, 18 e 23, inciso II, da Lei 8.443/1992, c/c os arts. 143, inciso I, alínea a, 208 e 214, inciso II, do Regimento Interno/TCU, em julgar as contas dos responsáveis a seguir indicados regulares com ressalva e dar-lhes quitação, promovendo-se, em seguida, o arquivamento do processo, sem prejuízo de dar ciência da seguinte impropriedade e de enviar cópia desta deliberação aos responsáveis, à Caixa Econômica Federal e ao Tribunal de Contas do Estado de Pernambuco, de acordo com o parecer do Ministério Público/TCU:
	c) TC Processo 010.865/2015-2 (Acórdão 8330/2016-TCU-Segunda Câmara, Relator André de Carvalho) :
Os Ministros do Tribunal de Contas da União, reunidos em Sessão 2ª Câmara, ACORDAM, por unanimidade, com fundamento nos arts. 143, inciso I, alínea ´b´, 169, inciso II, e 212 do Regimento Interno do TCU, aprovado pela Resolução nº 246/2011, em arquivar os presentes autos, sem o julgamento do mérito, ante a ausência de pressupostos de constituição e de desenvolvimento válido e regular do processo, sem prejuízo de fazer a determinação abaixo indicada, de acordo com os pareceres emitidos nos autos:
	d) TC Processo 002.514/2016-8 (Acórdão 1513/2018-TCU-Segunda Câmara, Relator André Carvalho) :
ACORDAM os Ministros do Tribunal de Contas da União, reunidos em Sessão da Segunda Câmara, ante as razões expostas pelo Relator, em arquivar o presente feito, nos termos do artigo 212 do RITCU, por ausência dos pressupostos de constituição e desenvolvimento válido e regular do processo.
	e) TC Processo 007.360/2016-9 (Acórdão 9448/2017-TCU-Segunda Câmara, Relator André de Carvalho) :
Os Ministros do Tribunal de Contas da União, reunidos em Sessão 2ª Câmara, ACORDAM, por unanimidade, com fundamento nos arts. 143, inciso I, alínea ´b´, e 212 do Regimento Interno do TCU, aprovado pela Resolução nº 246/2011, em arquivar os presentes autos, sem o julgamento do mérito, ante a ausência de pressupostos de constituição e de desenvolvimento válido e regular do processo, sem prejuízo de fazer a determinação abaixo indicada, de acordo com os pareceres emitidos nos autos:
	f) TC Processo 026.061/2015-5 (Acórdão 4489/2017-TCU-Segunda Câmara, Relator André de Carvalho) :
ACORDAM os Ministros do Tribunal de Contas da União, reunidos em Sessão da Segunda Câmara, ante as razões expostas pelo Relator, em:
9.1. arquivar o presente feito, por falta de pressupostos de constituição e de desenvolvimento válido e regular do processo, nos termos do art. 212 do RITCU; e
9.2. enviar cópia do presente Acórdão, acompanhado do Relatório e da Proposta de Deliberação que o fundamenta aos responsáveis.
	g) TC Processo 026.062/2015-1 (Acórdão 8005/2017-TCU-Segunda Câmara, Relator André de Carvalho) :
ACORDAM os Ministros do Tribunal de Contas da União, reunidos em Sessão da 2ª Câmara, diante das razões expostas pelo Relator, em:
9.1. arquivar a presente tomada de contas especial sem o julgamento do mérito, por ausência dos pressupostos de constituição e desenvolvimento válido e regular do processo, com fulcro nos arts. 201, § 3º, e 212 do Regimento Interno do TCU; e
9.2. enviar cópia do inteiro teor da presente deliberação ao Ministério das Cidades e aos Srs. José Édson Cristóvão de Carvalho e Sebastião Dias Filho.
8.9.2.6. Mesmo diante desta situação, decidimos escolher dois processos, dentre os listados acima, para efetuar os procedimentos que aplicamos nos processos do escopo: (1) com o fim de constatar se os motivos são os mesmo que levaram a Caixa a realizar a visita in loco, após a TCE ter ingressado no Tribunal, emitindo parecer pela funcionalidade do empreendimento e, no final, solicitado o cancelamento tardio do julgamento da tomada de contas e (2) com o fim de verificar se há elementos de convicção suficiente para afirmar que o agente da Caixa compareceu no local do empreendimento para a realização das vistorias in loco.
8.9.4. TC Processo 016.125/2017-7 - CR 275.728-99/2009 (Siafi 651483) , Execução de pavimentação asfáltica em vias públicas no município de Canhotinho/PE:
8.9.4.1. Consultando o processo acima mencionado na base de dados do Tribunal, constatamos:
	a) que a TCE 138/2016/SUAFI/Caixa foi autuada em maio de 2016 e ingressou neste Tribunal em 7/6/2017 (peça 1 do TC Processo 016.125/2017-7) ;
	b) que por meio do Ofício 442/2017/GEGOP, de 17/10/2017, a Caixa informou que no dia 13/10/2017 foi realizada vistoria para averiguar a funcionalidade do objeto pactuado e que, tendo em vista que o PAT GIGOV/CA 503/2017, de 17/10/2017, concluiu, em consonância com o Acórdão 5690/2015-TCU-Segunda Câmara, pela funcionalidade do empreendimento, solicitou o arquivamento da TCE, em sendo esse o entendimento da Corte de Contas (peça 15, p. 4 do TC Processo 016.125/2017-7) ; Vale acrescentar que o que motivou a solicitação da emissão do parecer de funcionalidade foi a solicitação da GIGOV/CA com o fim de alinhar as análises do processo às diretrizes do Acórdão 5690/2015-TCU-Segunda Câmara (peça 15, p. 2 do TC Processo 016.125/2017-7) ;
	c) no que diz respeito à comprovação do comparecimento à obra no dia 13/10/2017 do fiscal que assinou o supracitado parecer, o Sr. Gustavo Almeida Muniz de Araújo, Mat. 118.575-7, CAU-PE A29318-0, a Caixa apresentou os comprovantes de pagamento de diárias/uso de veículos na data acima mencionada, à peça 67.
8.9.4.2. Vale matizar que o processo aqui em questão foi arquivado, sem julgamento do mérito, por ausência dos pressupostos de constituição e de desenvolvimento válido e regular, pelo Acórdão 3982/2018-TCU-Segunda Câmara (Relator Ministro-Substituto Marcos Bemquerer Costa) .
Conclusão:
8.9.4.3. Considerando (1) as evidências constantes nos autos, (2) que os agentes públicos que prestaram as informações requeridas cumpriram com seu dever funcional de dizer a verdade a este Tribunal e (3) as análises feitas nos itens 8.9.4 a 8.9.4.2 da presente instrução, concluímos:
	a) que os motivos que levaram a Caixa a solicitar o arquivamento, por meio do Ofício 442/2017/GEGOP, de 17/10/2017, após as contas terem ingressado neste Tribunal, do CR 275.728-99/2009, foram (1) o fato de a GIGOV/CA ter requisitado uma nova vistoria in loco com o fim de alinhar as análises do processo às diretrizes do Acórdão 5690/2015-TCU-Segunda Câmara e (2) o fato de o PAT GIGOV/CA 503/2017, de 17/10/2017, ter concluído pela funcionalidade da obra, ao tomar como critério o Acórdão 5690/2015-TCU-Segunda Câmara.
	b) que há elementos de convicção suficientes para afirmar que o Sr. Gustavo Almeida Muniz de Araújo, Mat. 118.575-7, CAU-PE A29318-0 compareceu no local do empreendimento para a realização das vistorias in loco no dia 13/10/2017;
8.9.5. TC Processo 002.514/2016-8 - CR 237.021-54/2017 (Siafi 612272) , implantação e melhoria de obras de infraestrutura no município de Sertânia.
8.9.5.1. Consultando o processo acima mencionado na base de dados do Tribunal, constatamos:
	a) que a TCE 144/2015/GENEF/SUAFI/Caixa foi autuada em agosto de 2015 e ingressou neste Tribunal em 1/2/2016 (peça 1 do TC Processo 002.514/2016-8) ;
	b) que por meio do Ofício 472/2017/GEATO, de 2/5/2017 (peça 3, p. 1 do TC Processo 002.514/2016-8) , a Caixa informou que foi realizada vistoria para averiguar a funcionalidade do objeto pactuado e que, tendo em vista que o PAT GIGOV/CA 264/2016, de 6/9/2016, concluiu que na visita in loco ocorrida no dia 25/8/2016, em consonância com o Acórdão 5690/2015-TCU-Segunda Câmara, o empreendimento tinha funcionalidade, solicitou o arquivamento da TCE, em sendo esse o entendimento da Corte de Contas (peça 3, p. 2-4 do TC Processo 002.514/2016-8) ; Vale acrescentar que o que motivou a solicitação da emissão do parecer de funcionalidade foi a solicitação da GIGOV/CA com o fim de alinhar as análises do processo às diretrizes do Acórdão 5690/2015-TCU-Segunda Câmara (peça 3, p. 2 do TC Processo 002.514/2016-8) ;
	c) no que diz respeito à comprovação do comparecimento à obra no dia 25/8/2016 do fiscal que assinou o supracitado parecer, o Sr. Gustavo Almeida Muniz de Araújo, Mat. 118.575-7, CAU-PE A29318-0, a Caixa apresentou os comprovantes de pagamento de diárias/uso de veículos na data acima mencionada, à peça 65.
8.9.5.2. Vale matizar que o processo aqui em questão foi arquivado, sem julgamento do mérito, por ausência dos pressupostos de constituição e de desenvolvimento válido e regular, pelo Acórdão 1513/2018-TCU-Segunda Câmara (Relator Ministro-Substituto André Luís de Carvalho) .
Conclusão:
8.9.5.3. Considerando (1) as evidências constantes nos autos, (2) que os agentes públicos que prestaram as informações requeridas cumpriram com seu dever funcional de dizer a verdade a este Tribunal e (3) as análises feitas nos itens 8.9.5 a 8.9.5.2 da presente instrução, concluímos:
	a) que os motivos que levaram a Caixa a solicitar o arquivamento, por meio do Ofício 472/2017/GEATO, de 2/5/2017, após as contas terem ingressado neste Tribunal, do CR 237.021-54/2017, foram (1) o fato de a GIGOV/CA ter requisitado uma nova vistoria in loco com o fim de alinhar as análises do processo às diretrizes do Acórdão 5690/2015-TCU-Segunda Câmara e (2) o fato de o PAT GIGOV/CA 264/2016, de 6/9/2016, ter concluído pela funcionalidade da obra, ao tomar como critério o Acórdão 5690/2015-TCU-Segunda Câmara;
	b) que há elementos de convicção suficientes para afirmar que o Sr. Gustavo Almeida Muniz de Araújo, Mat. 118.575-7, CAU-PE A29318-0 compareceu no local do empreendimento para a realização das vistorias in loco no dia 25/8/2016.
DO MÉRITO DO PRESENTE PROCESSO
9.	Após a realização da presente inspeção, ficou evidente que a Caixa passou a utilizar o entendimento firmado no Acórdão 5690/2015-TCU-Segunda Câmara e demais jurisprudência nele mencionada, no que diz respeito à avaliação da funcionalidade das obras, conforme já mencionado nos itens 6 a 7.6.20 da presente instrução.
9.1. Há que se destacar que da interpretação dessa jurisprudência, percebe-se que a devolução integral dos valores federais somente seria apropriada na hipótese de desvio de finalidade na aplicação dos recursos, que caracterizaria a frustração absoluta do objetivo colimado pela União com a celebração do pacto, uma vez que, no caso de inexecução parcial, em que resta configurada a utilização dos valores, ainda que de forma limitada, nos fins previstos, fica claro que o interesse federal, mesmo que não atendido por completo, é parcialmente contemplado.
	No que diz respeito ao presente processo, ficou evidente que a Caixa providenciou a realização das vistorias in loco, em um momento posterior ao envio da TCEs a este Tribunal, ao tomar conhecimento do entendimento firmado no Acórdão 5690/2015-TCU-Segunda Câmara, para verificar se o empreendimento poderia ser considerado funcional, na forma da jurisprudência já citada.
	Importante destacar que da realização da inspeção, concluiu-se, dentre outras coisas, que os motivos que levaram a Caixa a solicitar o cancelamento da TCE, após as contas terem ingressado neste Tribunal, do CR 213.643-67/2006, foram (1) o fato de a nova gestão municipal ter saneado as pendências documentais e da obra, para que ela pudesse passar por uma nova vistoria, com o fim de verificar a sua funcionalidade, (2) o fato de o PA GIGOV/CA 894/2014, de 7/10/2014, ter pugnado pela funcionalidade da obra, tudo na forma do entendimento firmado no Acórdão 5690/2015-TCU-Segunda Câmara e jurisprudência deste Tribunal nele citada; (3) que há elementos de convicção suficientes para afirmar que o Sr. Itajacy Lira Melo e Silva compareceu no local do empreendimento para a realização da vistoria in loco no dia 26/9/2014, conforme consta no PA GIGOV/CA 894/2014, de 7/10/2014, (4) que não há indícios de irregularidades nos procedimentos adotados na vistoria in loco com a tardia emissão do ateste sobre a funcionalidade do objeto então pactuado no instrumento de transferência financeira voluntária.
9.2. Diante de tudo o exposto, concluímos, comungando do entendimento firmado na instrução de 13/9/2018 (peça 18, p. 3) , que a presente TCE perdeu o objeto, ou seja, não há mais dano ao erário e, consequentemente, não há mais pressupostos de constituição e de desenvolvimento válido e regular do processo, cabendo propor, neste momento, o arquivamento dos autos, sem julgamento de mérito, nos termos do art. 212 do RI/TCU.
PROPOSTA DE ENCAMINHAMENTO
10. Diante do exposto, submetem-se os autos à consideração superior, informando:
10.1. que a Caixa, ao tomar conhecimento do Acórdão 5690/2015-TCU-Segunda Câmara, mudou o seu padrão para avaliar a funcionalidade das obras, que era a norma interna AE 099, item 3.3.8.2, passando a utilizar como paradigma o supracitado acórdão, em casos análogos aos ali tratados, ou seja, quando há uma execução apenas parcial do objeto, passou-se a acompanhar a jurisprudência do TCU que é uníssona no sentido de que a devolução integral dos valores federais transferidos só é cabível na hipótese de completa frustação do objetivo colimado pela União com a celebração do ajuste ou em face da imprestabilidade do que foi executado (Acórdão 149/2008-TCU-Segunda Câmara, Relator Aroldo Cedraz, 1.577/2011-TCU-2ª Câmara, Relator Augusto Sherman, 3.388/2011-TCU-2ª Câmara, Relator André de Carvalho, 5.821/2011-TCU-2ª Câmara, Relator André de Carvalho) ;
10.2 que a Caixa providenciou a realização das vistorias in loco, em um momento posterior ao envio das TCEs a este Tribunal, ao tomar conhecimento do entendimento firmado no Acórdão 5690/2015-TCU-Segunda Câmara, para verificar se o empreendimento poderia ser considerado funcional, na forma da jurisprudência deste TCU e em nome da verdade material;
10.3. que não há indícios de irregularidades no procedimento da Caixa de encaminhar um segundo parecer pugnando pela funcionalidade de um empreendimento, em se tratando de caso análogo ao tratado no Acórdão 5690/2015-TCU-Segunda Câmara, quando a TCE já tinha sido encaminhada a este Tribunal pugnando pela falta de funcionalidade, porque utilizou como parâmetro o normativo interno AE 099, item 3.3.8.2.
10.4. em relação ao TC Processo 017.027/2015-2 - CR 213.643-67/2006, ampliação de barragem no município de Iati/PE:
	a) que os motivos que levaram a Caixa a solicitar o cancelamento da TCE, após as contas terem ingressado neste Tribunal, do CR 213.643-67/2006, ampliação de barragem no município de Iati/PE, objeto do TC 017.027/2015, foram (1) o fato de a nova gestão municipal ter saneado as pendências documentais e da obra, para que ela pudesse passar por uma nova vistoria, com o fim de verificar a sua funcionalidade, e (2) o fato de o PA GIGOV/CA 894/2014, de 7/10/2014, ter pugnado pela funcionalidade da obra, tudo na forma do entendimento firmado no Acórdão 5690/2015-TCU-Segunda Câmara e jurisprudência deste Tribunal nele citada;
	b) que há elementos de convicção suficientes para afirmar que o Sr. Itajacy Lira Melo e Silva compareceu no local do empreendimento para a realização da vistoria in loco no dia 26/9/2014, conforme consta no PA GIGOV/CA 894/2014, de 7/10/2014, para a tardia emissão do ateste sobre a funcionalidade do objeto;
	c) que não há indícios de irregularidades nos procedimentos adotados na vistoria in loco com a tardia emissão do ateste sobre a funcionalidade do objeto então pactuado no instrumento de transferência financeira voluntária CR 213.643-67/2006 (TC Processo 017.027/2015-2) ;
	d) que o agente público da Caixa responsável pela vistoria tardia realizada in loco, no caso desse contrato de repasse, foi o Sr. Itajacy Lira Melo e Silva, CREA 42494-D/PE, matrícula 125539-2, CPF XXX.531.264-XX;
	e) data de liberação dos respectivos recursos federais: 5/3/2010 - R$ 63.874,50; 2/7/2010 - R$ 17.392,10 (peça. 1, p. 170) ;
	f) data de vigência do ajuste: de 29/12/2006 a 29/12/2012 (peça 1, p. 2) ;
	g) data de prestação de contas final: aprovada pela Caixa em 30/12/2016 (peça 36) .
10.5. em relação ao TC Processo 000.058/2016-5 - CR 212.110-03/2006, construção de duas quadras poliesportivas nos distritos de Brejinho e Borborema no município de Tabira/PE:
	a) que os motivos que levaram a Caixa a solicitar o cancelamento da TCE, após as contas terem ingressado neste Tribunal, do CR 212.110-03/2006, construção de duas quadras poliesportivas nos distritos de Brejinho e Borborema no município de Tabira/PE, objeto do TC Processo 000.058/2016-5, foram (1) o fato de a municipalidade ter saneado as pendências inicialmente apontadas pela Caixas e solicitado uma nova vistoria, com o fim de verificar a sua funcionalidade, e (2) o fato de o PA GIGOV/CA 1.042/2015, de 25/2/2015, ter pugnado pela funcionalidade da obra, tudo na forma do entendimento firmado no Acórdão 5690/2015-TCU-Segunda Câmara e jurisprudência deste Tribunal nele citada;
	b) que há elementos de convicção suficientes para afirmar que o Sr. Roberto Cláudio Morais de Oliveira Júnior compareceu no local do empreendimento para a realização da vistoria in loco no dia 24/2/2015, conforme consta no PA GIGOV/CA 1.042/2015, de 25/2/2015, para a tardia emissão do ateste sobre a funcionalidade do objeto;
	c) que não há indícios de irregularidades nos procedimentos adotados na vistoria in loco com a tardia emissão do ateste sobre a funcionalidade do objeto então pactuado no instrumento de transferência financeira voluntária CR 212.110-03/2006 (TC Processo 000.058/2016-5) .
	d) que o agente público da Caixa responsável pela vistoria tardia realizada in loco, no caso desse contrato de repasse, foi o Sr. Roberto Cláudio Morais de Oliveira Júnior, CREA 31998-D/PE, matrícula 118674-5, CPF XXX.551.444-XX.
	e) data de liberação dos respectivos recursos federais: 30/6/2008 - R$ 28.351,86; 30/12/2008 - R$ 36.836,64 (peça 1, p. 113 do TC Processo 000.058/2016-5) ;
	f) data de vigência do ajuste: de 29/12/2006 a 30/4/2013 (peça 1, p. 4 do TC Processo 000.058/2016-5) ;
	g) data de prestação de contas final: aprovada pela Caixa em 23/8/2017 (peça 6 do TC Processo 000.058/2016-5) .
10.6. em relação ao TC Processo 000.290/2015-7 - CR 186.255-97/2005, ampliação de unidade esportiva no município de Cupira/PE:
	a) que os motivos que levaram a Caixa a solicitar a suspensão/arquivamento, por meio do Ofício 1.001/2018/GEGOP, de 2/10/2018, após as contas terem ingressado neste Tribunal, do CR 186.255-97/2005, ampliação de unidade esportiva no município de Cupira/PE, objeto do TC Processo 000.290/2015-7, foram (1) o fato de que, para responder ao Ofício 1.370/2018-TCU/SECEX-PE, de 23/8/2018, foi necessário realizar nova visita in loco, oportunidade em que também foi avaliada a funcionalidade das obras, e (2) o fato de o PA GIGOV/CA 511/2018, de 18/10/2018, ter pugnado pela funcionalidade da obra, tudo na forma do entendimento firmado no Acórdão 5690/2015-TCU-Segunda Câmara e jurisprudência deste Tribunal nele citada;
	b) que há elementos de convicção suficientes para afirmar que o Sr. Gustavo A. Muniz de Araújo compareceu no local do empreendimento para a realização das vistorias in loco nos dias 28/9/2018 e 10/10/2018;
	c) que não há indícios de irregularidades nos procedimentos adotados na vistoria in loco com a tardia emissão do ateste sobre a funcionalidade do objeto então pactuado no instrumento de transferência financeira voluntária CR 186.255-97/2005 (TC Processo 000.290/2015-7) ;
	d) que o agente público da Caixa responsável pela vistoria tardia realizada in loco, no caso desse contrato de repasse, foi o Sr. Gustavo A. Muniz de Araújo, CAU A29318-0, matrícula 118575-7, CPF XXX.547.984-XX;
	e) data de liberação dos respectivos recursos federais: 15/11/2007 - R$ 19.236,00; 5/7/2007 - R$ 51.464,00; 30/8/2007 - R$ 19.474,00; 6/12/2007 - R$ 21.230,00 (peça 1, p. 102 do TC Processo 000.290/2015-7) 
	f) data de vigência do ajuste: de 29/12/2006 a 30/12/2011 (peça 1, p. 3 do TC Processo 000.290/2015-7) ;
	g) data de prestação de contas final: aprovada pela Caixa em 19/10/2018 (peça 82 do TC Processo 000.290/2015-7) ;
10.7. em relação ao TC Processo 014.592/2016-9 - CR 173.925-17/2005: Implantação de núcleos de esporte recreativo e lazer, incluindo construção e equipamentos para quadra de esportes coberta no município de Brejo da Madre de Deus/PE:
	a) que os motivos que levaram a Caixa a solicitar o arquivamento, por meio do Ofício 261/2017/GEATO, de 20 de março de 2017, após as contas terem ingressado neste Tribunal, do CR 173.925-17/2005, implantação de núcleos de esporte recreativo e lazer, incluindo construção e equipamentos para quadra de esportes coberta no município de Brejo da Madre de Deus/PE foram (1) o fato de a prefeitura ter solicitado vistoria in loco para atestar a funcionalidade da obra por meio do Ofício GP 212/2016, de 20/10/2016, e (2) o fato de o PAT 97/2017/GIGOV/CA, de 13 de março de 2017, ter concluído pela funcionalidade da obra, ao tomar como critério o Acórdão 5690/2015-TCU-Segunda Câmara;
	b) que há elementos de convicção suficientes para afirmar que a Sra. Paula dos Santos Cunha Boumann e o Sr. Gustavo Almeida Muniz de Araújo compareceram no local do empreendimento para a realização das vistorias in loco no dia 10/3/2017;
	c) que não há indícios de irregularidades nos procedimentos adotados na vistoria in loco com a tardia emissão do ateste sobre a funcionalidade do objeto então pactuado no instrumento de transferência financeira voluntária CR 173.925-17/2005 (TC Processo 014.592/2016-9) ;
	d) que os agentes públicos da Caixa responsáveis pela vistoria tardia realizada in loco, no caso desse contrato de repasse, são a Sra. Paula dos Santos Cunha Boumann, CREA 34382-D/PE, matrícula 118600-1, CPF XXX.792.374-XX e o Sr. Gustavo Almeida Muniz de Araújo, CAU A29318-0, matrícula 118575-7, CPF XXX.547.984-XX;
	e) data de liberação dos respectivos recursos federais: 29/8/2008 - R$ 13.821,30; 24/11/2008 - R$ 14.312.70; 31/3/2010 - R$ 15.066,00; 17/4/2012 - R$ 31.342,42; 12/11/2012 - R$ 26.730,69; 11/6/2013 - R$ 30.074,47 (peça. 1, p. 161 do 	TC Processo 014.592/2016-9) ;
	f) data de vigência do ajuste: de 28/7/2007 a 30/8/2013 (peça 1, p. 4 do 	TC Processo 014.592/2016-9) ;
	g) data de prestação de contas final: aprovada pela Caixa em 19/9/2017 (peça 13 do 	TCProcesso 014.592/2016-9) .
10.8. em relação ao TC Processo 016.251/2015-6 - CR 275.733-63/2008, Pavimentação asfáltica e sinalização de vias públicas no município de Pesqueira/PE:
	a) que os motivos que levaram a Caixa a solicitar a suspensão/arquivamento, por meio do Ofício 355/2017/GEGOP, de 28/9/2017, após as contas do CR 275.733-63/2008 terem ingressado neste Tribunal, objeto do TC Processo 016.251/2015-6, foram: (1) o fato de a prefeitura ter requisitado à Caixa a realização de uma nova visita in loco e (2) o fato de o PAT GIGOV/CA 461/2017, de 28/9/2017, ter pugnado pela funcionalidade da obra, tudo na forma do entendimento firmado no Acórdão 5690/2015-TCU-Segunda Câmara e jurisprudência deste Tribunal nele citada;
	b) que há elementos de convicção suficientes para afirmar que o Sr. Gustavo A. Muniz de Araújo compareceu no local do empreendimento para a realização das vistorias in loco no dia 22/09/2017;
	c) que não há indícios de irregularidades nos procedimentos adotados na vistoria in loco com a tardia emissão do ateste sobre a funcionalidade do objeto então pactuado no instrumento de transferência financeira voluntária CR 275.733-63/2008 (TC Processo 016.251/2015-6) ;
	d) que o agente público da Caixa responsável pela vistoria tardia realizada in loco, no caso desse contrato de repasse, foi o Sr. Gustavo A. Muniz de Araújo, CAU A29318-0, matrícula 118575-7, CPF XXX.547.984-XX.
	e) data de liberação dos respectivos recursos federais: 1º/10/2010 - R$ 163.930,02 (pç. 1, p. 149 do TC Processo 016.251/2015-6) ;
	f) data de vigência do ajuste: De 26/12/2008 a 19/11/2014 (peça 1, p. 5 do TC Processo 016.251/2015-6) ;
	g) data de prestação de contas final: aprovada pela Caixa em 18/7/2018 (peça 26 do TC Processo 016.251/2015-6) .
10.9. em relação ao TC Processo 008.640/2015-7 - CR 307.412-72/2009, Pavimentação asfáltica de vias urbanas do município de Pesqueira/PE
	a) que os motivos que levaram a Caixa a solicitar a suspensão/arquivamento, por meio do Ofício 352/2017/GEGOP, de 28/9/2017, após as contas terem ingressado neste Tribunal, do CR 307.412-72/2009, pavimentação asfáltica de vias urbanas no município de Pesqueira/PE, objeto do TC Processo 008.640/2015-7, foram: (1) o fato de a prefeitura ter requisitado à Caixa a realização de uma nova visita in loco e (2) o fato de o PAT GIGOV/CA 464/2017, de 27/9/2017, ter pugnado pela funcionalidade da obra, tudo na forma do entendimento firmado no Acórdão 5690/2015-TCU-Segunda Câmara e jurisprudência deste Tribunal nele citada;
	b) que há elementos de convicção suficientes para afirmar que o Sr. Gustavo A. Muniz de Araújo compareceu no local do empreendimento para a realização das vistorias in loco no dia 22/9/2017;
	c) que não há indícios de irregularidades nos procedimentos adotados na vistoria in loco com a tardia emissão do ateste sobre a funcionalidade do objeto então pactuado no instrumento de transferência financeira voluntária CR 307.412-72/2009 (TC 008. 640/2017-7) ;
	d) que o agente público da Caixa responsável pela vistoria tardia realizada in loco, no caso desse contrato de repasse, foi o Sr. Gustavo A. Muniz de Araújo, CAU A29318-0, matrícula 118575-7, CPF XXX.547.984-XX;
	e) data de liberação dos respectivos recursos federais: 23/8/2011 - R$ 38.453,10; 27/1/2012 - R$ 110.789,12 (peça. 1, p. 161 do TC Processo 008.640/2015-7) ;
	f) data de vigência do ajuste: de 24/12/2009 a 30/12/2014 (peça 1, p. 5 do TC Processo 008.640/2015-7) ;
	g) data de prestação de contas final: ainda está em análise pela CAIXA desde 4/2/2019 (peça 32, p. 4, do TC Processo 017.027/2015-2) .
10.10. em relação ao TC Processo 035.823/2015-1 - CR 306.537-53/2009, Execução de ampliação e reforma com urbanização de praça pública no município de São Vicente Ferrer/PE.	
	a) que, embora não tenha sido requisitado o cancelamento da TCE Processo 035.823/2015-1 relativa ao CR 306.37-53/2009, como nos demais casos encontrados na presente inspeção, a Caixa emitiu, por meio de sua fiscal, Enga. Itajacy Lira Melo e Silva, o PAT Gigov/CA 536/2017, em 3/11/2017, que apresentam argumentos bastante e suficientes para a comprovação da funcionalidade da obra na forma do entendimento firmado no Acórdão 5690/2015-TCU-Segunda Câmara e jurisprudência deste Tribunal nele citada;
	b) que há elementos de convicção suficientes para afirmar que a Sra. Itajacy Lira Melo e Silva compareceu no local do empreendimento para a realização da vistoria in loco no dia 19/10/2017;
	c) que não há indícios de irregularidades nos procedimentos adotados na vistoria in loco com a tardia emissão do ateste sobre a funcionalidade do objeto então pactuado no instrumento de transferência financeira voluntária CR 306.537-53/2009 (TC Processo 035.823/2015-1) ;
	d) que a prestação de contas aprovada em 13/12/2017 e devidamente homologada no Siafi em 6/6/2018 corrobora a correta aplicação dos recursos transferidos para o município de São Vicente Férrer/PE por conta do CR 306.537-53/2009;
	e) que o agente público da Caixa responsável pela vistoria tardia realizada in loco, no caso desse contrato de repasse, foi a Sra. Itajacy Lira Melo e Silva, CREA 42494-D/PE, matrícula 125539-2, CPF XXX.531.264-XX.
	f) data de liberação dos respectivos recursos federais: 27/7/2012 - R$ 78.432,90; (peça. 1, p. 129 do TC Processo 035.823/2015-1) ;
	g) data de vigência do ajuste: de 24/12/2009 a 30/12/2013 (peça 1, p. 5 do TC Processo 035.823/2015-1) ;
	h) data de prestação de contas final: aprovada pela Caixa em 13/12/2017 (peça 71 do TC Processo 035.823/2015-1) .
10.11. em relação ao TC Processo 016.125/2017-7 - CR 275.728-99/2009 (Siafi 651483) , Execução de pavimentação asfáltica em vias públicas no município de Canhotinho/PE:
	a) que os motivos que levaram a Caixa a solicitar o arquivamento, por meio do Ofício 442/2017/GEGOP, de 17/10/2017, após as contas terem ingressado neste Tribunal, do CR 275.728-99/2009, foram (1) o fato de a GIGOV/CA ter requisitado uma nova vistoria in loco com o fim de alinhar as análises do processo às diretrizes do Acórdão 5690/2015-TCU-Segunda Câmara e (2) o fato de o PAT GIGOV/CA 503/2017, de 17/10/2017, ter concluído pela funcionalidade da obra, ao tomar como critério o Acórdão 5690/2015-TCU-Segunda Câmara;
	b) que há elementos de convicção suficientes para afirmar que o Sr. Gustavo Almeida Muniz de Araújo, Mat. 118.575-7, CAU-PE A29318-0 compareceu no local do empreendimento para a realização das vistorias in loco no dia 13/10/2017.
10.12. em relação ao TC Processo 002.514/2016-8 - CR 237.021-54/2017 (Siafi 612272) , implantação e melhoria de obras de infraestrutura no município de Sertânia.
	a) que os motivos que levaram a Caixa a solicitar o arquivamento, por meio do Ofício 472/2017/GEATO, de 2/5/2017, após as contas terem ingressado neste Tribunal, do CR 237.021-54/2017, foram (1) o fato de a GIGOV/CA ter requisitado uma nova vistoria in loco com o fim de alinhar as análises do processo às diretrizes do Acórdão 5690/2015-TCU-Segunda Câmara e (2) o fato de o PAT GIGOV/CA 264/2016, de 6/9/2016, ter concluído pela funcionalidade da obra, ao tomar como critério o Acórdão 5690/2015-TCU-Segunda Câmara;
	b) que há elementos de convicção suficientes para afirmar que o Sr. Gustavo Almeida Muniz de Araújo, Mat. 118.575-7, CAU-PE A29318-0 compareceu no local do empreendimento para a realização das vistorias in loco no dia 25/8/2016;
10.13. em relação ao mérito do presente processo (TC Processo 017.027/2015-2 - CR 213.643-67/2006, ampliação de barragem no município de Iati/PE:
	a) arquivar a presente tomada de contas especial, ante a ausência de pressupostos de constituição e de desenvolvimento válido e regular do processo com fundamento no art. 1º, inciso I, da Lei 8.443/1992 c/c os arts. 169, inciso VI, e 212 do Regimento Interno do TCU; e
	b) dar ciência da deliberação que vier a ser proferida ao Sr. Luiz Alexandre Souza Falcão (CPF: XXX.936.314-XX) e à Caixa Econômica Federal.
10.14. Levantar o sobrestamento dos processos listados no item 9.2 do Acórdão 12161/2018-TCU-Segunda Câmara, relator Ministro André Luís de Carvalho, de 4/12/2018, e de outros que de forma direta ou indireta estão nesta situação em virtude do comando acima citado, incluindo em seus autos a presente instrução, o relatório, o voto e o acórdão a ser proferido."
3.	Enfim, por intermédio do Exmo. Sr. Procurador Marinus Eduardo De Vries Marsico, o Ministério Público junto ao Tribunal (MPTCU) anuiu à aludida proposta da unidade técnica, lançando o seu parecer à Peça 75 nos seguintes termos:
" (...) Retornam os autos ao MP/TCU após a realização de inspeção pela unidade técnica, em atendimento ao comando do item 9.1 do Acórdão 12161/2018-TCU-Segunda Câmara (peça 25) .
A decisão colegiada determinou à Secex/PE que promovesse inspeção em todas as unidades da Caixa Econômica Federal (Caixa) responsáveis pelo acompanhamento de contratos de repasse relativos à execução de obras em Pernambuco. A motivação dessa demanda adveio da observação da ocorrência de prática reiterada da entidade, na qualidade de mandatária da União, consistente do pedido de ´cancelamento´ de tomadas de contas especiais por ela instauradas e em trâmite do TCU, em razão de haver concluído extemporaneamente acerca da insubsistência do débito originalmente apontado.
Como resultado da fiscalização pontual regularmente empreendida, a unidade técnica concluiu (peça 72) que as ocorrências incomuns foram satisfatoriamente justificadas pela Caixa. Segundo esclarecido pela mandatária, a informação extemporânea acerca da inexistência de dano ao erário em processos já em trâmite neste Tribunal decorreu justamente da adequação de seus procedimentos ao entendimento jurisprudencial do TCU.
Segundo relatado, a unidade de Caruaru/PE da Caixa (GIGOVCA) , responsável pelo acompanhamento dos contratos de repasse celebrados com praticamente todos os Municípios pernambucanos, adotava a prática de não aceitar a funcionalidade parcial de parcelas executadas dos objetos pactuados nos instrumentos de transferência voluntária. Essa praxe advinha do disposto no item 3.3.8.2 do normativo interno AE099, que regula a atividade de acompanhamento das obras, o qual estatuía expressamente a inadmissibilidade de funcionalidade parcial do objeto de contrato de repasse.
A orientação da GIGOVCA se modificou quando seus agentes tomaram conhecimento do Acórdão 5690/2015-TCU-Segunda Câmara (Rel. Min. Raimundo Carreiro) , por meio do qual o TCU arquivou uma TCE originada dessa unidade da Caixa, em virtude da insubsistência do dano apontado. A partir de então, a unidade regional da mandatária passou a seguir o entendimento jurisprudencial deste Tribunal, segundo o qual não constitui dano a inexecução parcial do objeto caso a parcela efetivamente realizada tenha funcionalidade e reverta em benefício para a população alvo.
Diante desse novo entendimento, que segue linha contrária ao até então adotado, a mandatária reviu sua posição e, quando constatada a funcionalidade parcial de objetos de TCE que já estavam processualmente na fase externa, decidiu informar ao TCU acerca da insubsistência do dano originalmente indicado. Tal procedimento ocorreu nos presentes autos e nos demais processos elencados no acórdão ordinatório da inspeção, os quais foram sobrestados até a apreciação desta ação de fiscalização.
Como resultado dos exames efetuados pela Secex/PE, também se concluiu que as vistorias técnicas das obras relativas a todos esses processos foram devidamente realizadas pelos agentes da GIGOVCA.
Esclarecida a regularidade dos procedimentos efetuados pela entidade instauradora das tomadas de contas especiais, a unidade técnica retomou a apreciação do caso concreto destes autos e reiterou o encaminhamento anteriormente alvitrado, propondo o arquivamento da TCE ante a ausência de pressupostos de constituição e de desenvolvimento válido e regular do processo. Adicionalmente, propugnou pelo levantamento do sobrestamento que fora determinado por meio do item 9.2 do Acórdão 12161/2018-TCU-Segunda Câmara.
Em face dos elementos amealhados em função da inspeção realizada, alinho-me integralmente às conclusões obtidas pela unidade técnica no relatório de inspeção. Considero satisfatoriamente demonstrada a regularidade dos procedimentos empreendidos pela unidade regional da Caixa, o que conduz ao acolhimento da justificativa fundada no ajuste de seu posicionamento, de modo a refletir na sua atuação a jurisprudência do TCU quanto ao aproveitamento de parcelas de obra que apresentem funcionalidade e beneficiem a comunidade local.
10. Apesar da indesejada interferência na fase externa da TCE, cabe reconhecer que a atitude da Caixa possibilitou o exercício do dever de autotutela da administração pública e logrou evitar a condenação indevida de jurisdicionados. Com a adequação do posicionamento adotado, espera-se que futuramente seja evitada a autuação de tomadas de contas especiais em casos semelhantes, propiciando o respeito aos princípios da economia processual e da eficiência.
11. Ante o exposto, este representante do Ministério Público de Contas considera esclarecida a situação inusual observada com relação à atuação da mandatária da União e compreende estar dissipada a motivação do sobrestamento determinado pelo item 9.2 do Acórdão 12161/2018-TCU-Segunda Câmara. No caso concreto desta TCE, reitera concordar com a proposta de arquivamento, sem julgamento de mérito, conforme sugerido pela unidade técnica (peça 72) ."
É o Relatório.

8.1. Guilherme Lopes Mair (32.261/OAB-DF), entre outros, representando a Caixa Econômica Federal.

Subprocurador-Geral Paulo Soares Bugarin.

TOMADA DE CONTAS ESPECIAL. CONTRATO DE REPASSE. AMPLIAÇÃO DE BARRAGEM. EXECUÇÃO APENAS PARCIAL DAS METAS PACTUADAS. ATESTE PELA CAIXA, POSTERIORMENTE À INSTAURAÇÃO DA TCE, SOBRE A EXECUÇÃO E A FUNCIONALIDADE DO OBJETO PACTUADOEM FACE DE NOVA VISTORIA IN LOCO. SOLICITAÇÃO PARA O CANCELAMENTO E O ARQUIVAMENTO DA TCE. RECORRENTE PROCEDIMENTO PELA CAIXA EM DIVERSAS TOMADAS DE CONTAS ESPECIAIS.DETERMINAÇÃO PARA A INSPEÇÃO. SOBRESTAMENTO DO JULGAMENTO DE VÁRIOS PROCESSOS NESSA MESMA SITUAÇÃO. PROCEDIMENTOS TARDIOS DE ATESTE SOBRE A FUNCIONALIDADE DAS OBRAS A PARTIR DA EXTENSIVA APLICAÇÃO DO ACÓRDÃO 5.690/2015-2ª CÂMARA. NECESSIDADE DE REAL COMPROVAÇÃO SOBRE O DEVIDO APROVEITAMENTO DAS OBRAS E O NECESSÁRIO NEXO CAUSAL.RETIRADA DOS SOBRESTAMENTOS DETERMINADOS PELO ITEM 9.2. DO ACÓRDÃO 12.161/2018-2ª CÂMARA. DETERMINAÇÕES. PROSSEGUIMENTO DO PRESENTE FEITO.

TOMADA DE CONTAS ESPECIAL (TCE)

Secretaria de Controle Externo de Tomada de Contas Especial (SecexTCE).

Trata-se, no presente momento, de inspeção realizada por força do item 9.1 do Acórdão 12161/2018-TCU-Segunda Câmara diante de algumas inconsistências sobre o andamento de vários processos de tomada de contas especial e, especialmente, sobre o andamento da tomada de contas especial instaurada pela Caixa Econômica Federal em desfavor de Luiz Alexandre Souza Falcão (gestão: 2009-2012) , como então prefeito de Iati - PE, diante do não cumprimento do Contrato de Repasse nº 213.643-67/2006 (SIAFI 585067) celebrado entre a Caixa, como mandatária da União representada pelo Ministério da Integração Nacional, e o aludido município sob o valor total de R$ 102.963,19 a partir do aporte de R$ 97.000,00 em recursos federais para a ampliação de barragem na localidade, tendo a vigência do ajuste sido estipulada para o período de 29/12/2006 a 19/9/2007, a despeito das sucessivas prorrogações até 29/12/2012.
2.	A presente TCE teria sido autuada em face das seguintes irregularidades: (i) parcial execução de apenas 83,78% do objeto pactuado; e (ii) falta de funcionalidade do objeto pactuado (ampliação da barragem de terra no sitio Arapuã) diante da não correção das pendências estruturais consubstanciadas a partir da não-finalização e da não-correção da laje de fundo do sangradouro, além da não-apresentação da documentação necessária à reprogramação dos itens de serviço faltantes, denotando o abandono do objeto pactuado.
3.	Como visto, antes da inicial instrução do processo, a CAIXA encaminhou o Ofício 418/2016/SUAFI, em 31/8/2016, solicitando o cancelamento do processo da TCE, com o posterior arquivamento do feito, tendo alegado, para tanto, que, após a nova vistoria in loco, ela teria constatado a tardia conclusão das obras e passado a atestar, por conseguinte, a integral funcionalidade do empreendimento.
4.	Diante disso, após a realização das diligências determinadas pelo Ministro-Relator para a efetiva comprovação da conclusão da obra pelo município, com a funcionalidade do empreendimento, a unidade técnica emitiu o seu parecer pelo arquivamento do feito, diante da suposta ausência dos pressupostos de constituição e desenvolvimento válido e regular do processo, tendo o MPTCU anuído a essa proposta.
5.	Todavia, após a detida avaliação sobre todos os elementos de convicção em cotejo com a observação dessas semelhantes circunstâncias em outras TCE sob aminha relatoria, foi identificada a evidente recorrência de todo esse estranho procedimento praticado pela CAIXA no sentido de passar a, tardiamente, atestar a integral funcionalidade das obras, com o subsequente envio de ofício ao TCU para requisitar o superveniente arquivamento de várias TCE, pairando dúvidas sobre a regularidade, ou não, dos aludidos procedimentos tendentes a culminar no suposto saneamento das falhas originalmente apontadas em cada TCE, com a subsequente manifestação pelo suposto afastamento do correspondente dano ao erário, e, assim, a 2ª Câmara do TCU prolatou o Acórdão 12.161/2018, durante a Sessão de 4/12/2018, nos seguintes termos:
	" (...) 9.1. determinar, nos termos dos arts. 157, 240 e 250 do RITCU, que, diante da urgência inerente a toda essa estranha situação detectada nos autos, a Secex-PE promova a devida inspeção junto a todas as unidades competentes da Caixa Econômica Federal (Caixa) , no Estado de Pernambuco, com o intuito de verificar a regularidade, ou não, de todos os procedimentos adotados nas vistorias in loco com as tardias emissões dos atestes sobre a suposta funcionalidade de cada objeto então pactuado nos instrumentos de transferências financeiras voluntárias, a exemplo, entre outros processos, do TC-Processo 000.058/2016-5, TC-Processo 000.290/2015-7, TC-Processo 014.592/2016-9 e TC-Processo 016.251/2015-6, sob a condução da Secex-PE, do TC-Processo 008.640/2015-7, sob a condução da Secex-AM, e do TC-035.823/2015, sob a condução da Secex-TCE, devendo a unidade técnica apresentar, no âmbito do presente feito (TC-Processo 017.027/2015-2) , o correspondente relatório de inspeção ao Ministro-Relator, no prazo de 120 (cento e vinte) dias contados da ciência da presente deliberação, com a evidenciação, entre outras, das seguintes informações: (i) cada processo encontrado na Caixa com o referido procedimento tardio, (ii) cada data inerente à liberação dos respectivos recursos federais, à vigência do ajuste e à prestação final de contas do aludido instrumento de transferência voluntária, e (iii) cada agente público responsável na Caixa pela respectiva vistoria in loco; sem prejuízo de, entre outros elementos de convicção, conferir a ocorrência, ou não, do efetivo comparecimento de cada agente público da Caixa no local de cada empreendimento para a realização da suposta vistoria in loco;
	9.2. determinar que a unidade técnica competente promova o sobrestamento do TC-Processo 000.058/2016-5, TC-Processo 000.290/2015-7, TC-Processo 014.592/2016-9 e TC-Processo 016.251/2015-6, sob a condução da Secex-PE, do TC-Processo 008.640/2015-7, sob a condução da Secex-AM, e do TC-035.823/2015, sob a condução da Secex-TCE, até a superveniente apreciação, pelo TCU, da inspeção determinada pelo item 9.1 deste Acórdão, sem prejuízo de determinar que a unidade técnica promova esse mesmo sobrestamento sobre todos os demais processos similares porventura existentes na sua carga interna de processos, até a referida apreciação da aludida inspeção pelo TCU; e 
	9.3. determinar que a Secex-PE promova a juntada de cópia do presente Acórdão em cada processo ora sobrestado por força do item 9.2 deste Acórdão."
6.	Por conseguinte, deixando de, no presente momento, avaliar a proposta oferecida pela unidade técnica sobre a presente TCE, o TCU deve apreciar apenas os resultados da aludida inspeção realizada pela SecexTCE, até porque as conclusões alcançadas a partir da aludida inspeção tendem a produzir efeitos sobre todos os demais processos de TCE sobrestados por meio do item 9.2 do aludido Acórdão 12.161/2018.
7.	Em seu parecer, a equipe de inspeção promoveu a individualizada análise sobre o todos os aludidos processos de TCE, em face do posterior envio da correspondente comunicação da CAIXA sobre o ateste da funcionalidade da obra e a posterior solicitação para o arquivamento do respectivo processo, sob as seguintes condições:
	" (...) a) TC Processo 017.027/2015-2- Contrato de Repasse (CR) 213.643-67/2006, Siafi 585067, Ministério da Integração nacional, Ordem Bancária (OB) de R$ 97.000,00: Ampliação de barragem no município de Iati/PE;
	b) TC Processo 000.058/2016-5 - CR 212.110-03/2006, Siafi 584756, Ministério do Esporte, ordens Bancárias (OBs) no total de R$ 100.000,00:  Construção de duas quadras poliesportivas nos distritos de Brejinho e Borborema no município de Tabira/PE;
	c) TC Processo 000.290/2015-7 - CR 186.255-97/2005, Siafi 541787, Ministério do Esporte, OB de R$ 140.000,00: Ampliação de unidade esportiva no município de Cupira/PE;
	d) TC Processo 014.592/2016-9 - CR 173.925-17/2005, Siconv 525403, Ministério do Esporte, OB de R$ 270.000,00:  Implantação de núcleos de esporte recreativo e lazer, incluindo construção e equipamentos para quadra de esportes coberta no município de Brejo da Madre de Deus/PE;
	e) TC Processo 016.251/2015-6 - CR 275.733-63/2008, Siafi 643013, Ministério do Turismo, OB de R$ 195.000,00: Pavimentação asfáltica e sinalização de vias públicas no município de Pesqueira/PE;
	f) TC Processo 008.640/2015-7 - CR 307.412-72/2009, Siafi 722182, Ministério do Turismo, OBs no total de R$ 167.856,00: Pavimentação asfáltica de vias urbanas do município de Pesqueira/PE;
	g) TC Processo 035.823/2015-1 - CR 306.537-53/2009, Siafi 718813, Ministério do Turismo, OB de R$ 78.432,90: Execução de ampliação e reforma com urbanização de praça pública no município de São Vicente Ferrer/PE."
8.	A unidade técnica assinalou, ainda, a existência de outros sete processos (TC-Processo 016.125/2017-7, TC-Processo 020.446/2017-9, TC-Processo 010.865/2015-2, TC-Processo 002.514/2016-8, TC-Processo 007.360/2016-9, TC-Processo 026.061/2015-5 e TC-Processo 026.062/2015-1) já julgados pelo TCU em semelhante situação à das aludidas TCE, salientando que todos contaram com a decisão pelo arquivamento em face da ausência dos pressupostos de constituição e desenvolvimento válido e regular do processo, nos termos do art. 212 do RITCU, com a exceção do TC-Processo 020.446/2017-9 por ter obtido o julgamento pela regularidade, com ressalva, para as respectivas contas.
9.	Ao finalizar, contudo, o seu trabalho de fiscalização, a equipe de inspeção teria assinalado que não teria vislumbrado a subsistência de falhas nos procedimentos adotados pela CAIXA, até porque, "ao tomar conhecimento do Acórdão 5690/2015-TCU-Segunda Câmara, [a CAIXA] mudou o seu padrão para avaliar a funcionalidade das obras, que era a norma interna AE 099, item 3.3.8.2, passando a utilizar como paradigma o supracitado acórdão, em casos análogos aos ali tratados, ou seja, quando há uma execução apenas parcial do objeto, passou-se a acompanhar a jurisprudência do TCU que é uníssona no sentido de que a devolução integral dos valores federais transferidos só é cabível na hipótese de completa frustração do objetivo colimado pela União com a celebração do ajuste ou em face da imprestabilidade do que foi executado (Acórdão 149/2008-TCU-Segunda Câmara, Relator Aroldo Cedraz, 1.577/2011-TCU-2ª Câmara, Relator Augusto Sherman, 3.388/2011-TCU-2ª Câmara, Relator André de Carvalho, 5.821/2011-TCU-2ª Câmara, Relator André de Carvalho) ".
10.	Ocorre, no entanto, que o aludido procedimento adotado pela Caixa não se mostraria plenamente adequado, pois ela não poderia emprestar ao referido Acórdão 5690/2015-TCU-Segunda Câmara o condão de servir para o pleno afastamento da aplicação das suas normas internas, a exemplo da AE 099, e das subjacentes normas legais, a exemplo do art. 116 da Lei n.º 8.666, de 1993, além de todas as demais premissas fixadas pela suscitada jurisprudência do TCU, devendo o Tribunal determinar, então, que a Caixa atente para a necessidade de efetivamente observar a jurisprudência do TCU no sentido de só opinar pelo eventual arquivamento de TCE, com o afastamento do dano ao erário originalmente apurado, quando a superveniente execução complementar ou suplementar do correspondente objeto parcialmente executado não resultar, por exemplo, no afastamento da devida demonstração do respectivo nexo causal entre o aporte dos recursos federais e os supostos dispêndios incorridos no convênio ou instrumento congênere, entre outros elementos de convicção necessários à efetiva comprovação sobre a boa e regular aplicação dos recursos federais, pois, diante desse afastamento do nexo causal, deve subsistir a evidência do dano ao erário apurado originalmente, com a consequente responsabilização de todos os gestores envolvidos e até mesmo, se o for o caso, dos agentes públicos praticantes dessa superveniente execução complementar ou suplementar do objeto parcialmente executado, nos termos dos arts. 8º e 16 da Lei n.º 8.443, de 1992.
11.	Por essa linha, aliás, ao eventualmente cogitar sobre a aplicação do referido Acórdão 5690/2015-TCU-Segunda Câmara, a Caixa deve, entre outras circunstâncias tendentes a obstar a regular comprovação dos dispêndios nas respectivas prestações de contas, atentar, ainda, para a eventual intercorrência das seguintes circunstâncias: (a)  execução dos itens de serviço pendentes em desacordo com as especificações previstas no plano de trabalho; (b) subsequente desvirtuamento das etapas anteriores, já aprovadas e pagas pela Caixa, ante a superveniente complementação do objeto previamente pactuado, resultando no desvio de objeto ou no desvio de finalidade; (c) deterioração dos serviços executados sob a égide do contrato de repasse, sem a efetiva comprovação de que as obras teriam sido completadas de modo a preservar a funcionalidade integral das parcelas já executadas; e (d) ausência ou deficiência na inspeção in loco para a comprovação da execução física do objeto pactuado, diante da possível insuficiência de relatórios fotográficos ou da impossibilidade de verificar a sua autenticidade.
12.	O TCU deve enviar, ainda, essa mesma determinação a todas as unidades técnicas junto ao Tribunal, até porque se trataria, aí, de situações excepcionalíssimas sobre várias obras executadas já há bastante tempo, contando com as correspondentes TCE em efetivo processamento no TCU, além de muitas delas contarem com a proposta de total impugnação dos recursos repassados, e, por isso, cada unidade técnica deve ter a especial atenção sobre toda essa estranha situação da eventual transmudação do original perecer da Caixa pelo débito integral para o superveniente perecer da Caixa pelo total afastamento desse débito integral.
13.	Resolvidas, enfim, as dúvidas descortinadas pela aludida inspeção, o TCU pode retirar o sobrestamento determinado pelo item 9.2 do Acórdão 12.161/2018-2, dando prosseguimento a cada feito, com a juntada da presente deliberação aos respectivos processos.
14.	O TCU deve promover, portanto, o envio de todas as aludidas determinações ora anunciadas nestas razões de decidir.
Ante o exposto, pugno pela prolação do Acórdão ora submetido a este Colegiado.
TCU, Sala das Sessões, em 29 de outubro de 2019.
Ministro-Substituto ANDRÉ LUÍS DE CARVALHO 
Relator